ACORDAO-COMPLETO-2301365

ACÓRDÃO 1087/2019 ATA 16/2019 - PLENÁRIO

VISTOS, relatados e discutidos estes autos de denúncia envolvendo a ocorrência de supostas irregularidades na concessão de seguro-defeso no estado do Amazonas, a partir de 2013, no âmbito da atuação da Superintendência Regional do Trabalho e Emprego e da Superintendência Regional da Pesca, 
ACORDAM os Ministros do Tribunal de Contas da União, reunidos em Sessão Plenária, ante as razões expostas pelo Relator, em:
9.1. conhecer a presente denúncia, satisfeitos os requisitos de admissibilidade previstos nos arts. 234 e 235 do Regimento Interno do TCU e no art. 103, § 1º, da Resolução TCU 259/2014, para, no mérito, considerá-la procedente;
9.2. acolher as razões de justificativa apresentadas pelos Srs. João Batista Jornada da Jornada, Gilvan Simões Pires da Motta, Márcia Kristina Amazonas Prado do Nascimento, Joaquim José da Silva Rego, Renison Carlos Brilhante Ribeiro, Eduardo dos Santos Ramos e Maria Francisca Gomes da Silva;
9.3. rejeitar as razões de justificativa apresentadas pelos Srs. Dermilson Carvalho das Chagas, Francisco Edson Ferreira Rebouças, José Nilmar Alves de Oliveira, Carlos Ferreira Araújo, Ronaldo Ramos da Silva, Milton Tavares Correa, José Otoni Raposo Diógenes, Raimundo Nonato Souza Pereira Costa, Egon José do Nascimento Vilanova, Paulo Iemini de Resende, Wilson Barros da Silva, Francisco Almeida Rodrigues e Marcelo Ferreira de Moraes;
9.4. aplicar aos responsáveis abaixo indicados, individualmente, a multa prevista no art. 58, inciso II, da Lei 8.443/1992, nos valores discriminados, fixando-lhes o prazo de 15 (quinze) dias, a contar da notificação, para que comprovem, perante o Tribunal, nos termos do art. 214, inciso III, alínea "a", do Regimento Interno do TCU, o recolhimento da dívida ao Tesouro Nacional, atualizada monetariamente desde a data do presente acórdão até a do efetivo recolhimento, se for paga após o vencimento, na forma da legislação em vigor;
	RESPONSÁVEL
	VALOR (R$) 

	Dermilson Carvalho das Chagas
	10.000,00

	Francisco Edson Ferreira Rebouças
	10.000,00

	José Nilmar Alves de Oliveira
	5.000,00

	Carlos Ferreira Araújo
	5.000,00

	Ronaldo Ramos da Silva
	5.000,00

	Milton Tavares Correa
	3.000,00

	José Otoni Raposo Diógenes
	10.000,00

	Raimundo Nonato Souza Pereira Costa
	10.000,00

	Egon José do Nascimento Vilanova
	10.000,00

	Paulo Iemini de Resende
	5.000,00

	Wilson Barros da Silva
	8.000,00

	Francisco Almeida Rodrigues
	8.000,00

	Marcelo Ferreira de Moraes
	8.000,00

9.5. caso solicitado, autorizar o pagamento das dívidas em até 24 (vinte e quatro) parcelas mensais e consecutivas, nos termos do art. 26 da Lei 8.443/1992 c/c art. 217 do Regimento Interno deste Tribunal, fixando-se o vencimento da primeira parcela em quinze dias, a contar do recebimento da notificação, e o das demais a cada trinta dias, devendo incidir sobre cada parcela, atualizada monetariamente, os juros de mora devidos, na forma prevista na legislação em vigor;
9.5.1. alertar aos responsáveis de que a falta de comprovação do recolhimento de qualquer parcela importará o vencimento antecipado do saldo devedor, nos termos do § 2º do art. 217 do Regimento Interno deste Tribunal;
9.6. autorizar, desde logo, nos termos do art. 28, inciso II, da Lei 8.443/1992, a cobrança judicial das dívidas, caso não atendidas as notificações;
9.7. determinar ao Ministério da Economia, com fundamento no art. 250, inciso II, do Regimento Interno do TCU, que, no prazo de 180 dias, apure os casos listados nos arquivos de peça 42, 43, 44 e 46 destes autos e, se for o caso, adote as providências cabíveis para reaver as parcelas do Seguro-Desemprego do Pescador Artesanal pagas indevidamente, em desrespeito ao disposto no art. 4º da Lei 10.779/2003 e nos arts. 2º e 14 da Resolução Codefat 657/2010
9.8. determinar ao Ministério da Agricultura, Pecuária e Abastecimento, com fundamento no art. 250, inciso II, do Regimento Interno do TCU, que, no prazo de 180 dias, adote providências com vistas a incluir no Sistema Informatizado de Registro Geral da Atividade Pesqueira - SisRGP funcionalidade que permita verificar a situação dos registros no sistema, para toda a base de dados cadastrada, em datas específicas;
9.9. dar ciência desta deliberação à Polícia Federal, ao Ministério Público do Estado do Amazonas, ao Ministério da Economia, ao Ministério da Agricultura, Pecuária e Abastecimento e aos responsáveis; 
9.10. dar ciência desta deliberação à Procuradoria da República no Amazonas, em atenção ao Ofício 318/2018/3OFICIO/PR/AM, de 18/10/2018, e à Corregedoria do Ministério da Economia, em atenção ao Oficio 114/2017/CORREG/SE/MTPS, de 21/9/2018;
9.11. determinar à Secex/AM que monitore o cumprimento da determinação contida no subitem 9.7;
9.12. baixar a chancela de "sigiloso" dos presentes autos; 
9.13. arquivar o presente processo, com fundamento no art. 169, inciso III, do Regimento Interno do Tribunal.

Denúncia envolvendo a ocorrência de supostas irregularidades na concessão de seguro-defeso no estado do Amazonas.

Superintendência Regional do Trabalho e Emprego no Amazonas (SRTE/AM); Superintendência Regional de Pesca do Amazonas (SPA/AM); Superintendência Federal de Agricultura, Pecuária e Abastecimento no Estado do Amazonas.

3. Interessados/responsáveis:
3.1. Interessado: Identidade preservada, conforme art. 55, § 1º, da Lei 8.443/1992 c/c o c/c o art. 104 da Resolução TCU 259/2014.
3.2. Carlos Ferreira Araujo (CPF XXX.056.643-XX); Dermilson Carvalho das Chagas (CPF XXX.767.412-XX); Eduardo dos Santos Ramos (CPF XXX.644.792-XX); Egon Jose do Nascimento Vilanova (CPF XXX.966.772-XX); Francisco Almeida Rodrigues (CPF XXX.454.862-XX); Francisco Edson Ferreira Rebouças (CPF XXX.640.552-XX); Gilvan Simões Pires da Motta (CPF XXX.839.530-XX); João Batista Jornada da Jornada (CPF XXX.837.560-XX); Joaquim José da Silva Rego (CPF XXX.770.892-XX); José Nilmar Alves de Oliveira (CPF XXX.674.852-XX); José Otoni Raposo Diógenes (CPF XXX.211.132-XX); Marcelo Ferreira de Moraes (CPF XXX.456.492-XX); Márcia Kristina Amazonas Prado (CPF XXX.035.762-XX); Maria Francisca Gomes da Silva (CPF XXX.230.852-XX); Milton Tavares Corrêa (CPF XXX.187.372-XX); Paulo Iemini de Resende (CPF XXX.691.322-XX); Raimundo Nonato Sousa Pereira Costa (CPF XXX.972.213-XX); Renison Carlos Brilhante Ribeiro (CPF XXX.939.592-XX); Ronaldo Ramos da Silva (CPF XXX.025.302-XX); Wilson Barros da Silva (CPF XXX.588.302-XX).

13.1. Ministros presentes: José Mucio Monteiro (Presidente), Walton Alencar Rodrigues, Benjamin Zymler, Augusto Nardes (Relator), Raimundo Carreiro, Ana Arraes e Bruno Dantas.
13.2. Ministros-Substitutos presentes: Marcos Bemquerer Costa e André Luís de Carvalho.

ACORDAO-COMPLETO-2363068

Acórdão 432/2020 - Plenário

AUGUSTO NARDES

Tratam os autos de denúncia formulada perante este Tribunal a respeito de possíveis irregularidades na concessão de seguro-defeso no estado do Amazonas, a partir de 2013, no âmbito da atuação da Superintendência Regional do Trabalho e Emprego e da Superintendência Regional da Pesca.
2.	Ante a análise inicial promovida pela Secretaria de Controle Externo no Amazonas - Secex/AM sobre os pontos denunciados (peça 4) , autorizei, mediante o despacho exarado em 15/12/2016 (peça 6) , a realização de inspeção na Superintendência Federal de Agriculta, Pecuária e Abastecimento no Amazonas com os seguintes objetivos: a) verificação da ocorrência, no período de 2013/2014, da concessão irregular de licença no Registro Geral da Atividade Pesqueira - RGP de pescador artesanal no estado do Amazonas; b) avaliação da existência e da qualidade dos controles internos no processo de concessão da referida licença, a qual propicia o acesso ao Seguro-Desemprego do Pescador Artesanal (SDPA) .
3.	Como resultado dessa fiscalização, a equipe de inspeção apresentou o seguinte relatório (peça 54) : 
"I. Apresentação'
1. A presente inspeção teve por objetivo subsidiar o TC Processo 007.619/2016-2, que trata de denúncia a respeito de possíveis fraudes na concessão de seguro-defeso no estado do Amazonas, no âmbito da atuação da Superintendência Regional do Trabalho e Emprego no Amazonas (SRTE) e da antiga Superintendência Federal da Pesca no Amazonas.
2. Segundo a denúncia, existiu no Amazonas um esquema de troca de votos por carteiras de pescador profissional a partir de 2013. Como as carteiras eram entregues por meio de sindicatos e associações de pesca, os pescadores só recebiam as mesmas se concordassem em apoiar a campanha de um funcionário específico da Superintendência Regional de Trabalho no Amazonas.
3. Acontece que os sindicatos e associações de pesca precisavam cooperar com o esquema para que ele funcionasse. Aqueles que não pediam votos aos seus associados para aquele candidato a Deputado Estadual em 2014 teriam sofrido represália por parte do SRTE, responsável pelo pagamento do Seguro Desemprego do Pescador Artesanal (SDPA) . 
4. A denúncia afirma que, quando os associados a essas entidades não envolvidas no esquema, como algumas colônias de pescadores do Estado do Amazonas, fizeram seus requerimentos para o pagamento do SPDA de 2013-2014 e 2014-2015, grande parte dos mesmos foram negados. 
5. Assim, a fim de subsidiar a análise da denúncia, buscou-se verificar, de acordo com proposta de instrução preliminar do TC Processo 007.619/2016-2, se, nos exercícios de 2013-2014, houve concessão irregular de licença de pescador artesanal no estado do Amazonas, bem como avaliar os controles internos para a emissão dessas licenças.
6. Além disso, será avaliada a eficácia dos controles internos do Ministério do Trabalho e Emprego (MTE) no tocante à concessão e pagamento do SDPA. Para isso, foram realizados cruzamentos de dados com diversas bases públicas para identificar parcelas pagas indevidamente.
7. Este relatório é composto de cinco capítulos: apresentação; introdução, contendo a deliberação que autorizou a execução da auditoria, a visão geral do objeto e as limitações da auditoria, o valor dos recursos fiscalizados e os benefícios; achados de auditoria, que tratam das parcelas pagas indevidamente, das inconsistências identificadas nas bases de dados e dos processos de obtenção e manutenção da licença de pescador artesanal; conclusão; e proposta de encaminhamento.
II. Introdução 
II.1. Deliberação que originou o trabalho 
8. Em cumprimento ao Despacho de 15/12/2016 do Min. Augusto Nardes (TC Processo 007.619/2016-2) , realizou-se a auditoria Superintendência Federal de Agricultura, Pecuária e Abastecimento no Estado do Amazonas, no período compreendido entre 20/2/2017 e 17/4/2017.
II.2. Visão geral do objeto 
9. A Lei 8.287/1991, revogada pela Lei 10.779/2003, dispôs inicialmente acerca do SDPA, instituído como um programa para disponibilizar renda ao pescador profissional artesanal nos períodos em que houvesse paralisação da pesca em função da época de defeso, quando era exigida para habilitação no programa a apresentação, dentre outros documentos, do registro de pescador profissional do Instituto Brasileiro do Meio Ambiente e dos Recursos Naturais Renováveis (Ibama) , emitida, no mínimo, há três anos da data da publicação daquela lei. 
10. A partir da alteração realizadas pelo inc. I, §6º, do art. 27 da Lei 10.863/2003, e pela Lei 11.958/2009, os períodos de defeso, que dão ensejo aos pagamentos do SDPA em função da proibição da pesca, passaram a ser definidos de forma conjunta pelo Ministério da Pesca e Aquicultura (MPA) e pelo Ministério do Meio Ambiente (MMA) em relação às espécies marinha, fluvial ou lacustre a cuja captura o pescador se dedicasse. Vale observar que o §2º do art. 1º da Lei 10.779/2003 determina que o período de defeso de atividade pesqueira seja fixado pelo Instituto Brasileiro do Meio Ambiente e dos Recursos Naturais Renováveis (Ibama) .
11. O valor do benefício é um salário mínimo mensal, e a quantidade de parcelas a serem pagas depende do preenchimento de todos os requisitos e da duração do período de defeso.
12. Atualmente, para se habilitar ao benefício, o pescador deverá apresentar os documentos elencados no art. 5º do Decreto 8.424/2015 ao Instituto Nacional de Seguridade Social (INSS) , mas a concessão do SDPA, até março de 2015, estava a cargo do então MTE.
13. Em 2013 e 2014, a operacionalização do SDPA era coordenada pela Secretaria de Políticas Públicas de Emprego do Ministério do Trabalho e Emprego, por intermédio da Coordenação-Geral do Seguro-Desemprego, do Abono Salarial e Identificação Profissional (CGSAP) . A execução da recepção e concessão do benefício eram competências das Superintendências Regionais de Trabalho e Emprego (SRTE) e do Sistema Nacional de Emprego (SINE) .
14. Todo o processo operacionalizado pela SRTE era dividido em três etapas. Inicialmente, existia a programação da recepção ao benefício, em que ocorria a reunião entre os agentes participantes (MTE e Sine) , a definição de calendário de atendimento e a solicitação dos formulários pré-impressos e em branco. 
15. Na verdade, a programação consistia no planejamento da etapa de habilitação, que na maioria das vezes acontecia em localidade próxima à vila ou colônia de pescadores. O MTE deslocava uma equipe para que procedesse à recepção dos requerimentos. Todavia o pescador tinha opção de dar entrada nos postos autorizados.
16. A habilitação do pescador era dividida em pré-triagem e triagem. Na pré-triagem, procedia-se à conferência visual da documentação e os dados registrados no Requerimento. Nesse momento, o indivíduo assinava a declaração de que não exercia atividade diversa da pesca. Tal processo se encerrava com a inclusão do requerimento no sistema.
17. Na fase seguinte, denominada triagem, as informações eram confrontadas com outras bases de dados, a fim de serem validadas.
18. A partir daí, havia dois desfechos possíveis: os dados estavam corretos e preenchiam os requisitos legais para o recebimento do benefício; ou os dados estavam incorretos, gerando uma notificação ao requerente, para que regularizasse a situação.
19. Quanto à notificação, ela era a constatação do não cumprimento de critérios legais, tais como: a inobservância do prazo para a entrada do requerimento (de 30 dias antes do início do defeso até seu final ou 180 dias) , estar em gozo de benefício previdenciário ou possuir outra renda, por exemplo. Assim, a notificação gerada no âmbito do sistema Seguro-Desemprego ocorria quando o pescador não preenchia os requisitos exigidos, inviabilizando a liberação do benefício solicitado. Todavia, o preceito legal permitia que o pescador recorresse de tal procedimento, solicitando, assim, a abertura de recurso administrativo nas Superintendências.
20. Em 2013 e 2014, o arcabouço legal para a concessão do SDPA era regulado pela Lei 10.779/2003, Resolução Codefat 657/2010 e a Instrução Normativa 1/2011 da Secretaria de Políticas Públicas de Emprego do Ministério do Trabalho e Emprego. 
21. Segundo o art. 2º da Lei 10.779/2003, para se habilitar ao benefício, o pescador deveria apresentar ao órgão competente do Ministério do Trabalho e Emprego os seguintes documentos: 
I- Registro de pescador profissional devidamente atualizado, emitido pela Secretaria Especial de Aquicultura e Pesca da Presidência da República, com antecedência mínima de um ano da data do início do defeso; 
II- Comprovante de inscrição no Instituto Nacional do Seguro Social como pescador, e do pagamento da contribuição previdenciária; 
III- comprovante de que não estaria em gozo de nenhum benefício de prestação continuada da Previdência ou da Assistência Social, exceto auxílio-acidente e pensão por morte.
22. A exigência do art. 2º, inciso IV, 'a', 'b' e 'c', da Lei 10.779/2003, de que o requerimento do benefício deveria conter atestado da colônia de pescadores a que o beneficiário estivesse filiado, foi cancelada pelo julgamento, em 6/3/2009, da Ação Direta de Inconstitucionalidade 3.464.
23. O registro de pescador profissional, um dos principais documentos necessários à habilitação ao SDPA, era obtido junto ao antigo Ministério da Pesca e Aquicultura, órgão responsável pela gestão do cadastro denominado Registro Geral da Atividade Pesqueira (RGP) , em observância ao art. 24 da Lei 11.959, de 29/6/2009.
24. No âmbito do MPA, tem-se a Instrução Normativa MPA 6/2012, que regulamentou os procedimentos administrativos para a inscrição e manutenção de pessoas físicas no RGP na categoria de Pescador Profissional Artesanal, exigindo-se a documentação seguinte para a obtenção da licença (art. 4º, inc. I) :
a) Formulário de requerimento devidamente preenchido e assinado pelo interessado, conforme modelo adotado pelo MPA;
b) Cópia do documento de identificação oficial com foto;
c) Cópia do comprovante de inscrição no Cadastro de Pessoa Física - CPF;
d) Cópia de comprovante de residência ou declaração equivalente;
e) 1 (uma) foto 3 x 4 cm, recente com foco nítido e limpo;
f) Cópia do comprovante de inscrição no Programa de Integração Social - PIS ou Programa de Formação do Patrimônio do Servidor Público - PASEP ou Número de Inscrição do Trabalhador - NIT ou Número de Identificação Social - NIS.
25. A IN/MPA 6/2012 veda a concessão de registro no RGP de pessoa que se encontre na condição de aposentado por invalidez ou que receba benefícios inerentes ao amparo assistencial ao idoso e ao deficiente, bem como benefício previdenciário que, na forma de legislação específica, não lhe seja permitido o pleno exercício de atividades comerciais ou econômicas (§2º, do art. 5º) . 
26. A Instrução Normativa exige, ainda, que o interessado declare se possui algum vínculo empregatício em outra atividade profissional, inclusive no setor público municipal, estadual ou federal, ou outra fonte de renda não decorrente da atividade de pesca (art. 5º, caput) .
27. Já a manutenção anual desta mesma licença requer a apresentação dos seguintes documentos (art. 9º, inc. I) :
a) Relatório de Exercício da Atividade Pesqueira na Categoria de Pescador Profissional Artesanal que poderá ser preenchido diretamente no sítio do MPA;
b) Cópia do Número de Inscrição do Trabalhador (NIT) inscrito como segurado especial;
c) 1 (uma) foto 3 x 4 cm recente, com foco nítido e limpo.
28. Destaque-se que, tanto as informações relacionadas às condições socioeconômicas do pescador, que são solicitadas por ocasião do pedido de registro no RGP, conforme art. 5º, caput da IN/MPA 6/2012, como o conteúdo do relatório de atividade pesqueira, requerido para a manutenção das licenças de pescador artesanal (IN/MPA 6/2012, art. 9º) são apenas declaradas, não precisando ser comprovadas pelo pescador, para dar subsídio à análise do MPA para o fim de concessão e manutenção da licença de pescador artesanal aos que a solicitam. 
29. Em outras palavras: à luz dos normativos vigentes, o cidadão pode ser pescador artesanal profissional e ter outra atividade econômica ou, mesmo, eventualmente, vir a passar um ano sem atuar como pescador profissional artesanal, sem que, contudo, sua licença venha a ser suspensa ou cancelada. É que, antes que qualquer impacto no universo da gestão do SDPA, a concessão/manutenção da licença de pescador profissional artesanal é condição essencial para que um interessado possa exercer a atividade de pesca legalmente.
30. Enquanto o órgão que concede o seguro-defeso pode, por meio de cruzamento de dados, verificar se o requerente está parcialmente apto a ter registro no RGP (encontra-se na condição de aposentado por invalidez ou recebe benefícios inerentes ao amparo assistencial ao idoso e ao deficiente, bem como benefício previdenciário que, na forma de legislação específica, não permitem o pleno exercício de atividades comerciais ou econômicas) , por meio das bases de dados federais disponíveis, ou possui outra fonte de renda não decorrente da atividade de pesca, no mercado formal (por meio de cruzamentos com a Rais, por exemplo) , não é possível saber se o mesmo exerce atividades informais ou se efetivamente exerce a atividade de pesca.
31. Assim, essas informações relatadas no processo de obtenção da licença de pescador artesanal revelam-se estratégicas para a gestão efetiva e regular dos recursos públicos e dos processos de trabalhos relacionados à concessão do SDPA, sendo necessário verificar os controles internos nesse processo.
32. Recentemente, ocorreram mudanças nas competências do então MTE e do INSS. A Medida Provisória 665, em 30/12/2014, alterou a Lei 7.998/1990 e a Lei 10.779/2003. Referida MP trouxe mudanças na condução do seguro-desemprego e, especialmente, na habilitação ao SDPA. Dentre as mudanças, foi transferido ao INSS o processo de recebimento de pedidos e de habilitação de beneficiários do SDPA, com vigência a partir de 1º/4/2015. 
33. Em 31/3/2015, foi publicado o Decreto 8.424/2015, que regulamentou a Lei 10.779/2003 e dispôs a respeito da concessão do benefício de seguro-desemprego para pescadores artesanais durante o período do defeso. A MP 665, de 30/12/2014, foi então convertida na Lei 13.134, de 16/6/2015. 
34. A respeito do SDPA, a Portaria Interministerial 192, de 5/10/2015, do Ministério da Agricultura, Pecuária e Abastecimento (Mapa) e Ministério do Meio Ambiente (MMA) , suspendeu por até 120 dias, dez períodos de defeso em vários estados do país e determinou o recadastramento dos pescadores artesanais pelo Mapa, bem como a revisão dos períodos de defeso por meio dos Comitês Permanentes de Gestão e Uso Sustentável de Recursos Pesqueiros. 
35. Por sua vez, o Decreto Legislativo 293/2015, reestabeleceu os respectivos períodos de defeso anteriormente suspensos pela Portaria Interministerial 192/2015. No entanto, em 7/1/2016, o presidente do Supremo Tribunal Federal deferiu pedido de liminar, ad referendum do Plenário, para suspender os efeitos do Decreto Legislativo, em sede da Ação Direta de Inconstitucionalidade (ADI) 5447, ajuizada pela Presidente da República. 
36. É importante ressaltar também que ocorreram alterações organizacionais do Governo Federal, com modificações na estrutura e atribuições de seus órgãos. A Medida Provisória 696/2015, extinguiu e transformou cargos públicos e alterou a Lei 10.683/2003, que dispõe sobre a organização da Presidência da República e dos ministérios. 
37. O MTE foi extinto e suas políticas, competências e estrutura foram fundidas ao Ministério da Previdência Social (MPS) , que passou a ser designado como Ministério do Trabalho e Previdência Social (MTPS) . Na estrutura do MTPS foram criadas a Secretaria Especial do Trabalho e a Secretaria Especial da Previdência Social. O Ministério da Pesca e Aquicultura (MPA) também foi extinto e suas políticas e competências foram incorporadas ao Mapa.
38. Em 2016, a Secretaria Especial da Previdência Social foi incorporada ao Ministério da Fazenda, e a Secretaria Especial do Trabalho voltou a ter o status de ministério, agora Ministério do Trabalho.
39. Em 14/3/2017, durante a fase de execução desta fiscalização, o governo federal transferiu, por meio de decreto, a Secretaria de Aquicultura e Pesca do Ministério da Agricultura para a estrutura do Ministério da Indústria, Comércio Exterior e Serviços (Mdic) . Contudo, isso não teve efeitos práticos sobre esta auditoria, já que, até a fase de relatório, a implementação do Decreto não tinha sido iniciada.
40. No âmbito desta Corte de Contas, trabalhos recentes trataram da concessão do SDPA. 
41. O TC Processo 018.481.2013-2 foi uma auditoria que buscou verificar a conformidade dos cruzamentos de dados efetuados pelo MTE na concessão e pagamento do SDPA. Foram analisados os pagamentos do benefício feitos em todo país no período de janeiro de 2012 a junho 2013.
42. O TC Processo 022.036.2015-6 trata de acompanhamento que, por meio de cruzamentos sistemáticos de bases de dados, buscou identificar indícios de irregularidades em benefícios trabalhistas, entre eles o SDPA, propondo ações de controle (diligências, inspeções e auditorias) que mitigassem o risco de pagamentos indevidos e que buscassem aperfeiçoar a estrutura de fiscalização dos referidos benefícios.
43. Já o TC Processo 017.437.2015-6 buscou, de forma detalhada, verificar a existência e eficácia dos controles internos da SFPA/RN referentes à gestão dos processos de trabalhos do RGP. Essa auditoria resultou no Acórdão 1999/2016-TCU-Plenário, que determinou um conjunto de medidas para melhorar os controles internos do RGP e que essas fossem monitoradas pela SecexAmbiental.
44. O TC Processo 032.439/2010-5 referia-se a denúncia similar à do TC Processo 007.619/2016-2, de que o SPDA teria sido concedido a falsos pescadores a fim de garantir a eleição de dois deputados estaduais no Maranhão. Instrução de mérito considerou que havia indícios na relação dos votos alcançados por um deputado com os benefícios concedidos, mas que eles não podiam ser confirmados. Essa relação só poderia ser confirmada com auditoria realizada pelo Tribunal, aliada a visitas aos municípios beneficiados com o SDPA, e consultas junto ao Ministério Público Eleitoral, que investigava aquele parlamentar, e à Superintendência da Polícia Federal no Estado do Maranhão.
45. Antes de relatar os achados de auditoria, cabe tecer algumas observações. No defeso de 15/11/2013 a 15/11/2014, 29.133 pescadores foram beneficiados com 111.741 parcelas do SDPA, correspondentes a um gasto de R$ 80.676.027,47 (peça 40) . Já no defeso de 15/11/2014 a 15/3/2015, foram 68.102 os beneficiados com o SDPA. As 267.414 parcelas pagas correspondem a R$ 208.160.198,05 (peça 41) . Assim, houve grande aumento no número de beneficiários no período 2013-2014, indício de que o pagamento do SDPA ter sido usado com intenção eleitoreira.
46. Além disso, no Amazonas, tradicionalmente o defeso corresponde ao período de 15 de novembro de um ano a 15 de março do ano seguinte. Em 2014, houve um defeso excepcional, de 19/5/2014 a 17/6/2014, sem correspondência com a época de reprodução de peixes da região. Isso gerou um gasto de R$ 9.486.768,00, correspondente a 13.100 parcelas pagas a 13.100 beneficiados de 32 municípios (peça 39) . A criação de um período extraordinário de defeso é outro indício de que o SDPA teria sido usado com finalidade eleitoreira.
II.3. Objetivo e questões de auditoria 
47. O objetivo principal desta inspeção foi verificar se, no período de 2013-2014, houve concessão irregular de RGP de pescador artesanal no estado do Amazonas, bem como a existência e a qualidade dos controles internos no processo de concessão da referida condição (RGP) que propicia o acesso ao seguro-defeso.
48. Além disso, buscou-se avaliar a eficácia dos controles internos do Ministério do Trabalho e Emprego (MTE) no tocante à concessão e pagamento do SDPA, em 2013 e 2014. 
49. A partir do objetivo do trabalho e a fim de avaliar em que medida os recursos estão sendo aplicados de acordo com a legislação pertinente, formularam-se as questões adiante indicadas:
a) Questão 1: Houve inscrição irregular de pescador artesanal no Registro Geral da Atividade Pesqueira (RGP) , em 2013 e 2014, no estado do Amazonas?
b) Questão 2: Quais os controles internos no processo de concessão e manutenção da condição de pescador artesanal no RGP?
c) Questão 3: Houve pagamento irregular de Seguro-Desemprego do Pescador Artesanal (SDPA) no Amazonas em 2013 e 2014?
II.4. Metodologia utilizada
50. Os trabalhos foram realizados em conformidade com as Normas de Auditoria do Tribunal de Contas da União (Portaria-TCU 280, de 8 de dezembro de 2010, alterada pela Portaria-TCU 168 de 30 de junho de 2011) e com observância aos Padrões de Auditoria de Conformidade estabelecidos pelo TCU (Portaria-Segecex 26 de19 de outubro de 2009) .
51. Durante a etapa de planejamento, foi realizado estudo das informações constantes dos processos TC Processo 018.481.2013-2, Processo 022.036.2015-6, Processo 017.437.2015-6 e Processo 032.439/2010-5, relatórios relacionados com o SDPA e o RGP, além do TC Processo 007.619/2016-2, denúncia que deu origem a esta fiscalização.
52. Quanto à análise dos controles internos, tanto no Mapa quanto no MTE, o planejamento foi iniciado pela análise preliminar do objeto, mediante o levantamento do marco normativo afeto ao RGP e ao SDPA. Estas atividades foram desenvolvidas por meio de pesquisa documental e de reuniões técnicas com os gestores da SFPA/AM.
53. A execução da auditoria nos órgãos consistiu na checagem de processos de inscrição/manutenção das licenças de pesca no RGP e de requerimentos de SDPA.
54. De acordo com a legislação, os motivos que vedavam o recebimento de SDPA pelo pescador, eram, resumidamente: exercer atividade remunerada, ter outro vínculo empregatício ou renda diversa daquela decorrente da pesca; estar gozando de benefício de prestação continuada da Previdência ou da Assistência Social, exceto auxílio-acidente, auxílio-reclusão e pensão por morte; e não ter registro de pescador profissional devidamente atualizado, com antecedência mínima de um ano da data do início do defeso. Essas situações foram verificadas pelo cruzamento com bases de dados federais, para apurar o pagamento de parcelas indevidas do benefício.
55. O TCU já possui operacionalizado o recebimento frequente de diversas bases de dados. Nessa fiscalização, a base da Relação Anual de Informações Sociais (Rais) e a base de pagamentos da Previdência Social (Maciça) foram cruzadas com a base solicitada ao SRTE. Além disso, essa base foi cruzada com o Sistema Informatizado de Controle de Óbitos (Sisobi) , para encontrar pagamentos de parcelas irregulares a beneficiários já falecidos.
56. Para realizar os cruzamentos, foram solicitados os seguintes dados:
a) ao SRTE: base dos beneficiários do SDPA que receberam parcelas do benefício referente aos defesos de 2013/2014 e 2014/2015;
b) ao Mapa: bases do RGP, especialmente em relação aos exercícios de 2013 e 2014.
II.5. Limitações inerentes à auditoria
57. A SFPA/AM não disponibilizou os processos físicos de RGP solicitados. Conforme relatório fotográfico anexo (Apêndice C) e os registros feitos na seção dos achados, neste relatório, a gestão documental carece de maiores cuidados, uma vez que os documentos físicos dos requerimentos de inscrição no RPG encontram-se em depósito dessa superintendência localizado no terminal pesqueiro desta cidade. Não havia, à época da execução da fiscalização, sistema de gestão hábil a retornar tempestivamente as informações requeridas (documentos físicos de requerimentos selecionados aleatoriamente) .
58. Por isso, foram disponibilizados apenas espelhos do sistema informatizado onde as informações dos documentos físicos foram inseridas (SisRGP) . Essas informações foram consideradas para fins de verificação da conformidade da análise do Mapa quanto aos requisitos legais e regulamentares para concessão de registro. Essa verificação e a situação do arquivo físico foram tratadas no achado relativo aos controles internos do registro e manutenção do RPG.
59. O mesmo ocorreu em relação ao arquivo da SRTE. Os documentos físicos encontram-se entulhados em sala cedida pela Anvisa em prédio do Centro desta cidade, consoante relatório fotográfico anexo (Apêndice C) descrição em achado específico. Porém, se, por um lado, a não apresentação dos documentos físicos representa limitação pela impossibilidade de executar procedimento de checklist da conformidade do processo de análise do SDPA com os requisitos regulamentares, por outro, denota fragilidade de controle que permite adequada caracterização de achado, relatado na seção específica deste relatório.
60. Por todo o exposto, entende-se como mitigados os impactos negativos das limitações ocorridas na inspeção, visto que não travaram os trabalhos nem impediram a constatação e adequada caracterização de achados relativos aos procedimentos impactados pelas ditas limitações.
II.6. Volume de recursos fiscalizados 
61. A base do SDPA contém 392.255 parcelas do Seguro-Desemprego do Pescador Artesanal pagas no período nos defesos de 15/11/2013 a 15/3/2014, 15/5/2014 a 15/6/2014 e 15/11/2014 a 15/3/2015. A soma das parcelas pagas totaliza R$ 298.322.993,53, sendo este montante considerado para fim de volume de recursos fiscalizados.
II.7. Benefícios estimados da fiscalização 
62. Entre os benefícios estimados desta fiscalização, menciona-se a implementação de medidas para adequação dos controles internos da inscrição e manutenção do RGP, com vistas a imprimir maior segurança às informações nele existentes, para, assim, mitigar as ocorrências de erros e fraudes na concessão de seguro-defeso aos pescadores artesanais, além de potencial recuperação de valores pagos indevidamente, conforme descrito no achado respectivo. As medidas que já foram propostas no âmbito do Acórdão 1999/2016-TCU-Plenário do TC Processo 017.437.2015-6, que também tratavam de melhorias no RGP, não serão aqui repetidas.
63. Além disso, por meio de cruzamento com as bases de dados da Rais, Sisobi, Maciça e com a relação de registros suspensos e cancelados no RGP, foi apurado o pagamento indevido de R$ 13.155.155,38 a título de SDPA, nos defesos de 15/11/2013 a 15/3/2014, 15/5/2014 a 15/6/2014 e 15/11/2014 a 15/3/2015 (soma dos valores apurados nos arquivos das peças 42, 43, 44 e 46) , valor que pode, se adotadas as medidas cabíveis, retornar aos cofres públicos.
III. Achados de auditoria
III.1. Concessão ou manutenção de Licença de Pescador Profissional Artesanal a pessoas às quais não seja permitido o pleno exercício de atividades comerciais ou econômicas.
64. Situação encontrada: 
64.1. Foram encontrados 224 registros de pescadores profissionais (RGP) titulares de benefícios previdenciários incompatíveis com o exercício de atividade econômica até o período de escopo desta fiscalização.
64.2. A legislação não proíbe que o pescador artesanal possua outra atividade, desde que não incorra nas vedações do art. 5º, §2º da IN MPA 6/2012:
§ 2º Não será permitida a inscrição de interessado que se encontre na condição de aposentado por invalidez ou que receba benefícios inerentes ao amparo assistencial ao idoso e ao deficiente, assim como previdenciário que, na forma de legislação específica, não seja permitido o pleno exercício de atividades comerciais ou econômicas.
64.3. Foram selecionados para cruzamento os CPF dos beneficiários inscritos no RGP até o final do defeso de 2014 (15/3/2015) , termo do escopo da presente inspeção.
64.4. Feito o cruzamento com a base de dados da Maciça custodiada pelo Tribunal, foi feito novo cruzamento, dessa vez dos CPF encontrados na primeira busca (resultados identificados na Maciça) , na coluna dos titulares dos benefícios, com a base do RGP, para garantir que os resultados se referissem exclusivamente a pescadores inscritos que constassem como titulares de benefícios previdenciários, excluindo-se, dessa forma, CPF que estivessem em outras colunas que não titulares de benefícios previdenciários (por exemplo, 'mãe', 'procurador', 'recebedor') .
64.5. De posse dos resultados (2.144 casos) , foram excluídos da lista os titulares de benefícios previdenciários admitidos no regulamento (IN MPA 6/2012, art. 5º, §2º) , restando, portanto, os pescadores (808 casos) beneficiários de prestação continuada (pessoa idosa ou com deficiência) de auxílio-reclusão e de auxílio-doença (Lei 8.213/1991, art. 18, I, 'e'; arts. 19 e 59) . Conforme o dispositivo da IN MPA 6/2012 retromencionado, tais pessoas estão inaptas para o trabalho e, portanto, para a inscrição como pescadores profissionais.
64.6. Realizados os cruzamentos descritos, chegou-se à lista de 224 casos (peça 47) de pescadores inscritos no RGP e titulares dos benefícios previdenciários supramencionados.
65. Objeto no qual o achado foi constatado: Base de dados do Registro Geral da Atividade Pesqueira.
66. Critérios: CF/1988 (art. 37, caput) ; IN MPA 6/2012 (art. 5º, §2º,) ; Lei 8.213/1991 (art. 18, I, 'e'; arts. 19, 59 e 80) .
67. Evidências: Resultado do cruzamento de dados entre o RGP e benefícios previdenciários (peça 47) .
68. Causa: Não realização de cruzamentos de dados ou cruzamento realizado com parâmetros insuficientes ou defasados.
69. Efeito real: Inscrição ou manutenção de pessoas no RGP que não possuíam os requisitos para tanto.
70. Responsáveis:
70.1. Superintendentes de Agricultura, Pecuária e Abastecimento no Amazonas: José Otoni Raposo Diógenes (CPF XXX.211.132-XX) , Superintendente de 6/7/2011 até 9/4/2013; Raimundo Nonato Sousa Pereira Costa (CPF XXX.972.213-XX) , Superintendente de 9/4/2013 até 9/3/2015.
70.1.1. Conduta: Deixar de supervisionar adequadamente a Coordenação de Pesca e Aquicultura da SFA/AM, com infringência à IN MPA 6/2012 (arts. 5º, §2º) , quando deveria exercer as funções de vigilância inerentes ao cargo de Superintendente, de modo a impedir ou corrigir a inscrição ou manutenção no RGP de pessoas às quais a legislação veda a condição de pescador profissional.
70.1.2. Nexo de causalidade: A omissão dos gestores no desempenho de suas funções contribuiu diretamente para a ocorrência de registros indevidos no RGP.
70.1.3. Culpabilidade: Não há elementos nos autos que permitam inferir a boa-fé dos responsáveis. É razoável supor a consciência potencial da ilicitude praticada, uma vez que o dever de vigilância e controle é inerente às funções de direção do cargo de Superintendente. Era-lhes exigível conduta diversa, visto que deveriam ter se desincumbido melhor do cargo assumido, supervisionando adequadamente a Coordenação de Pesca e Aquicultura para evitar a inserção e manutenção irregular de cadastros indevidos no RGP.
70.2. Coordenadores de Pesca e Aquicultura da SFA/AM: Francisco Almeida Rodrigues (CPF XXX.454.862-XX) , Coordenador de 14/5 a 13/8/2013; Egon José do Nascimento Vila Nova (CPF XXX.966.772-XX) , Coordenador de 9/4/2014 a 19/10/2016; Wilson Barros da Silva (CPF XXX.588.302-XX) , Coordenador de 16/8/2011 a 14/5/2013; Marcelo Ferreira de Moraes (CPF XXX.456.492-XX) , Coordenador de 13/8/2013 a 16/4/2014.
70.2.1. Conduta: Permitir a inserção ou manutenção no RGP de cadastros de pessoas vedadas pela IN MPA 6/2012 (arts. 5º, §2º) , ao invés de adotar providências para impedir ou corrigir tais ocorrências.
70.2.2. Nexo de causalidade: A omissão dos responsáveis no desempenho de suas funções contribuiu diretamente para a ocorrência de registros indevidos no RGP verificadas durante a inspeção.
70.2.3. Culpabilidade: Não há elementos nos autos que permitam inferir a boa-fé dos responsáveis. É razoável supor a consciência potencial da ilicitude praticada, uma vez que cabia ao setor de que foram titulares a responsabilidade pelos registros de pescadores profissionais do Amazonas. Era-lhes exigível conduta diversa, visto que deveriam adotar as medidas cabíveis para assegurar somente registros permitidos pela legislação no RGP.
71. Proposta de encaminhamento: Ouvir os responsáveis em audiência para que apresentem razões de justificativa em relação à concessão ou manutenção de Licença de Pescador Profissional Artesanal a pessoas às quais não seja permitido o pleno exercício de atividades comerciais ou econômicas.
III.2. Deficiência de controles necessários para garantir que os cadastrados sejam, efetivamente, pescadores profissionais.
72. Situação encontrada: 
72.1. Pelo menos no período de escopo desta inspeção, na sistemática adotada para cadastro dos pescadores, não existiam controles efetivos sobre as inserções efetuados no RGP que possibilitassem razoável segurança de que os registrados nessa base de dados fossem, de fato, pescadores. A legislação não proíbe que o pescador artesanal possua outra atividade. Por isso, o sistema informatizado não impede a concessão de registro a requerentes cujo campo correspondente a essas informações (vínculo empregatício, aposentadoria ou benefícios previdenciários) não precisa indicar o 'não', para que o registro seja deferido (peça 51) . Ao contrário, se não houver marcação alguma, o registro pode seguir a termo normalmente (por exemplo: peça 51, p. 8, 10, 13, 272, 274 e 278) .
72.2. Mesmo não sendo obrigatória a exclusividade da atividade pesqueira para o registro do pescador, essa informação é importante pois implica o direito ou não ao seguro-defeso. Portanto, a declaração deveria constar do sistema. Afinal, prestar informação falsa à administração pública, fazendo inserir em seus bancos de dados registros falsos juridicamente relevantes pode configurar o crime previsto no art. 299 do Código Penal e, mais adiante, causar dano ao erário pela percepção indevida de benefício previdenciário ao qual não faz jus. Na amostra verificada (peça 38) , essa declaração estava preenchida em menos da metade dos casos (46%) .
72.3. Adicionalmente, na verificação realizada nos espelhos do sistema fornecidos pela SFA (peça 51) , constatou-se que a informação quanto à percepção ou não de aposentadoria por invalidez ou benefício da assistência social, que tem implicação direta na possiblidade ou não de se obter o registro de pescador (IN 6/2012, art. 5º, §2º) , não foi registrada em nenhum dos casos (peça 38) . Mesmo assim, foi possível o deferimento.
72.4. Ademais, o sistema de registros não cruza informações com outros bancos de dados da administração pública, de modo a verificar essas informações ou complementá-las em caso de lacuna. Por fim, o sistema permite que um mesmo usuário desempenhe as atividades de inserção, conferência e despacho, para registro de pescadores (peça 49, p. 10-13) .
72.5. No caso do servidor Anderson Nunes dos Santos, por exemplo, foram praticadas diversas operações irregulares em Brasília, com implicações nos registros do Amazonas, sem qualquer bloqueio pelo sistema, por servidor com nível hierárquico insuficiente para possuir tantas permissões. A superintendência do Amazonas já identificou 612 registros com indícios de irregularidades, tudo comunicado à sede do Ministério em Brasília (peça 49, p. 10-13) .
72.6. Saliente-se, quanto a esse aspecto, que dos aproximadamente 109 mil registros de pescadores existentes no RGP, entre ativos, suspensos e cancelados, pouco mais de 36 mil (em torno de um terço do total) foram cadastrados somente nos anos de 2013 e 2014 (peças 20 a 32) .
72.7. O sistema de manutenção do cadastro, que deve ser preenchido pelo interessado em sítio na Internet, não oferece segurança, uma vez que o acesso se dá mediante a inserção do CPF e da data de nascimento nos campos de login (Apêndice C deste relatório) , o que, por óbvio, não garante a autenticidade da informação e infirma sua veracidade.
72.8. Dessa forma, qualquer pessoa que detenha tais informações a respeito dos registrados (por exemplo, entidades de classe) , pode acessar e preencher as informações. Esse preenchimento não exige - aliás, nem permite - o envio de qualquer arquivo comprobatório. Apenas há campos para serem marcados e quantidades de pescado a serem informadas, as quais sequer necessitam correção aritmética para permitir a regularidade cadastral.
72.9. É que a estrutura de pessoal da coordenação da pesca - com baixo quantitativo e recorrente ingerência político-partidária - não permitiria a análise tempestiva das informações inseridas (peça 49, p. 4-7 e 24) . Tampouco são realizadas fiscalizações in loco para verificar as informações registradas nos sistemas ou recebidas por meio de denúncias e comunicações de outros órgãos (peça 20, p. 2 e peça 49, p. 23) .
72.10. A gestão documental dos requerimentos é precária. A documentação que chega no órgão não recebe autuação. Os documentos físicos estão amontoados em depósito do Mapa no terminal pesqueiro de Manaus desde 2013 (peça 49, p. 8 e Apêndice C deste relatório) , para onde vão também as impressões geradas pelo preenchimento do sistema de manutenção do registro, sem qualquer análise nem utilidade, já que as mesmas informações eletronicamente inseridas já estão disponíveis para o Mapa por ocasião de sua inserção.
72.11. De fato, a situação desses documentos e sua gestão - rectius falta de gestão - denota ofensa grave aos ditames da Lei 8.159/1991 (arts. 1º e 3º) . Os dados dos requerimentos apenas alimentam o SisRGP, não formando autos virtuais, uma vez que não há digitalização dos documentos apresentados pelos requerentes, apenas inserção dos dados desses documentos. Dessa maneira, não há como recuperar informações básicas que deveriam estar disponíveis para o próprio Ministério, como as cópias dos documentos pessoais apresentados. Aliás, já foram identificados indícios de fraudes nessas mesmas cópias (peça 49, p. 14-24) .
73. Objeto no qual o achado foi constatado: Base de dados do Registro Geral da Atividade Pesqueira.
74. Critérios: IN MPA 6/2012 (art. 5º, caput; art. 5º, §2º; art. 9º, inciso I) .
75. Evidências: Espelhos de requerimento de inscrição no RGP, dos processos selecionados aleatoriamente (peça 51) ; Memorando 16/2017/DIVPESC-AM/CPA-AM/SFA-AM/MAPA (peça 49, p. 10-13) ; Respostas da SFA/AM aos ofícios de requisição (peça 49) ; Nota Técnica 1/2016-DIVIPESCA/SFA/AM-MAPA (peça 49, p. 14-24) ; resultado da verificação de processos da amostra aleatória (peça 38) ; Apêndice C deste relatório.
76. Causa: Não institucionalização de controles internos pelo Mapa (interferência político-partidária; deficiências do sistema informatizado do RGP; não realização de fiscalizações in loco; não realização de cruzamentos de dados) .
77. Efeitos:
77.1. Real: Falta de confiabilidade das informações do RGP (o RGP não garante razoavelmente que os registros que contém correspondam realmente profissionais que desempenham a atividade de pesca) .
77.2. Potencial: Concessão de registros de pesca a pessoas que não desempenham essa atividade.
78. Responsáveis: Quanto à situação dos arquivos, entende-se que devem ser incluídos os responsáveis posteriores ao período de escopo desta inspeção, por não terem providenciado solução para o problema até a execução destes trabalhos. Considerado que a tarefa ficou a cargo dos titulares do órgão (peça 49, p. 2) , inclui-se no rol de responsáveis os superintendentes desde a época da mudança de local do arquivo (30/9/2013) , como também os ocupantes do cargo de 2015 a 2017, pela conduta pertinente a esse particular.
78.1. Superintendentes de Agricultura, Pecuária e Abastecimento no Amazonas: José Otoni Raposo Diógenes (CPF XXX.211.132-XX) , Superintendente de 6/7/2011 até 9/4/2013; Raimundo Nonato Sousa Pereira Costa (CPF XXX.972.213-XX) , Superintendente de 9/4/2013 até 9/3/2015.
78.1.1. Conduta: Deixar de supervisionar adequadamente a Coordenação de Pesca e Aquicultura da SFA/AM, com infringência à IN MPA 6/2012 (arts. 5º e 9º) , quando deveria exercer as funções de vigilância inerentes ao cargo de Superintendente, de modo a ter ciência das deficiências dos controles internos do RGP e adotar as medidas cabíveis a preveni-las, mitigá-las ou corrigi-las, garantindo maior confiabilidade ao registro de pescadores no Estado do Amazonas.
78.1.2. Nexo de causalidade: A omissão dos gestores no desempenho de suas funções contribuiu diretamente para a ocorrência e agravamento das deficiências de controle no RGP verificadas durante a inspeção.
78.1.3. Culpabilidade: Não há elementos nos autos que permitam inferir a boa-fé dos responsáveis. É razoável supor a consciência potencial da ilicitude praticada, uma vez que o dever de vigilância e controle é inerente às funções de direção do cargo de Superintendente. Era-lhes exigível conduta diversa, visto que deveriam ter se desincumbido melhor do cargo assumido, supervisionando adequadamente a Coordenação de Pesca e Aquicultura.
78.2. Superintendentes de Agricultura, Pecuária e Abastecimento no Amazonas: Raimundo Nonato Sousa Pereira Costa (CPF XXX.972.213-XX) , Superintendente de 9/4/2013 até 9/3/2015; Egon José do Nascimento Vila Nova (CPF XXX.966.772-XX) , Superintendente interino de 9/3/2015 a 3/5/2016; João Batista Jornada da Jornada (CPF XXX.837.560-XX) , Superintendente de 3/5 a 28/9/2016; Paulo Iemini de Resende (CPF XXX.691.322-XX) , Superintendente desde 28/9/2016.
78.2.1. Conduta: Deixar de gerir corretamente o arquivo da SFA/AM, com infringência à Lei 8.159/1991 (arts. 1º e 3º) , quando deveria administrar os documentos produzidos e custodiados pela Superintendência, de modo a garantir a integridade e recuperar tempestivamente, quando requeridas, as informações deles constantes.
78.2.2. Nexo de causalidade: A omissão dos gestores no desempenho de suas funções contribuiu diretamente para a ocorrência e agravamento das deficiências de controle no RGP verificadas durante a inspeção.
78.2.3. Culpabilidade: Não há elementos nos autos que permitam inferir a boa-fé dos responsáveis. É razoável supor a consciência potencial da ilicitude praticada, uma vez que o dever de vigilância e controle é inerente às funções de direção do cargo de Superintendente. Era-lhes exigível conduta diversa, visto que deveriam ter se desincumbido melhor do cargo assumido, gerindo corretamente os arquivos e documentos produzidos e custodiados pela SFA/AM.
78.3. Coordenadores de Pesca e Aquicultura da SFA/AM: Francisco Almeida Rodrigues (CPF XXX.454.862-XX) , Coordenador de 14/5 a 13/8/2013; Egon José do Nascimento Vila Nova (CPF XXX.966.772-XX) , Coordenador de 9/4/2014 a 19/10/2016; Wilson Barros da Silva (CPF XXX.588.302-XX) , Coordenador de 16/8/2011 a 14/5/2013; Marcelo Ferreira de Moraes (CPF XXX.456.492-XX) , Coordenador de 13/8/2013 a 16/4/2014
78.3.1. Conduta: Deixar de implementar as medidas cabíveis a garantir segurança razoável da veracidade das informações cadastradas no RGP, com infringência à IN MPA 6/2012 (arts. 5º e 9º) , ao invés de adotar providências, diretamente ou por meio de articulação com órgão central, para melhorar a confiabilidade dos registros e mitigar os riscos de inserção de pessoas não cumpridoras dos requisitos legais e regulamentares como pescadores profissionais no Estado do Amazonas.
78.3.2. Nexo de causalidade: A omissão dos responsáveis no desempenho de suas funções contribuiu diretamente para a ocorrência e agravamento das deficiências de controle no RGP verificadas durante a inspeção.
78.3.3. Culpabilidade: Não há elementos nos autos que permitam inferir a boa-fé dos responsáveis. É razoável supor a consciência potencial da ilicitude praticada, uma vez que cabia ao setor de que foram titulares a responsabilidade pelos registros de pescadores profissionais do Amazonas. Era-lhes exigível conduta diversa, visto que deveriam adotar as medidas cabíveis para assegurar ao RGP maior confiabilidade das informações ali registradas.
79. Proposta de encaminhamento: Ouvir os responsáveis em audiência para que apresentem razões de justificativa em relação à deficiência de controles necessários para garantir que os cadastrados sejam, efetivamente, pescadores profissionais.
III.3. Pagamento do seguro-defeso a pessoas que não preenchiam os requisitos.
80. Situação encontrada:
80.1. Foram encontrados pagamentos do SDPA a pessoas que não preenchiam os requisitos legais e regulamentares, conforme discriminado a seguir.
80.2. O art. 4º, incisos I e II, da Lei 10.779/2003, e os arts. 2º, inciso VI, e 14, inciso I, da Resolução Codefat 657/2010, estabelecem como requisitos para a habilitação ao recebimento do SDPA que o requerente não exercesse atividade remunerada, não possuísse outro vínculo empregatício nem renda diversa daquela decorrente da pesca. 
80.3. Para encontrar benefícios pagos a indivíduos que exerciam outra atividade, que não a de pesca, a relação de pagamentos do SDPA foi cruzada com a base da Relação Anual de Informações Sociais (Rais) . 
80.4. Cabe ressaltar que a mera detecção de beneficiários do SDPA na Rais-Vínculos empregatícios não foi o único requisito para considerar como indícios de irregularidades as parcelas do seguro por ele recebidas. No cruzamento usou-se como critério a existência de pelo menos um mês com remuneração na Rais entre um ano antes do início do defeso e o final do defeso. Não se combate apenas acumulação entre o benefício e outra remuneração, porque o exercício de atividade diversa da pesqueira um ano antes do defeso já é suficiente para que o indivíduo não faça jus ao benefício. 
80.5. Assim, a relação de pagamentos do SDPA foi dividida em três arquivos (referentes aos defesos de 15/11/2013 a 15/3/2014, 19/5/2014 a 17/6/2014 e 15/11/2014 a 15/3/2015) , que foram cruzados com a base Rais de vínculos empregatícios existentes até um ano antes de cada um do início de cada defeso e o final do mesmo.
80.6. Constatou-se o pagamento de 9.302 parcelas do Seguro-Desemprego do Pescador Artesanal, nos defesos de 15/11/2013 a 15/11/2014, 19/5/2014 a 17/6/2014 e 15/11/2014 a 15/3/2015, que somam um valor total de R$ 7.053.905,38, acumuladas com pelo menos uma remuneração existente na Rais (peça 43) .
80.7. Segundo o art. 2º, inciso III, da Lei 10.779/2003, e os arts. 2º, inciso V, e 14, inciso VI, da Resolução Codefat 657/2010, para se habilitar ao benefício, o pescador deveria apresentar ao antigo Ministério do Trabalho e Emprego documentos que comprovassem que não estaria em gozo de nenhum benefício de prestação continuada da Previdência ou da Assistência Social, exceto auxílio-acidente, auxílio-reclusão e pensão por morte.
80.8. Assim, foi necessário cruzar a relação de pagamentos do SPDA com a base que reúne os pagamentos de benefícios pagos pela Previdência Social (Maciça) , para verificar se o requerente, durante os períodos de defeso constantes da base do SDPA aos quais se referem as parcelas pagas aos segurados, houve a percepção por eles de benefícios previdenciários que não fossem aqueles excetuados pelos normativos que regem a matéria.
80.9. Foram excluídos dos cruzamentos os seguintes casos: a) benefícios de prestação continuada excetuados pelos normativos, portanto acumuláveis com o SDPA (auxílio-acidente, auxílio-reclusão e pensão por morte) ; b) data de início do benefício previdenciário posterior à data do final do defeso; e c) data de cessação do benefício previdenciário anterior ao início do defeso.
80.10. Verificou-se o pagamento de 1761 parcelas do Seguro-Desemprego do Pescador Artesanal, que montam um valor total de R$ 1.336.276,00, referentes aos três períodos de defeso analisados, nos quais houve a percepção pelos segurados de benefícios previdenciários identificados na Maciça, com exceção do auxílio-acidente, auxílio-reclusão e pensão por morte (peça 44) .
80.11. A Lei 10.779/2003, em seu art. 4º, inciso III, estabelece que o benefício seja cancelado no caso de morte do segurado. A Resolução Codefat 657/2010, por sua vez, em seu o art. 8º, dispõe que o Seguro-Desemprego é direito pessoal e intransferível e será pago diretamente ao beneficiário, salvo, dentre outras situações, em caso de morte, quando serão pagas parcelas vencidas até a data do óbito, aos sucessores, mediante apresentação de alvará judicial.
80.12. Com vistas a identificar possíveis pagamentos de parcelas do SDPA a indivíduos que constam no Sistema Informatizado de Controle de Óbitos (Sisobi) , confrontou-se a relação de pagamentos do benefício com os registros daquele sistema.
80.13. Verificou-se o pagamento irregular de 52 parcelas do SDPA, correspondente a R$ 39.202,00 (peça 42) .
80.14. Pagamentos indevidos do SDPA, em virtude do cruzamento com a Maçica, Rais e Sisobi foram discutidos por meio da Nota Técnica 1.270/CGSAP/DES/SPPE/MTE, de 10/12/2013 (peça 37) , no âmbito do TC Processo 018.481.2013-2.
80.15. Por esse documento, o antigo MTE explicou que a validação de dados do SDPA com a Rais encontrava-se em processo de homologação com a Dataprev, para posterior implementação. Além disso, na concessão dos benefícios, não eram realizados cruzamentos com a Maciça e o Sisobi, e sim com dados do Cnis e do SISBEN (Sistema de Benefícios da Previdência Social) .
80.16. O TCU promoveu auditorias e monitoramentos (TC Processo 018.481.2013-2, Processo 022.036.2015-6, Processo 017.437.2015-6 e Processo 032.439/2010-5) que resultaram em recomendações e determinações para aprimorar os cruzamentos realizados entre a base do SDPA e a Rais, o Sisobi e a Maciça, de modo a identificar a existência de remuneração de beneficiários do SDPA naquelas bases ou buscar a restituição de parcelas pagas indevidamente. 
80.17. Hoje, a concessão do SDPA é realizada pelo INSS, mas o Ministério do Trabalho pode tomar as providências cabíveis para reaver as parcelas do Seguro-Desemprego do Pescador Artesanal pagas indevidamente. 
80.18. Os valores de pagamentos indevidos identificados pela equipe de inspeção superam em muito as quantias dos ressarcimentos devidos apontados pela SRTE. Conforme resposta a ofícios de requisição (peça 50, p, 2-3) , foram restituídos R$ 467.058,82 em razão de notificações dos beneficiários por irregularidades detectadas pela SRTE/AM. Em contrapartida, outros R$ 845.940,09 (peça 50, p. 59) permanecem sem restituição, embora tenham os segurados sido notificados. Contudo, não tendo havido o pagamento espontâneo, a medida adotada se restringe ao bloqueio de futuros pagamentos, até que haja o ressarcimento, mediante pagamento de guia de recolhimento da União (GRU) ou compensação com outras parcelas eventualmente devidas (peça 50, p. 59) .
80.19. Por ocasião da instrução de mérito, deve ser determinado que o Ministério do Trabalho apure os casos listados nos arquivos 42, 43, 44 e 46 e, se for o caso, tome as providências cabíveis para reaver as parcelas do Seguro-Desemprego do Pescador Artesanal pagas indevidamente, em desrespeito ao disposto no art. 4º da Lei 10.779/2003 e nos arts. 2º e 14 da Resolução Codefat 657/2010.
80.20. Segundo o art. 2º, inciso I, da Lei 10.779/2003, para se habilitar ao benefício, o pescador deveria apresentar ao órgão competente do Ministério do Trabalho e Emprego o registro de pescador profissional devidamente atualizado, emitido pela Secretaria Especial de Aquicultura e Pesca da Presidência da República, com antecedência mínima de um ano da data do início do defeso.
80.21. A equipe de auditoria buscou apurar se, no momento da concessão do benefício pelo MTE, esse último órgão verificou a base de dados do RGP. Essa base informa a situação dos registros (se suspensos, cancelados ou ativos) . Requerimentos de SDPA de pescadores com licença suspensa ou cancelada no RGP, ou sequer cadastrados nessa base, não deveriam ser pagos pelo MTE.
80.22. Foi solicitado ao Mapa que encaminhasse 4 planilhas, cada uma com todos os pescadores na base RGP, e a situação de suas licenças (cancelada, suspensa ativa) , nas datas de 15/10/2013, 15/3/2014, 15/10/2014 e 15/3/2015. O objetivo era ver se, no período em que eram protocolados requerimentos de SDPA (um mês antes do início do defeso até o seu final) , quais as situações dos pescadores no RGP.
80.23. O pedido não foi atendido, uma vez que o SisRGP não dispõe de registro de histórico que permita o resgate das informações nos moldes solicitados. Esse sistema só pode oferecer os status atuais das licenças. Assim, o cruzamento, nesse molde, não pôde ser realizado. 
80.24. O Mapa enviou, contudo, uma planilha com todos os pescadores registrados no RGP e a situação atual de suas licenças (ativas, suspensas ou canceladas) , além da data do despacho da última alteração do status de cada registro (peça 45) . 
80.25. Se o despacho de uma alteração de uma licença é de 10/1/2016, por exemplo, não é possível saber a sua situação em 2013 ou 2014. Contudo, se o indivíduo teve seu registro cancelado por despacho de 20/10/2013, e recebeu o SDPA referente aos defesos de 15/11/2013 a 15/3/2014, 19/5/2014 a 17/6/2014 e 15/11/2014 a 15/3/2015, é possível afirmar que o Ministério do Trabalho não consultou a base de dados do RGP antes de conceder o benefício para essa pessoa. Ou, se consultou a base do RGP, fez o pagamento indevido do SDPA àqueles que não cumpriam os requisitos legais.
80.26. Foi realizado o cruzamento da base do SisRGP, e considerando as datas dos últimos despachos, com o a relação de pagamentos dos defesos de 15/11/2013 a 15/3/2014, 19/5/2014 a 17/6/2014 e 15/11/2014 a 15/3/2015. Esse procedimento encontrou 6.547 parcelas pagas nos defesos de 15/11/2013 a 15/3/2014 e 19/5/2014 a 17/6/2014 a indivíduos com registro suspenso ou cancelado no RGP, correspondendo a R$ 4.725.772,00 (peça 46) . 
80.27. Por ocasião da instrução de mérito, caberá determinar que o MDIC inclua, no SisRGP, funcionalidade que permita verificar a situação dos registros, no SisRGP, para toda a base de dados cadastrada, em datas específicas. Só assim os órgãos de controle podem verificar, a posteriori, pagamentos indevidos a requerentes que não cumpriam parte dos requisitos para recebimento do SDPA.
80.28. No momento, cabe ainda ouvir em audiência os responsáveis pelos pagamentos indevidos para que eles justifiquem esse achado da inspeção.
81. Objetos nos quais o achado foi constatado: Base de dados do Registro Geral da Atividade Pesqueira; relação de pagamentos de SDPA realizados no Amazonas em 2013 e 2014.
82. Critérios: Lei 10.779/2003 (art. 4º, incisos I a III) ; Resolução Codefat 657/2010 (art. 2º, inciso V e VI; art. 6º, §3º; art. 8º; art. 14, incisos I, V e VI) .
83. Evidências: Resultados dos cruzamentos de dados (peças 42 a 46) entre as bases do SDPA e RGP, além outras custodiadas pelo TCU (Rais, Maciça e Sisobi) ; Nota Técnica 1.270/CGSAP/DES/SPPE/MTE (peça 37) ; informações prestadas pela SRTE/AM quanto aos procedimentos adotados em caso de identificação de pagamentos indevidos do SDPA, aos ressarcimentos efetuados decorrentes de notificação dos beneficiários pela SRTE/AM e às parcelas bloqueadas por falta de ressarcimento (peça 50, p. 2, 3 e 59) .
84. Causa: Fragilidade dos controles internos do MTE, demonstrada mediante: Não realização de cruzamentos de dados entre a base do SDPA e outros bancos de dados da administração pública federal, como Rais, Maciça, Sisobi, RGP ou deficiência nas rotinas administrativas de realização desses cruzamentos, aliada ao descompasso entre as ocorrências registradas e a atualização das respectivas bases; inexistência ou intempestividade da adoção de medidas corretivas quando da ocorrência e detecção de pagamentos indevidos.
85. Efeito potencial: Dano ao erário decorrente da não detecção de pagamentos indevidos, em razão da não realização de cruzamentos de dados ou procedimento deficiente, bem como, na hipótese de identificação de pagamentos indevidos, não ressarcimento pelos beneficiários ou não adoção das medidas cabíveis pela SRTE/AM para efetivar esse ressarcimento. 
86. Responsáveis:
86.1. Superintendentes Regionais do Trabalho no Amazonas: Dermilson Carvalho das Chagas (CPF XXX.767.412-XX) , Superintendente de 1º/1/2013 a 3/4/2014; Francisco Edson Ferreira Rebouças (CPF XXX.640.552-XX) , Superintendente de 4/4/2014 a 18/11/2015.
86.1.1. Conduta: Deixar de supervisionar adequadamente os pagamentos do SDPA, com infringência à Constituição (art. 37, caput) , à Lei 10.779/2003 (art. 4º, incisos I a III) e à Resolução Codefat 657/2010 (art. 2º, incisos V e VI; art. 6º, §3º; art. 8º; art. 14, incisos I, V e VI) , ao invés de exercer as funções de vigilância inerentes ao cargo de Superintendente, de modo a ter ciência das deficiências dos controles internos do pagamento do SDPA e adotar as medidas cabíveis a preveni-las, mitigá-las ou corrigi-las, para que os pagamentos se restringissem a quem a eles fizesse jus, evitando-se a ocorrência de dano ao erário.
86.1.2. Nexo de causalidade: A omissão dos gestores no desempenho de suas funções contribuiu diretamente para a ocorrência do pagamento de parcelas de Seguro-Desemprego do Pescador Artesanal a indivíduos que não preenchiam os requisitos do benefício, possibilitando a ocorrência de dano ao erário.
86.1.3. Culpabilidade: Não há elementos nos autos que permitam inferir a boa-fé dos responsáveis. É razoável supor a consciência potencial da ilicitude praticada, uma vez que o dever de vigilância e controle é inerente às funções de direção do cargo de Superintendente. Era-lhes exigível conduta diversa, visto que deveriam ter se desincumbido melhor do cargo assumido, supervisionando adequadamente o setor processamento de requerimentos do SDPA.
86.2. Chefes do Setor de Pagamento do SDPA na SRTE/AM: Carlos Ferreira Araújo (CPF XXX.056.643-XX) , Chefe de 1º/1/2013 a 24/7/2014; Ronaldo Ramos da Silva (CPF XXX.025.302-XX) , Chefe de 25/7/2014 a 3/8/2015.
86.2.1. Conduta: Deixar de implementar as medidas cabíveis a garantir segurança razoável da restrição do pagamento do SDPA às pessoas devidas, com infringência à Constituição (art. 37, caput) , à Lei 10.779/2003 (art. 4º, incisos I a III) e à Resolução Codefat 657/2010 (art. 2º, incisos V e VI; art. 6º, §3º; art. 8º; art. 14, incisos I, V e VI) , ao invés de adotar providências, diretamente ou por meio de articulação com órgão central, para melhorar os controles internos e cruzamentos de dados necessários e mitigar os riscos de pagamento do seguro a pessoas não cumpridoras dos requisitos legais e regulamentares no Estado do Amazonas, evitando-se a ocorrência de dano ao erário.
86.2.2. Nexo de causalidade: A omissão dos responsáveis no desempenho de suas funções contribuiu diretamente para a ocorrência do pagamento de parcelas de Seguro-Desemprego do Pescador Artesanal a indivíduos que não preenchiam os requisitos do benefício, acarretando dano ao erário.
86.2.3. Culpabilidade: Não há elementos nos autos que permitam inferir a boa-fé dos responsáveis. É razoável supor a consciência potencial da ilicitude praticada, uma vez que cabia ao setor de que foram titulares a responsabilidade pelos pagamentos do SDPA no Amazonas. Era-lhes exigível conduta diversa, visto que deveriam adotar as medidas cabíveis para assegurar que os pagamentos do seguro-defeso se restringissem às pessoas devidas, em conformidade com as normas legais e regulamentares pertinentes.
87. Proposta de encaminhamento: Ouvir os responsáveis em audiência para que apresentem razões de justificativa em relação aos pagamentos do SDPA a pessoas que não preenchiam os requisitos.
III.4. Deficiência no arquivamento de requerimentos de concessão do Seguro-Desemprego Pescador Artesanal.
88. Situação encontrada:
88.1. Conforme a Matriz de Planejamento, foram selecionados aleatoriamente 28 processos para verificar se os pedidos de inscrição e de manutenção no RGP estavam em conformidade com a legislação, contendo todos os documentos estabelecidos pela IN MPA 6/2012. A amostra foi colhida a partir da identificação de CPF de pescadores registrados que também figuravam na Rais.
88.2. Em decorrência disso, aproveitou-se para verificar se os respectivos requerimentos de pagamento do seguro-defeso perante o MTE estavam de acordo com os normativos pertinentes (Resolução Codefat 657/2010) .
88.3. Os processos físicos dessa amostra, selecionada a partir do cruzamento da base de pagamentos do SDPA com a Rais, não foram entregues. Foi verificado que os arquivos desse período se encontravam desorganizados, amontoados em um depósito (apêndice fotográfico do relatório) . Além disso, o SRTE não sabe dizer se os processos físicos processados por ele tinham sido perdidos ou estavam arquivados. Conforme informação da SRTE/AM (peça 50, p. 56) , a transferência do local do arquivo se deu em janeiro de 2014, em razão de problemas nas instalações físicas originais.
88.4. Foram disponibilizados pelo SRTE os espelhos do sistema informatizado dos requerimentos solicitados, que não chegam efetivamente a formar autos virtuais. Não continham cópias dos comprovantes pedidos no art. 3 da Resolução Codefat 657/2010, a saber: documento de identificação oficial; comprovante de inscrição no PIS ou PASEP; comprovante de inscrição no CPF; comprovante de venda de pescado ou comprovante de recolhimento ao INSS; comprovante de inscrição no Cadastro Específico do INSS, quando necessário; e comprovante de domicílio.
88.5. Hoje, a concessão desse benefício se dá pelo INSS, que toma cuidado de, nos requerimentos, além de cópias dos comprovantes e documentos exigidos, incluir telas que demonstram consultas ao banco de dados do CNIS e ao banco do Ministério do Trabalho, o Mais Empregos, a fim de verificar, se, por exemplo, se os requerentes têm vínculo empregatício ou outra renda, ou ainda se recebiam benefícios previdenciários não acumuláveis com o SDPA.
88.6. De todo modo, a situação dos arquivos e da gestão documental da SRTE denota ofensa grave aos ditames da Lei 8.159/1991 (arts. 1º e 3º) .
89. Objeto no qual o achado foi constatado: Relação de pagamentos de SDPA realizados no Amazonas em 2013 e 2014 (a partir dos processos de pagamento com problemas eventualmente detectados na fiscalização) .
90. Critérios: Lei 8.159/1991 (arts. 1º e 3º) .
91. Evidências: Resposta da SRTE/AM acerca da situação do seu arquivo e gestão documental (peça 50, p. 56-57) ; Apêndice C deste relatório.
92. Causa: Inobservância dos responsáveis aos preceitos legais (desobediência dos gestores e chefes do setor responsável pelo arquivo da SRTE/AM aos preceitos da Lei 8.159/1991, arts. 1º e 3º, para gerir adequadamente os documentos gerados e custodiados pela Superintendência, de modo assegurar a integridade da informação e a tempestividade da resposta, quando requerida essa informação) .
93. Efeitos reais: Impossibilidade de realizar procedimento a fim de verificar se os indivíduos beneficiados com o SDPA, nos requerimentos do benefício, apresentaram os comprovantes exigidos no art. 3º da Resolução Codefat 657/2010; Descumprimento das funções da gestão documental (Considerando que os arquivos servem para dar suporte à segurança da informação, sustentando sua integridade e disponibilidade, a situação encontrada demonstra que a gestão documental do órgão não está servindo para o que deveria) .
94. Responsáveis:
94.1. Superintendentes Regionais do Trabalho no Amazonas: Dermilson Carvalho das Chagas (CPF XXX.767.412-XX) , Superintendente de 1º/1/2013 a 3/4/2014; Francisco Edson Ferreira Rebouças (CPF XXX.640.552-XX) , Superintendente de 4/4/2014 a 18/11/2015; Gilvan Simões Pires da Motta (CPF XXX.839.530-XX) , Superintendente desde 28/7/2016; José Nilmar Alves de Oliveira (CPF XXX.674.852-XX) , Superintendente de 19/11/2015 a 31/3/2016; Márcia Kristina Amazonas Prado do Nascimento (CPF XXX.035.762-XX) , Superintendente substituta de 1º/4 a 27/7/2016.
94.1.1. Conduta: Deixar de supervisionar adequadamente a SRTE/AM, quando deveria exercer as funções de vigilância inerentes ao cargo de Superintendente, de modo a ter ciência da deficiência na guarda dos arquivos do órgão e adotar as medidas cabíveis a fim de corrigi-la.
94.1.2. Nexo de causalidade: A omissão dos gestores no desempenho de suas funções contribuiu diretamente para a ocorrência da deficiência de controle verificada durante a inspeção.
94.1.3. Culpabilidade: Não há elementos nos autos que permitam inferir a boa-fé dos responsáveis. É razoável supor a consciência potencial da ilicitude praticada, uma vez que o dever de vigilância e controle é inerente às funções de direção do cargo de Superintendente. Era-lhes exigível conduta diversa, visto que deveriam ter se desincumbido melhor do cargo assumido, supervisionando adequadamente o setor de arquivos da SRTE.
94.2. Chefes do Setor de Serviços Gerais: Joaquim José da Silva Rego (CPF XXX.770.892-XX) , Chefe de 16/1 a 3/7/2014; Milton Tavares Correa (CPF XXX.187.372-XX) , Chefe de 4/7/2014 a 26/3/2015; Renison Carlos Brilhante Ribeiro (CPF XXX.939.592-XX) , Chefe de 27/3/2015 a 21/3/2016; Eduardo dos Santos Ramos (CPF XXX.644.792-XX) , Chefe de 22/3 a 27/3/2016; Maria Francisca Gomes da Silva (CPF XXX.230.852-XX) , Chefe desde 28/3/2016.
94.2.1. Conduta: Deixar de gerir corretamente o arquivo da SRTE/AM, com infringência à Lei 8.159/1991 (arts. 1º e 3º) , quando deveria administrar os documentos produzidos e custodiados pela Superintendência, de modo a garantir a integridade e recuperar tempestivamente, quando requeridas, as informações deles constantes.
94.2.2. Nexo de causalidade: A omissão dos gestores no desempenho de suas funções contribuiu diretamente para a ocorrência da deficiência de controle verificada durante a inspeção.
94.2.3. Culpabilidade: Não há elementos nos autos que permitam inferir a boa-fé dos responsáveis. Era-lhes exigível conduta diversa, visto que deveriam ter se desincumbido melhor do cargo assumido, gerindo corretamente os arquivos e documentos produzidos e custodiados pela SRTE
95. Proposta de encaminhamento: Ouvir os responsáveis em audiência em relação à deficiência no arquivamento de requerimentos de concessão do SDPA.
IV. Análise dos comentários dos gestores 
96. Considerando os achados acima registrados, que abarcam períodos pretéritos e atuais das gestões da SFA/AM e da SRTE/AM, os quais ensejarão a audiência de gestores desses órgãos desde 2013, e conforme entendimento da supervisão da fiscalização e da titular desta unidade técnica, deixa-se de remeter relatório preliminar para o comentário dos gestores, a fim de que suas manifestações sejam colhidas por ocasião das audiências a serem expedidas.
V. Conclusão
97. Em virtude do que se relatou (Capítulo III) , considera-se que a execução desta fiscalização permitiu à equipe responder às questões propostas no planejamento.
98. Houve inscrição irregular de pescador artesanal no Registro Geral da Atividade Pesqueira (RGP) , em 2013 e 2014, no estado do Amazonas (Achado III.1) ; os controles internos no processo de concessão e manutenção da condição de pescador artesanal no RGP carecem de segurança para garantir maior confiabilidade de que seus registros refletem pescadores profissionais de fato (Achado III.2) ; houve pagamento irregular de Seguro-Desemprego do Pescador Artesanal (SDPA) no Amazonas em 2013 e 2014 (Achado III.3) ; a SRTE/AM padece de deficiências no arquivamento dos documentos referentes ao pagamento do SDPA (Achado III.4) , o que revela fragilidade nos controles.
99. Nesse momento, por conta dos achados da fiscalização, deve-se propor a audiência dos gestores. Contudo, por ocasião da instrução de mérito, caberá propor a expedição de determinações e/ou recomendações aos órgãos incumbidos da manutenção do RGP e do pagamento do SDPA, com vistas a melhorar seus controles internos e evitar a recorrências dos achados aqui relatados. 
100. Por fim, convém, desde já, remeter cópia deste relatório, para ciência, à Polícia Federal e ao Ministério Público Federal, a fim de complementar o envio sugerido na instrução inicial (peça 4) , subsidiando sua atuação nas funções de Ministério Público Eleitoral.
VI. Proposta de encaminhamento
101. Ante todo o exposto, submetem-se os autos à consideração superior, propondo:
101.1. A audiência dos responsáveis abaixo elencados, com fulcro no art. 43, inc. II da Lei 8.443/92, combinado com o art. 250, inciso IV, do Regimento Interno do Tribunal de Contas da União, como segue:
101.1.1. Responsável: Dermilson Carvalho das Chagas (CPF XXX.767.412-XX) , Superintendente Regional do Trabalho e Emprego do Amazonas de 1º/1/2013 a 3/4/2014.
Ocorrência: Pagamento do seguro-defeso a pessoas que não preenchiam os requisitos.
Conduta: Deixar de supervisionar adequadamente os pagamentos do SDPA, com infringência à Constituição (art. 37, caput) , à Lei 10.779/2003 (art. 4º, incisos I a III) e à Resolução Codefat 657/2010 (art. 2º, incisos V e VI; art. 6º, §3º; art. 8º; art. 14, incisos I, V e VI) , ao invés de exercer as funções de vigilância inerentes ao cargo de Superintendente, de modo a ter ciência das deficiências dos controles internos do pagamento do SDPA e adotar as medidas cabíveis a preveni-las, mitigá-las ou corrigi-las, para que os pagamentos se restringissem a quem a eles fizesse jus, evitando-se a ocorrência de dano ao erário.
Normas infringidas: Lei 10.779/2003 (art. 4º, incisos I a III) ; Resolução Codefat 657/2010 (art. 2º, inciso V e VI; art. 6º, §3º; art. 8º; art. 14, incisos I, V e VI) .
Evidências: Resultados dos cruzamentos de dados entre as bases do SDPA e RGP, além outras custodiadas pelo TCU (Rais, Maciça e Sisobi) ; Nota Técnica 1.270/CGSAP/DES/SPPE/MTE; informações prestadas pela SRTE/AM quanto aos procedimentos adotados em caso de identificação de pagamentos indevidos do SDPA, aos ressarcimentos efetuados decorrentes de notificação dos beneficiários pela SRTE/AM e às parcelas bloqueadas por falta de ressarcimento.
Nexo de causalidade: A omissão dos gestores no desempenho de suas funções contribuiu diretamente para a ocorrência do pagamento de parcelas de Seguro-Desemprego do Pescador Artesanal a indivíduos que não preenchiam os requisitos do benefício, possibilitando a ocorrência de dano ao erário.
Ocorrência: Deficiência no arquivamento de requerimentos de concessão do Seguro-Desemprego Pescador Artesanal.
Conduta: Deixar de supervisionar adequadamente a SRTE/AM, quando deveria exercer as funções de vigilância inerentes ao cargo de Superintendente, de modo a ter ciência da deficiência na guarda dos arquivos do órgão e adotar as medidas cabíveis a fim de corrigi-la.
Normas infringidas: Lei 8.159/1991 (arts. 1º e 3º) .
Evidências: Resposta da SRTE/AM acerca da situação do seu arquivo e gestão documental; Apêndice C deste relatório.
Nexo de causalidade: A omissão do gestor no desempenho de suas funções contribuiu diretamente para a ocorrência da deficiência de controle verificada durante a inspeção.
101.1.2. Responsável: Francisco Edson Ferreira Rebouças (CPF XXX.640.552-XX) , Superintendente Regional do Trabalho e Emprego do Amazonas de 4/4/2014 a 18/11/2015.
Ocorrência: Pagamento do seguro-defeso a pessoas que não preenchiam os requisitos.
Conduta: Deixar de supervisionar adequadamente os pagamentos do SDPA, com infringência à Constituição (art. 37, caput) , à Lei 10.779/2003 (art. 4º, incisos I a III) e à Resolução Codefat 657/2010 (art. 2º, incisos V e VI; art. 6º, §3º; art. 8º; art. 14, incisos I, V e VI) , ao invés de exercer as funções de vigilância inerentes ao cargo de Superintendente, de modo a ter ciência das deficiências dos controles internos do pagamento do SDPA e adotar as medidas cabíveis a preveni-las, mitigá-las ou corrigi-las, para que os pagamentos se restringissem a quem a eles fizesse jus, evitando-se a ocorrência de dano ao erário.
Normas infringidas: Lei 10.779/2003 (art. 4º, incisos I a III) ; Resolução Codefat 657/2010 (art. 2º, inciso V e VI; art. 6º, §3º; art. 8º; art. 14, incisos I, V e VI) .
Evidências: Resultados dos cruzamentos de dados entre as bases do SDPA e RGP, além outras custodiadas pelo TCU (Rais, Maciça e Sisobi) ; Nota Técnica 1.270/CGSAP/DES/SPPE/MTE; informações prestadas pela SRTE/AM quanto aos procedimentos adotados em caso de identificação de pagamentos indevidos do SDPA, aos ressarcimentos efetuados decorrentes de notificação dos beneficiários pela SRTE/AM e às parcelas bloqueadas por falta de ressarcimento.
Nexo de causalidade: A omissão dos gestores no desempenho de suas funções contribuiu diretamente para a ocorrência do pagamento de parcelas de Seguro-Desemprego do Pescador Artesanal a indivíduos que não preenchiam os requisitos do benefício, possibilitando a ocorrência de dano ao erário.
Ocorrência: Deficiência no arquivamento de requerimentos de concessão do Seguro-Desemprego Pescador Artesanal.
Conduta: Deixar de supervisionar adequadamente a SRTE/AM, quando deveria exercer as funções de vigilância inerentes ao cargo de Superintendente, de modo a ter ciência da deficiência na guarda dos arquivos do órgão e adotar as medidas cabíveis a fim de corrigi-la.
Normas infringidas: Lei 8.159/1991 (arts. 1º e 3º) .
Evidências: Resposta da SRTE/AM acerca da situação do seu arquivo e gestão documental; Apêndice C deste relatório.
Nexo de causalidade: A omissão do gestor no desempenho de suas funções contribuiu diretamente para a ocorrência da deficiência de controle verificada durante a inspeção.
101.1.3. Responsável: José Nilmar Alves de Oliveira (CPF XXX.674.852-XX) , Superintendente Regional do Trabalho e Emprego do Amazonas de 19/11/2015 a 31/3/2016.
Ocorrência: Deficiência no arquivamento de requerimentos de concessão do Seguro-Desemprego Pescador Artesanal.
Conduta: Deixar de supervisionar adequadamente a SRTE/AM, quando deveria exercer as funções de vigilância inerentes ao cargo de Superintendente, de modo a ter ciência da deficiência na guarda dos arquivos do órgão e adotar as medidas cabíveis a fim de corrigi-la.
Normas infringidas: Lei 8.159/1991 (arts. 1º e 3º) .
Evidências: Resposta da SRTE/AM acerca da situação do seu arquivo e gestão documental; Apêndice C deste relatório.
Nexo de causalidade: A omissão do gestor no desempenho de suas funções contribuiu diretamente para a ocorrência da deficiência de controle verificada durante a inspeção.
101.1.4. Responsável: Márcia Kristina Amazonas Prado do Nascimento (CPF XXX.035.762-XX) , Superintendente substituta da SRTE/AM de 1º/4 a 27/7/2016.
Ocorrência: Deficiência no arquivamento de requerimentos de concessão do Seguro-Desemprego Pescador Artesanal.
Conduta: Deixar de supervisionar adequadamente a SRTE/AM, quando deveria exercer as funções de vigilância inerentes ao cargo de Superintendente, de modo a ter ciência da deficiência na guarda dos arquivos do órgão e adotar as medidas cabíveis a fim de corrigi-la.
Normas infringidas: Lei 8.159/1991 (arts. 1º e 3º) .
Evidências: Resposta da SRTE/AM acerca da situação do seu arquivo e gestão documental; Apêndice C deste relatório.
Nexo de causalidade: A omissão do gestor no desempenho de suas funções contribuiu diretamente para a ocorrência da deficiência de controle verificada durante a inspeção.
101.1.5. Responsável: Gilvan Simões Pires da Motta (CPF XXX.839.530-XX) , Superintendente Regional do Trabalho e Emprego do Amazonas desde 28/7/2016.
Ocorrência: Deficiência no arquivamento de requerimentos de concessão do Seguro-Desemprego Pescador Artesanal.
Conduta: Deixar de supervisionar adequadamente a SRTE/AM, quando deveria exercer as funções de vigilância inerentes ao cargo de Superintendente, de modo a ter ciência da deficiência na guarda dos arquivos do órgão e adotar as medidas cabíveis a fim de corrigi-la.
Normas infringidas: Lei 8.159/1991 (arts. 1º e 3º) .
Evidências: Resposta da SRTE/AM acerca da situação do seu arquivo e gestão documental; Apêndice C deste relatório.
Nexo de causalidade: A omissão do gestor no desempenho de suas funções contribuiu diretamente para a ocorrência da deficiência de controle verificada durante a inspeção. 
101.1.6. Responsável: Carlos Ferreira Araújo (CPF XXX.056.643-XX) , Chefe do Segab/SDPA da SRTE/AM de 1º/1/2013 a 24/7/2014.
Ocorrência: Pagamento do seguro-defeso a pessoas que não preenchiam os requisitos.
Conduta: Deixar de implementar as medidas cabíveis a garantir segurança razoável da restrição do pagamento do SDPA às pessoas devidas, com infringência à Constituição (art. 37, caput) , à Lei 10.779/2003 (art. 4º, incisos I a III) e à Resolução Codefat 657/2010 (art. 2º, incisos V e VI; art. 6º, §3º; art. 8º; art. 14, incisos I, V e VI) , ao invés de adotar providências, diretamente ou por meio de articulação com órgão central, para melhorar os controles internos e cruzamentos de dados necessários e mitigar os riscos de pagamento do seguro a pessoas não cumpridoras dos requisitos legais e regulamentares no Estado do Amazonas , evitando-se a ocorrência de dano ao erário.
Normas infringidas: Lei 10.779/2003 (art. 4º, incisos I a III) ; Resolução Codefat 657/2010 (art. 2º, inciso V e VI; art. 6º, §3º; art. 8º; art. 14, incisos I, V e VI) .
Evidências: Resultados dos cruzamentos de dados entre as bases do SDPA e RGP, além outras custodiadas pelo TCU (Rais, Maciça e Sisobi) ; Nota Técnica 1.270/CGSAP/DES/SPPE/MTE; informações prestadas pela SRTE/AM quanto aos procedimentos adotados em caso de identificação de pagamentos indevidos do SDPA, aos ressarcimentos efetuados decorrentes de notificação dos beneficiários pela SRTE/AM e às parcelas bloqueadas por falta de ressarcimento.
Nexo de causalidade: A omissão dos responsáveis no desempenho de suas funções contribuiu diretamente para a ocorrência do pagamento de parcelas de Seguro-Desemprego do Pescador Artesanal a indivíduos que não preenchiam os requisitos do benefício, acarretando dano ao erário.
101.1.7. Responsável: Ronaldo Ramos da Silva (CPF XXX.025.302-XX) , Chefe do Segab/SDPA da SRTE/AM de 25/7/2014 a 3/8/2015.
Ocorrência: Pagamento do seguro-defeso a pessoas que não preenchiam os requisitos.
Conduta: Deixar de implementar as medidas cabíveis a garantir segurança razoável da restrição do pagamento do SDPA às pessoas devidas, com infringência à Constituição (art. 37, caput) , à Lei 10.779/2003 (art. 4º, incisos I a III) e à Resolução Codefat 657/2010 (art. 2º, incisos V e VI; art. 6º, §3º; art. 8º; art. 14, incisos I, V e VI) , ao invés de adotar providências, diretamente ou por meio de articulação com órgão central, para melhorar os controles internos e cruzamentos de dados necessários e mitigar os riscos de pagamento do seguro a pessoas não cumpridoras dos requisitos legais e regulamentares no Estado do Amazonas , evitando-se a ocorrência de dano ao erário.
Normas infringidas: Lei 10.779/2003 (art. 4º, incisos I a III) ; Resolução Codefat 657/2010 (art. 2º, inciso V e VI; art. 6º, §3º; art. 8º; art. 14, incisos I, V e VI) .
Evidências: Resultados dos cruzamentos de dados entre as bases do SDPA e RGP, além outras custodiadas pelo TCU (Rais, Maciça e Sisobi) ; Nota Técnica 1.270/CGSAP/DES/SPPE/MTE; informações prestadas pela SRTE/AM quanto aos procedimentos adotados em caso de identificação de pagamentos indevidos do SDPA, aos ressarcimentos efetuados decorrentes de notificação dos beneficiários pela SRTE/AM e às parcelas bloqueadas por falta de ressarcimento.
Nexo de causalidade: A omissão dos responsáveis no desempenho de suas funções contribuiu diretamente para a ocorrência do pagamento de parcelas de Seguro-Desemprego do Pescador Artesanal a indivíduos que não preenchiam os requisitos do benefício, acarretando dano ao erário.
101.1.8. Responsável: Joaquim José da Silva Rego (CPF XXX.770.892-XX) , Chefe do Sesg, responsável pela gestão documental da SRTE/AM de 16/1 a 3/7/2014.
Ocorrência: Deficiência no arquivamento de requerimentos de concessão do Seguro-Desemprego Pescador Artesanal.
Conduta: Deixar de gerir corretamente o arquivo da SRTE/AM, com infringência à Lei 8.159/1991 (arts. 1º e 3º) , quando deveria administrar os documentos produzidos e custodiados pela Superintendência, de modo a garantir a integridade e recuperar tempestivamente, quando requeridas, as informações deles constantes.
Normas infringidas: Lei 8.159/1991 (arts. 1º e 3º) .
Evidências: Resposta da SRTE/AM acerca da situação do seu arquivo e gestão documental; Apêndice C deste relatório.
Nexo de causalidade: A omissão do responsável no desempenho de suas funções contribuiu diretamente para a ocorrência da deficiência de controle verificada durante a inspeção.
101.1.9. Responsável: Milton Tavares Correa (CPF XXX.187.372-XX) , Chefe do Sesg, responsável pela gestão documental da SRTE/AM de 4/7/2014 a 26/3/2015.
Ocorrência: Deficiência no arquivamento de requerimentos de concessão do Seguro-Desemprego Pescador Artesanal.
Conduta: Deixar de gerir corretamente o arquivo da SRTE/AM, com infringência à Lei 8.159/1991 (arts. 1º e 3º) , quando deveria administrar os documentos produzidos e custodiados pela Superintendência, de modo a garantir a integridade e recuperar tempestivamente, quando requeridas, as informações deles constantes.
Normas infringidas: Lei 8.159/1991 (arts. 1º e 3º) .
Evidências: Resposta da SRTE/AM acerca da situação do seu arquivo e gestão documental; Apêndice C deste relatório.
Nexo de causalidade: A omissão do responsável no desempenho de suas funções contribuiu diretamente para a ocorrência da deficiência de controle verificada durante a inspeção.
101.1.10. Responsável: Renison Carlos Brilhante Ribeiro (CPF XXX.939.592-XX) , Chefe do Sesg, responsável pela gestão documental da SRTE/AM de 27/3/2015 a 21/3/2016.
Ocorrência: Deficiência no arquivamento de requerimentos de concessão do Seguro-Desemprego Pescador Artesanal.
Conduta: Deixar de gerir corretamente o arquivo da SRTE/AM, com infringência à Lei 8.159/1991 (arts. 1º e 3º) , quando deveria administrar os documentos produzidos e custodiados pela Superintendência, de modo a garantir a integridade e recuperar tempestivamente, quando requeridas, as informações deles constantes.
Normas infringidas: Lei 8.159/1991 (arts. 1º e 3º) .
Evidências: Resposta da SRTE/AM acerca da situação do seu arquivo e gestão documental; Apêndice C deste relatório.
Nexo de causalidade: A omissão do responsável no desempenho de suas funções contribuiu diretamente para a ocorrência da deficiência de controle verificada durante a inspeção.
101.1.11. Responsável: Eduardo dos Santos Ramos (CPF XXX.644.792-XX) , Chefe do Sesg, responsável pela gestão documental da SRTE/AM de 22/3 a 27/3/2016.
Ocorrência: Deficiência no arquivamento de requerimentos de concessão do Seguro-Desemprego Pescador Artesanal.
Conduta: Deixar de gerir corretamente o arquivo da SRTE/AM, com infringência à Lei 8.159/1991 (arts. 1º e 3º) , quando deveria administrar os documentos produzidos e custodiados pela Superintendência, de modo a garantir a integridade e recuperar tempestivamente, quando requeridas, as informações deles constantes.
Normas infringidas: Lei 8.159/1991 (arts. 1º e 3º) .
Evidências: Resposta da SRTE/AM acerca da situação do seu arquivo e gestão documental; Apêndice C deste relatório.
Nexo de causalidade: A omissão do responsável no desempenho de suas funções contribuiu diretamente para a ocorrência da deficiência de controle verificada durante a inspeção.
101.1.12. Responsável: Maria Francisca Gomes da Silva (CPF XXX.230.852-XX) , Chefe do Sesg, responsável pela gestão documental da SRTE/AM desde 28/3/2016.
Ocorrência: Deficiência no arquivamento de requerimentos de concessão do Seguro-Desemprego Pescador Artesanal.
Conduta: Deixar de gerir corretamente o arquivo da SRTE/AM, com infringência à Lei 8.159/1991 (arts. 1º e 3º) , quando deveria administrar os documentos produzidos e custodiados pela Superintendência, de modo a garantir a integridade e recuperar tempestivamente, quando requeridas, as informações deles constantes.
Normas infringidas: Lei 8.159/1991 (arts. 1º e 3º) .
Evidências: Resposta da SRTE/AM acerca da situação do seu arquivo e gestão documental; Apêndice C deste relatório.
Nexo de causalidade: A omissão do responsável no desempenho de suas funções contribuiu diretamente para a ocorrência da deficiência de controle verificada durante a inspeção.
101.1.13. Responsável: José Otoni Raposo Diógenes (CPF XXX.211.132-XX) , Superintendente Federal da Agricultura, Pecuária e Abastecimento no Amazonas de 6/7/2011 a 9/4/2013.
Ocorrência: Concessão ou manutenção de Licença de Pescador Profissional Artesanal a pessoas às quais não seja permitido o pleno exercício de atividades comerciais ou econômicas.
Conduta: Deixar de supervisionar adequadamente a Coordenação de Pesca e Aquicultura da SFA/AM, com infringência à IN MPA 6/2012 (arts. 5º, §2º) , quando deveria exercer as funções de vigilância inerentes ao cargo de Superintendente, de modo a impedir ou corrigir a inscrição ou manutenção no RGP de pessoas às quais a legislação veda a condição de pescador profissional.
Normas infringidas: CF/1988 (art. 37, caput) ; IN MPA 6/2012 (art. 5º, §2º,) ; Lei 8.213/1991 (art. 18, I, 'e'; arts. 19, 59 e 80) .
Evidências: Resultado do cruzamento de dados entre o RGP e benefícios previdenciários.
Nexo de causalidade: A omissão do gestor no desempenho de suas funções contribuiu diretamente para a ocorrência de registros indevidos no RGP.
Ocorrência: Deficiência de controles necessários para garantir que os cadastrados sejam, efetivamente, pescadores profissionais.
Conduta: Deixar de supervisionar adequadamente a Coordenação de Pesca e Aquicultura da SFA/AM, com infringência à IN MPA 6/2012 (arts. 5º e 9º) , quando deveria exercer as funções de vigilância inerentes ao cargo de Superintendente, de modo a ter ciência das deficiências dos controles internos do RGP e adotar as medidas cabíveis a preveni-las, mitigá-las ou corrigi-las, garantindo maior confiabilidade ao registro de pescadores no Estado do Amazonas.
Normas infringidas: IN MPA 6/2012 (art. 5º, caput; art. 5º, §2º; art. 9º, inciso I) .
Evidências: Espelhos de requerimento de inscrição no RGP, dos processos selecionados aleatoriamente; Memorando 16/2017/DIVPESC-AM/CPA-AM/SFA-AM/MAPA; Respostas da SFA/AM aos ofícios de requisição; Nota Técnica 1/2016-DIVIPESCA/SFA/AM-MAPA; resultado da verificação de processos da amostra aleatória.
Nexo de causalidade: A omissão do gestor no desempenho de suas funções contribuiu diretamente para a ocorrência e agravamento das deficiências de controle no RGP verificadas durante a inspeção.
101.1.14. Responsável: Raimundo Nonato Souza Pereira Costa (CPF XXX.972.213-XX) , Superintendente Federal da Agricultura, Pecuária e Abastecimento no Amazonas de 9/4/2013 a 9/3/2015.
Ocorrência: Concessão ou manutenção de Licença de Pescador Profissional Artesanal a pessoas às quais não seja permitido o pleno exercício de atividades comerciais ou econômicas.
Conduta: Deixar de supervisionar adequadamente a Coordenação de Pesca e Aquicultura da SFA/AM, com infringência à IN MPA 6/2012 (arts. 5º, §2º) , quando deveria exercer as funções de vigilância inerentes ao cargo de Superintendente, de modo a impedir ou corrigir a inscrição ou manutenção no RGP de pessoas às quais a legislação veda a condição de pescador profissional.
Normas infringidas: CF/1988 (art. 37, caput) ; IN MPA 6/2012 (art. 5º, §2º,) ; Lei 8.213/1991 (art. 18, I, 'e'; arts. 19, 59 e 80) .
Evidências: Resultado do cruzamento de dados entre o RGP e benefícios previdenciários.
Nexo de causalidade: A omissão do gestor no desempenho de suas funções contribuiu diretamente para a ocorrência de registros indevidos no RGP.
Ocorrência: Deficiência de controles necessários para garantir que os cadastrados sejam, efetivamente, pescadores profissionais.
Condutas: Deixar de supervisionar adequadamente a Coordenação de Pesca e Aquicultura da SFA/AM, com infringência à IN MPA 6/2012 (arts. 5º e 9º) , quando deveria exercer as funções de vigilância inerentes ao cargo de Superintendente, de modo a ter ciência das deficiências dos controles internos do RGP e adotar as medidas cabíveis a preveni-las, mitigá-las ou corrigi-las, garantindo maior confiabilidade ao registro de pescadores no Estado do Amazonas.
Deixar de gerir corretamente o arquivo da SFA/AM, com infringência à Lei 8.159/1991 (arts. 1º e 3º) , quando deveria administrar os documentos produzidos e custodiados pela Superintendência, de modo a garantir a integridade e recuperar tempestivamente, quando requeridas, as informações deles constantes.
Normas infringidas: IN MPA 6/2012 (art. 5º, caput; art. 5º, §2º; art. 9º, inciso I) ; Lei 8.159/1991 (arts. 1º e 3º) .
Evidências: Espelhos de requerimento de inscrição no RGP, dos processos selecionados aleatoriamente; Memorando 16/2017/DIVPESC-AM/CPA-AM/SFA-AM/MAPA; Respostas da SFA/AM aos ofícios de requisição; Nota Técnica 1/2016-DIVIPESCA/SFA/AM-MAPA; resultado da verificação de processos da amostra aleatória; Apêndice C deste relatório.
Nexo de causalidade: A omissão do gestor no desempenho de suas funções contribuiu diretamente para a ocorrência e agravamento das deficiências de controle no RGP verificadas durante a inspeção.
101.1.15. Responsável: Egon José do Nascimento Vila Nova (CPF XXX.966.772-XX) , Coordenador de Pesca e Aquicultura da SFA/AM de 9/5/2014 a 19/10/2016 (Superintendente interino da SFA/AM de 9/3/2015 a 3/5/2016) .
Ocorrência: Concessão ou manutenção de Licença de Pescador Profissional Artesanal a pessoas às quais não seja permitido o pleno exercício de atividades comerciais ou econômicas.
Conduta: Permitir a inserção ou manutenção no RGP de cadastros de pessoas vedadas pela IN MPA 6/2012 (arts. 5º, §2º) , ao invés de adotar providências para impedir ou corrigir tais ocorrências.
Normas infringidas: CF/1988 (art. 37, caput) ; IN MPA 6/2012 (art. 5º, §2º,) ; Lei 8.213/1991 (art. 18, I, 'e'; arts. 19, 59 e 80) .
Evidências: Resultado do cruzamento de dados entre o RGP e benefícios previdenciários.
Nexo de causalidade: A omissão do responsável no desempenho de suas funções contribuiu diretamente para a ocorrência de registros indevidos no RGP verificadas durante a inspeção.
Ocorrência: Deficiência de controles necessários para garantir que os cadastrados sejam, efetivamente, pescadores profissionais.
Conduta: Deixar de implementar, na condição de Coordenador de Pesca e Aquicultura da SFA/AM, as medidas cabíveis a garantir segurança razoável da veracidade das informações cadastradas no RGP, com infringência à IN MPA 6/2012 (arts. 5º e 9º) , ao invés de adotar providências, diretamente ou por meio de articulação com órgão central, para melhorar a confiabilidade dos registros e mitigar os riscos de inserção de pessoas não cumpridoras dos requisitos legais e regulamentares como pescadores profissionais no Estado do Amazonas.
Deixar de gerir corretamente o arquivo da SFA/AM, na condição de Superintendente interino, com infringência à Lei 8.159/1991 (arts. 1º e 3º) , quando deveria administrar os documentos produzidos e custodiados pela Superintendência, de modo a garantir a integridade e recuperar tempestivamente, quando requeridas, as informações deles constantes
Normas infringidas: IN MPA 6/2012 (art. 5º, caput; art. 5º, §2º; art. 9º, inciso I) ; Lei 8.159/1991 (arts. 1º e 3º) .
Evidências: Espelhos de requerimento de inscrição no RGP, dos processos selecionados aleatoriamente; Memorando 16/2017/DIVPESC-AM/CPA-AM/SFA-AM/MAPA; Respostas da SFA/AM aos ofícios de requisição; Nota Técnica 1/2016-DIVIPESCA/SFA/AM-MAPA; resultado da verificação de processos da amostra aleatória; Apêndice C deste relatório.
Nexo de causalidade: A omissão do responsável no desempenho de suas funções contribuiu diretamente para a ocorrência e agravamento das deficiências de controle no RGP verificadas durante a inspeção.
101.1.16. Responsável: João Batista Jornada da Jornada (CPF XXX.837.560-XX) , Superintendente Federal da Agricultura, Pecuária e Abastecimento no Amazonas de 3/5 a 28/9/2016.
Ocorrência: Deficiência de controles necessários para garantir que os cadastrados sejam, efetivamente, pescadores profissionais.
Conduta: Deixar de gerir corretamente o arquivo da SFA/AM, com infringência à Lei 8.159/1991 (arts. 1º e 3º) , quando deveria administrar os documentos produzidos e custodiados pela Superintendência, de modo a garantir a integridade e recuperar tempestivamente, quando requeridas, as informações deles constantes.
Normas infringidas: Lei 8.159/1991 (arts. 1º e 3º) .
Evidências: Respostas da SFA/AM aos ofícios de requisição; Apêndice C deste relatório.
Nexo de causalidade: A omissão do gestor no desempenho de suas funções contribuiu diretamente para a ocorrência e agravamento das deficiências de controle no RGP verificadas durante a inspeção.
101.1.17. Responsável: Paulo Iemini de Resende (CPF XXX.691.322-XX) , Superintendente Federal da Agricultura, Pecuária e Abastecimento no Amazonas desde 28/9/2016.
Ocorrência: Deficiência de controles necessários para garantir que os cadastrados sejam, efetivamente, pescadores profissionais.
Conduta: Deixar de gerir corretamente o arquivo da SFA/AM, com infringência à Lei 8.159/1991 (arts. 1º e 3º) , quando deveria administrar os documentos produzidos e custodiados pela Superintendência, de modo a garantir a integridade e recuperar tempestivamente, quando requeridas, as informações deles constantes.
Normas infringidas: Lei 8.159/1991 (arts. 1º e 3º) .
Evidências: Respostas da SFA/AM aos ofícios de requisição; Apêndice C deste relatório.
Nexo de causalidade: A omissão do gestor no desempenho de suas funções contribuiu diretamente para a ocorrência e agravamento das deficiências de controle no RGP verificadas durante a inspeção.
101.1.18. Responsável: Wilson Barros da Silva (CPF XXX.588.302-XX) , Coordenador de Pesca e Aquicultura da SFA/AM de 16/8/2011 a 14/5/2013.
Ocorrência: Concessão ou manutenção de Licença de Pescador Profissional Artesanal a pessoas às quais não seja permitido o pleno exercício de atividades comerciais ou econômicas.
Conduta: Permitir a inserção ou manutenção no RGP de cadastros de pessoas vedadas pela IN MPA 6/2012 (arts. 5º, §2º) , ao invés de adotar providências para impedir ou corrigir tais ocorrências.
Normas infringidas: CF/1988 (art. 37, caput) ; IN MPA 6/2012 (art. 5º, §2º,) ; Lei 8.213/1991 (art. 18, I, 'e'; arts. 19, 59 e 80) .
Evidências: Resultado do cruzamento de dados entre o RGP e benefícios previdenciários.
Nexo de causalidade: A omissão do responsável no desempenho de suas funções contribuiu diretamente para a ocorrência de registros indevidos no RGP verificadas durante a inspeção.
Ocorrência: Deficiência de controles necessários para garantir que os cadastrados sejam, efetivamente, pescadores profissionais.
Conduta: Deixar de implementar, as medidas cabíveis a garantir segurança razoável da veracidade das informações cadastradas no RGP, com infringência à IN MPA 6/2012 (arts. 5º e 9º) , ao invés de adotar providências, diretamente ou por meio de articulação com órgão central, para melhorar a confiabilidade dos registros e mitigar os riscos de inserção de pessoas não cumpridoras dos requisitos legais e regulamentares como pescadores profissionais no Estado do Amazonas.
Normas infringidas: IN MPA 6/2012 (art. 5º, caput; art. 5º, §2º; art. 9º, inciso I) .
Evidências: Espelhos de requerimento de inscrição no RGP, dos processos selecionados aleatoriamente; Memorando 16/2017/DIVPESC-AM/CPA-AM/SFA-AM/MAPA; Respostas da SFA/AM aos ofícios de requisição; Nota Técnica 1/2016-DIVIPESCA/SFA/AM-MAPA; resultado da verificação de processos da amostra aleatória.
Nexo de causalidade: A omissão do responsável no desempenho de suas funções contribuiu diretamente para a ocorrência e agravamento das deficiências de controle no RGP verificadas durante a inspeção.
101.1.19. Responsável: Francisco Almeida Rodrigues (CPF XXX.454.862-XX) , Coordenador de Pesca e Aquicultura da SFA/AM de 14/5 a 13/8/2013.
Ocorrência: Concessão ou manutenção de Licença de Pescador Profissional Artesanal a pessoas às quais não seja permitido o pleno exercício de atividades comerciais ou econômicas.
Conduta: Permitir a inserção ou manutenção no RGP de cadastros de pessoas vedadas pela IN MPA 6/2012 (arts. 5º, §2º) , ao invés de adotar providências para impedir ou corrigir tais ocorrências.
Normas infringidas: CF/1988 (art. 37, caput) ; IN MPA 6/2012 (art. 5º, §2º,) ; Lei 8.213/1991 (art. 18, I, 'e'; arts. 19, 59 e 80) .
Evidências: Resultado do cruzamento de dados entre o RGP e benefícios previdenciários.
Nexo de causalidade: A omissão do responsável no desempenho de suas funções contribuiu diretamente para a ocorrência de registros indevidos no RGP verificadas durante a inspeção.
Ocorrência: Deficiência de controles necessários para garantir que os cadastrados sejam, efetivamente, pescadores profissionais.
Conduta: Deixar de implementar, as medidas cabíveis a garantir segurança razoável da veracidade das informações cadastradas no RGP, com infringência à IN MPA 6/2012 (arts. 5º e 9º) , ao invés de adotar providências, diretamente ou por meio de articulação com órgão central, para melhorar a confiabilidade dos registros e mitigar os riscos de inserção de pessoas não cumpridoras dos requisitos legais e regulamentares como pescadores profissionais no Estado do Amazonas.
Normas infringidas: IN MPA 6/2012 (art. 5º, caput; art. 5º, §2º; art. 9º, inciso I) .
Evidências: Espelhos de requerimento de inscrição no RGP, dos processos selecionados aleatoriamente; Memorando 16/2017/DIVPESC-AM/CPA-AM/SFA-AM/MAPA; Respostas da SFA/AM aos ofícios de requisição; Nota Técnica 1/2016-DIVIPESCA/SFA/AM-MAPA; resultado da verificação de processos da amostra aleatória.
Nexo de causalidade: A omissão do responsável no desempenho de suas funções contribuiu diretamente para a ocorrência e agravamento das deficiências de controle no RGP verificadas durante a inspeção.
101.1.20. Responsável: Marcelo Ferreira de Moraes (CPF XXX.456.492-XX) , Coordenador de Pesca e Aquicultura da SFA/AM de 13/8/2013 a 16/4/2014.
Ocorrência: Concessão ou manutenção de Licença de Pescador Profissional Artesanal a pessoas às quais não seja permitido o pleno exercício de atividades comerciais ou econômicas.
Conduta: Permitir a inserção ou manutenção no RGP de cadastros de pessoas vedadas pela IN MPA 6/2012 (arts. 5º, §2º) , ao invés de adotar providências para impedir ou corrigir tais ocorrências.
Normas infringidas: CF/1988 (art. 37, caput) ; IN MPA 6/2012 (art. 5º, §2º,) ; Lei 8.213/1991 (art. 18, I, 'e'; arts. 19, 59 e 80) .
Evidências: Resultado do cruzamento de dados entre o RGP e benefícios previdenciários.
Nexo de causalidade: A omissão do responsável no desempenho de suas funções contribuiu diretamente para a ocorrência de registros indevidos no RGP verificadas durante a inspeção.
Ocorrência: Deficiência de controles necessários para garantir que os cadastrados sejam, efetivamente, pescadores profissionais.
Conduta: Deixar de implementar, as medidas cabíveis a garantir segurança razoável da veracidade das informações cadastradas no RGP, com infringência à IN MPA 6/2012 (arts. 5º e 9º) , ao invés de adotar providências, diretamente ou por meio de articulação com órgão central, para melhorar a confiabilidade dos registros e mitigar os riscos de inserção de pessoas não cumpridoras dos requisitos legais e regulamentares como pescadores profissionais no Estado do Amazonas.
Normas infringidas: IN MPA 6/2012 (art. 5º, caput; art. 5º, §2º; art. 9º, inciso I) .
Evidências: Espelhos de requerimento de inscrição no RGP, dos processos selecionados aleatoriamente; Memorando 16/2017/DIVPESC-AM/CPA-AM/SFA-AM/MAPA; Respostas da SFA/AM aos ofícios de requisição; Nota Técnica 1/2016-DIVIPESCA/SFA/AM-MAPA; resultado da verificação de processos da amostra aleatória.
Nexo de causalidade: A omissão do responsável no desempenho de suas funções contribuiu diretamente para a ocorrência e agravamento das deficiências de controle no RGP verificadas durante a inspeção.
101.2. Encaminhar cópia deste relatório à Polícia Federal e ao MPF, para ciência e adoção das medidas que entender cabíveis, em complementação às informações remetidas por meio do Ofício 0132/2017-TCU/SECEX-AM, de 31/1/2017".
4.	Mediante o despacho exarado em 28/4/2017 (peça 58) , autorizei a promoção das audiências alvitradas pela unidade técnica, bem como o encaminhamento de cópia do relatório de inspeção à Polícia Federal e ao Ministério Público Federal.
5.	Uma vez promovido o chamamento dos responsáveis aos autos e após recebidas as respectivas defesas, o auditor encarregado do exame do processo no âmbito da Secretaria de Controle Externo no Estado do Amazonas manifestou-se sobre o mérito da denúncia (peça 189) , cuja proposta contou com a anuência do escalão dirigente da unidade técnica: 
"INTRODUÇÃO
1. Trata-se de denúncia (peça 3) a respeito de possíveis fraudes na concessão de Seguro-Desemprego do Pescador Artesanal (SDPA) , também conhecido como 'seguro-defeso', no estado do Amazonas, no âmbito da atuação da Superintendência Regional do Trabalho e Emprego no Amazonas (SRTE) e da Superintendência Regional da Pesca no Amazonas.
HISTÓRICO
2. A denúncia aponta diversas irregularidades concernentes SDPA, envolvendo os processos de cadastro de pescadores, manutenção do respectivo registro e concessão do seguro-defeso. A suma das alegações encadeadas aponta o envolvimento, a partir de 2013, de grupo político ligado ao então Superintendente do Trabalho no Amazonas (titular do órgão responsável pela concessão do SDPA) Dermilson Chagas com esquema de fraude para a emissão de carteiras de pescador artesanal - e consequente concessão do seguro - a pessoas que não preenchiam os requisitos, por não exercerem a atividade conforme preconizado na legislação.
2.1. Como resultado dos delitos, teria havido a inserção de milhares de registros no banco de dados de pescadores em diversos municípios do Amazonas, em auxílio a campanha eleitoral do Sr. Dermilson Chagas, acarretando a eleição desse Superintendente para mandato de deputado estadual. A atuação do grupo envolveria servidores públicos e pessoas ligadas a sindicatos e colônias de pescadores. Essas entidades facilitariam o cometimento dos ilícitos em razão do seu papel nas fases de cadastramento e manutenção do registro de pesca (RGP) .
2.2. Ademais, noticiou-se a instauração de inquérito civil pelo Ministério Público Federal (MPF) para apurar cobrança irregular de valores para filiação ao Sindicato dos Pescadores Artesanais, bem como de outros valores mensais a título de contribuição previdenciária (peça 3, p. 3-4) .
3. A instrução inicial (peça 4) , ao analisar a documentação recebida, avaliou que a denúncia preenchia os requisitos de admissibilidade e propôs a realização de inspeção para saneamento dos autos, a fim de (peça 4, p. 6) :
a) Verificar se, no período de 2013-2014, houve concessão irregular de RGP de pescador artesanal no estado do Amazonas;
 b) Verificar a existência e a qualidade dos controles internos no processo de concessão da referida condição (RGP) que propicia o acesso ao seguro-defeso.
4. Autorizada a inspeção pelo Sr. Ministro-Relator na forma proposta por esta unidade técnica (peça 6) , realizou-se fiscalização no Sebrae/AM (peça 54) . Adicionalmente, e em conformidade com proposta da instrução inicial, foram remetidas cópias da denúncia ao Ministério Público do Trabalho (peça 7) , Ministério do Trabalho (peça 8) e MPF (peça 9) , cujos respectivos ofícios de encaminhamento foram regularmente recebidos (peças 10, 12 e 13) .
4.1. O relatório de inspeção, concluiu que (peça 54, p. 23) :
Houve inscrição irregular de pescador artesanal no Registro Geral da Atividade Pesqueira (RGP) , em 2013 e 2014, no estado do Amazonas (Achado III.1) ; os controles internos no processo de concessão e manutenção da condição de pescador artesanal no RGP carecem de segurança para garantir maior confiabilidade de que seus registros refletem pescadores profissionais de fato (Achado III.2) ; houve pagamento irregular de Seguro-Desemprego do Pescador Artesanal (SDPA) no Amazonas em 2013 e 2014 (Achado III.3) ; a SRTE/AM padece de deficiências no arquivamento dos documentos referentes ao pagamento do SDPA (Achado III.4) , o que revela fragilidade nos controles.
 (..) por ocasião da instrução de mérito, caberá propor a expedição de determinações e/ou recomendações aos órgãos incumbidos da manutenção do RGP e do pagamento do SDPA, com vistas a melhorar seus controles internos e evitar a recorrências dos achados aqui relatados.
Por fim, convém, desde já, remeter cópia deste relatório, para ciência, à Polícia Federal e ao Ministério Público Federal, a fim de complementar o envio sugerido na instrução inicial (peça 4) , subsidiando sua atuação nas funções de Ministério Público Eleitoral.
4.2. Diante disso, propôs-se a audiência os responsáveis, em razão das seguintes ocorrências (peça 54, p. 12-33) :
a) Achado III.1 - Concessão ou manutenção de Licença de Pescador Profissional Artesanal a pessoas às quais não seja permitido o pleno exercício de atividades comerciais ou econômicas;
b) Achado III.2 - Deficiência de controles necessários para garantir que os cadastrados sejam, efetivamente, pescadores profissionais;
c) Achado III.3 - Pagamento do seguro-defeso a pessoas que não preenchiam os requisitos;
d) Achado III.4 - Deficiência no arquivamento de requerimentos de concessão do Seguro-Desemprego Pescador Artesanal.
5. As propostas da equipe de fiscalização contaram com a anuência do supervisor e da titular desta unidade técnica (peças 55 e 56) , de tudo havendo deferimento pelo Sr. Ministro-Relator (peça 58) . 
5.1. Foram expedidas as audiências (peças 60 a 79) , bem como encaminhadas cópias do relatório de inspeção à Polícia Federal (peça 80) e MPF (peça 81) . Os ofícios de audiência foram recebidos pelos destinatários, conforme o quadro abaixo, e as respectivas respostas serão analisadas na seção 'Exame Técnico' a seguir.
Tabela 1: Audiências decorrentes do despacho do Sr. Ministro-Relator em 28/4/2017 (peça 58) .
	OFÍCIOS DE AUDIÊNCIAS
	CIÊNCIA
	RESPOSTAS

	Destinatário
	Ocorrências
	Ref.
		
	Dermilson Carvalho das Chagas
	Pagamento do seguro-defeso a pessoas que não preenchiam os requisitos; deficiência no arquivamento de requerimentos de concessão do SDPA.
	Peça 60.
	Peças 89, 103 e 117.
	Peça 181.

	Francisco Edson Ferreira Rebouças
	Pagamento do seguro-defeso a pessoas que não preenchiam os requisitos; deficiência no arquivamento de requerimentos de concessão do SDPA.
	Peças 61 e 125.
	Peças 102, 122 e 139.
	Peça 162. 

	José Nilmar Alves de Oliveira
	Deficiência no arquivamento de requerimentos de concessão do SDPA.
	Peça 62.
	Peça 101.
	Peça 147.

	Márcia Kristina Amazonas Prado
	Deficiência no arquivamento de requerimentos de concessão do SDPA.
	Peça 63.
	Peça 100.
	Peça 130.

	Gilvan Simões Pires da Motta
	Deficiência no arquivamento de requerimentos de concessão do SDPA.
	Peça 64.
	Peça 118.
	Peças 119 e 136.

	Carlos Ferreira Araújo
	Pagamento do seguro-defeso a pessoas que não preenchiam os requisitos.
	Peça 65.
	Peça 99.
	Peça 146.

	Ronaldo Ramos da Silva
	Pagamento do seguro-defeso a pessoas que não preenchiam os requisitos.
	Peça 66.
	Peça 98.
	Peça 120.

	Joaquim José da Silva Rego
	Deficiência no arquivamento de requerimentos de concessão do SDPA.
	Peça 67.
	Peça 97.
	Peça 109.

	Milton Tavares Corrêa
	Deficiência no arquivamento de requerimentos de concessão do SDPA.
	Peça 68.
	Peças 126, 137 e 138. 
	Peça 155.

	Renison Carlos Brilhante Ribeiro
	Deficiência no arquivamento de requerimentos de concessão do SDPA.
	Peça 69.
	Peças 86 e 96.
	Peça 144.

	Eduardo dos Santos Ramos
	Deficiência no arquivamento de requerimentos de concessão do SDPA.
	Peça 70.
	Peças 87, 112 e 114.
	Peça 145.

	Maria Francisca Gomes da Silva
	Deficiência no arquivamento de requerimentos de concessão do SDPA.
	Peça 71.
	Peça 127.
	Peça 135.

	José Otoni Raposo Diógenes
	Concessão ou manutenção de Licença de Pescador Profissional Artesanal a pessoas às quais não seja permitido o pleno exercício de atividades comerciais ou econômicas; deficiência de controles necessários para garantir que os cadastrados sejam, efetivamente, pescadores profissionais.
	Peça 72.
	Peça 116.
	Peça 173.

	Raimundo Nonato Sousa Pereira Costa
	Concessão ou manutenção de Licença de Pescador Profissional Artesanal a pessoas às quais não seja permitido o pleno exercício de atividades comerciais ou econômicas; deficiência de controles necessários para garantir que os cadastrados sejam, efetivamente, pescadores profissionais.
	Peça 73.
	Peças 85, 95 e 115.
	Peças 175 a 180.

	Egon José do Nascimento Vilanova
	Concessão ou manutenção de Licença de Pescador Profissional Artesanal a pessoas às quais não seja permitido o pleno exercício de atividades comerciais ou econômicas; deficiência de controles necessários para garantir que os cadastrados sejam, efetivamente, pescadores profissionais.
	Peças 74 e 124.
	Peça 94, 123, 131, 149, 150 e 157.
	Peça 169.

	João Batista Jornada da Jornada
	Deficiência de controles necessários para garantir que os cadastrados sejam, efetivamente, pescadores profissionais.
	Peça 75.
	Peças 83, 93 e 154.
	Peças 165 a 167.

	Paulo Iemini de Resende
	Deficiência de controles necessários para garantir que os cadastrados sejam, efetivamente, pescadores profissionais.
	Peça 76.
	Peças 92, 106 e 113.
	Peça 159.

	Wilson Barros da Silva
	Concessão ou manutenção de Licença de Pescador Profissional Artesanal a pessoas às quais não seja permitido o pleno exercício de atividades comerciais ou econômicas; deficiência de controles necessários para garantir que os cadastrados sejam, efetivamente, pescadores profissionais.
	Peça 77.
	Peças 111 e 168.
	Peça 172.

	Francisco Almeida Rodrigues
	Concessão ou manutenção de Licença de Pescador Profissional Artesanal a pessoas às quais não seja permitido o pleno exercício de atividades comerciais ou econômicas; deficiência de controles necessários para garantir que os cadastrados sejam, efetivamente, pescadores profissionais.
	Peça 78.
	Peças 105, 110 e 129.
	Peça 171.

	Marcelo Ferreira de Moraes
	Concessão ou manutenção de Licença de Pescador Profissional Artesanal a pessoas às quais não seja permitido o pleno exercício de atividades comerciais ou econômicas; deficiência de controles necessários para garantir que os cadastrados sejam, efetivamente, pescadores profissionais.
	Peça 79.
	Peças 142, 148 e 153.
	Peça 158.

Fonte: E-TCU (peças 60 a 181) .
5.2. Foram feitos pedidos de prorrogação de prazo para resposta (peças 82, 107, 121, 132, 133, 134, 141, 161, 163) , todas autorizadas pela titular desta unidade técnica, conforme delegação de competência (peças 84, 108, 128, 143, 164 e 187) .
6. Nesse ínterim, o Escritório Federal de Aquicultura e Pesca no Amazonas cientificou esta unidade técnica (peça 182) de que, em decorrência da recomposição de arquivos fruto da inspeção realizada, estimativa preliminar dava conta de pelo menos 35 mil registros de pesca no estado não possuíam número de processo relacionado ao registro efetuado no sistema.
6.1. Além disso foram identificados diversos casos em que não se localizou qualquer processo físico nos arquivos que estavam sendo reorganizados que dessem suporte aos requerimentos registrados no sistema. Adiante, consignou-se que, apesar do que foi relatado na inspeção, foi solicitada a nomeação do Sr. Anderson Nunes dos Santos para cargo de Coordenador.
EXAME TÉCNICO
Análise das audiências
7. Esta instrução analisará as respostas às audiências decorrentes da inspeção realizada na SFA e SRTE/AM. A questão trazida mencionada no item 6 acima não será aqui aprofundada por entender que já está sendo tratada na instância competente para analisar a conduta funcional do Sr. Anderson Nunes (peças 184 e 185) , tampouco tendo composto o escopo da fiscalização mencionada (peça 54) . As audiências determinadas pelo Despacho do Sr. Ministro-Relator (peça 58) foram expedidas conforme o quadro-resumo a seguir:
Tabela 2: Audiências expedidas.
	OCORRÊNCIAS
	RESPONSÁVEIS
	LOCALIZAÇÃO

	Concessão ou manutenção de Licença de Pescador Profissional Artesanal a pessoas às quais não seja permitido o pleno exercício de atividades comerciais ou econômicas (Achado III.1) .
	José Otoni Raposo Diógenes; Raimundo Nonato Sousa Pereira Costa; Egon José do Nascimento Vilanova; Wilson Barros da Silva; Francisco Almeida Rodrigues; Marcelo Ferreira de Moraes.
	Peças 72 a 74, 77 a 79 e 124.

	Deficiência de controles necessários para garantir que os cadastrados sejam, efetivamente, pescadores profissionais (Achado III.2) 
	José Otoni Raposo Diógenes; Raimundo Nonato Sousa Pereira Costa; Egon José do Nascimento Vilanova; Wilson Barros da Silva; Francisco Almeida Rodrigues; Marcelo Ferreira de Moraes; João Batista Jornada da Jornada; Paulo Iemini de Resende. 
	Peças 72 a 79 e 124.

	Pagamento do seguro-defeso a pessoas que não preenchiam os requisitos (Achado III.3) .
	Dermilson Carvalho das Chagas; Francisco Edson Ferreira Rebouças; Carlos Ferreira Araújo; Ronaldo Ramos da Silva
	Peças 60, 61, 65, 66 e 125

	Deficiência no arquivamento de requerimentos de concessão do Seguro-Desemprego Pescador Artesanal (Achado III.4) .
	José Nilmar Alves de Oliveira; Márcia Kristina Amazonas Prado; Joaquim José da Silva Rego; Milton Tavares Corrêa; Renison Carlos Brilhante Ribeiro; Eduardo dos Santos Ramos; Maria Francisca Gomes da Silva; Dermilson Carvalho das Chagas; Francisco Edson Ferreira Rebouças.
	Peças 62 a 64, 67 a 71.

Fonte: Tabela 1; peças 60 a 79, 124 e 125.
8. O tratamento das respostas será feito por ocorrências, de modo a facilitar o aproveitamento de argumentos para a defesa dos demais responsáveis arrolados na mesma irregularidade. O agrupamento será feito sob os títulos dos achados registrados no relatório de inspeção (peça 54) .
Concessão ou manutenção de Licença de Pescador Profissional Artesanal a pessoas às quais não seja permitido o pleno exercício de atividades comerciais ou econômicas (Achado III.1) .
9. As audiências relativas a esta ocorrência foram realizadas em razão das condutas, a seguir discriminadas:
Tabela 3: Responsabilização (Achado III.1) .
	RESPONSÁVEL
	CONDUTA

	José Otoni Raposo Diógenes
	Deixar de supervisionar adequadamente a Coordenação de Pesca e Aquicultura da SFA/AM, com infringência à IN MPA 6/2012 (arts. 5º, §2º) , quando deveria exercer as funções de vigilância inerentes ao cargo de Superintendente, de modo a impedir ou corrigir a inscrição ou manutenção no RGP de pessoas às quais a legislação veda a condição de pescador profissional.

	Raimundo Nonato Sousa Pereira Costa
	
	Egon José do Nascimento Vilanova
	Permitir a inserção ou manutenção no RGP de cadastros de pessoas vedadas pela IN MPA 6/2012 (arts. 5º, §2º) , ao invés de adotar providências para impedir ou corrigir tais ocorrências.

	Wilson Barros da Silva
	
	Francisco Almeida Rodrigues
	
	Marcelo Ferreira de Moraes
	
Fonte: Peças 72 a 74, 77 a 79 e 124.
10. O Sr. José Otoni Raposo Diógenes se defendeu globalmente das duas ocorrências que lhe foram imputadas. Sua resposta (peça 173) destacou que seu exercício do cargo de Superintendente da SFA/AM em 2013 durou aproximadamente quatro meses, visto que sua exoneração se deu em 8 de abril daquele ano.
10.1. Dessa forma, ressaltou que os fatos denunciados ocorreram em data posterior à sua exoneração, o que é corroborado pela ausência de seu nome entre os agentes públicos inicialmente mencionados. Tampouco era o Superintendente em 2014, ocasião em que foram entregues 600 carteiras indevidas.
10.2. Ademais, (peça 173, p. 2) ,
Quanto ao departamento do Registro Geral Pesca - RGP à época, sempre tive o cuidado de mesmo que o chefe do RGP fosse de cargo comissionado, sempre deixava um recém-concursado, para atendimento com intento de frear os assédios algumas vezes cometidos pelas representações de classe (Associações, Colônia e Sindicatos) , algumas mudanças foram preciso no início da gestão, pois havia vícios de alguns representantes que desejavam ser atendidos exclusivamente por certos servidores. Imperativo faz-se lembrar que fui o superintendente que mais cancelou carteiras graças ao cruzamento de informações de sistemas como CAGED / CNIS e no momento de recadastramento também.
11. A resposta do Sr. Raimundo Nonato Sousa Pereira Costa (peças 175 a 180) inicialmente ressaltou que era impossível ao responsável ter adotado conduta diversa da que tomou durante o período em que foi Superintendente (9/4/2013 a 9/3/2015) , visto que somente a partir de 2/10/2015 o SisRGP passou a poder realizar cruzamentos com dados de benefícios previdenciários, depois de acordo de cooperação técnica celebrado entre os Ministérios da Pesca e Aquicultura e da Previdência Social (peça 176) . Portanto, penalizá-lo por conta da imputação dessa irregularidade corresponderia a fazer retroagir em seu malefício situação inexistente na época em que fora gestor do órgão (peça 175, p. 5-8) .
11.1. Além disso, rechaça o achado da inspeção porque identifica contradição no relatório de fiscalização (peça 175, p. 8-10) . No seu entender, como a própria equipe de inspeção constatou a incapacidade de realização automática de cruzamentos de dados pelo SisRGP, não poderia imputar como irregular a conduta do gestor de não realizar cruzamento de dados. Continua o Sr. Raimundo Nonato (peça 175, p. 9-10) :
Vislumbra-se situação que beira o absurdo, na qual o SECEX/AM atribui ao NOTIFICADO fatos cuja responsabilidade são do Ministro de Pesca e Aquicultura, responsável em último caso pela coordenação dos sistemas e procedimentos de registro de pescadores.
 (..) 
Ao NOTIFICADO cabia única e tão somente obedecer os procedimentos descritos na legislação, segundo a orientação da Secretaria Executiva do MPA e dentro da possibilidade dos recursos disponíveis no momento.
11.2. Adiante, impugna o registro de culpabilidade constante da matriz de responsabilização da inspeção (peça 175, p. 11) :
Inicialmente, cabe esclarecer ao Tribunal, de que o NOTIFICADO efetuou diversas denúncias de irregularidades, tanto à Secretária Executiva do MAPA, quanto à Policia Federal, conforme ofícios em anexo.
Em mais de uma oportunidade, o NOTIFICADO solicitou mais recursos e pessoal técnico qualificado para realizar inspeções e auditorias nos municípios de Manacapuru/AM (Memorando nº 103/2014-GAB/SFPA/AM/MPA, de 14.04.2014) e Envira/AM (Ofício nº 217/2014-SFPA/AM/MPA, de 27.05.2014) , a fim de averiguar a existência de pessoas registradas no RGP que não exerciam atividade de pescador.
Também vale ressaltar que colaborou com o Ministério Público Federal no cumprimento de decisão judicial proferida no processo 0004105- 38.2012.4.01.3200, movida contra a União, sobre a expedição de carteiras de pescador profissional.
Além disto, o NOTIFICADO obedeceu a diversas decisões judiciais em Mandados de Segurança, as quais determinavam a expedição de carteiras de pescador profissional, as vezes contrariamente a determinações administrativas do MAPA, conforme processo 0019954-16.2013.4.01.3200 em anexo.
O NOTIFICADO sempre agiu de boa-fé, visto que atuava em conformidade com as ordens e determinações da Secretaria Executiva do MAPA. Este não pode ser considerado como agindo de má-fé, se apenas cumpriu de forma zelosa suas obrigações.
11.3. Posteriormente, destacou as discrepâncias entre a força de trabalho da Coordenação de Pesca - composta grandemente de terceirizados e estagiários - e o volume de processos a serem analisados - mais de 11 mil -, tudo para concluir pela improcedência das alegações de que teria falhado no dever de supervisão da SFA (peça 175, p. 12) .
12. A resposta do Sr. Egon José do Nascimento Vilanova (peça 169) inicialmente questionou a admissibilidade da denúncia, citando o art. 235 do RITCU, por entender que não estava acompanhada por indícios de irregularidade ou ilegalidade na concessão ou manutenção de assento no RGP (peça 169, p. 3) . Por isso, a documentação sequer deveria ter sido conhecida.
12.1. Quanto ao mérito, alegou que os servidores incumbidos de inserir dados no SisRGP não possuíam acesso à base da previdência social, razão pela qual não poderiam efetuar as consultas necessárias à verificação de impeditivos dos requerentes de registro de pesca (peça 169, p. 5) .
12.2. Por isso, requereu, preliminarmente, o não conhecimento da denúncia e, subsidiariamente, sua exclusão do polo passivo nestes autos, em razão de ausência de nexo de causalidade e de culpabilidade na sua atuação em face dos achados registrados no relatório de inspeção (peça 169, p. 12) .
13. A resposta do Sr. Wilson Barros da Silva (peça 172) inicialmente ressaltou que foi Chefe de Divisão do setor responsável pelo RGP durante somente cinco meses em 2013. Ademais, entende que os fatos denunciados são posteriores à sua exoneração, tanto que seu nome sequer é mencionado na peça inaugural deste processo. Por fim, mesmo com condições de trabalho precárias, entende ter cumprido seu dever da melhor forma que poderia, viajando para o interior para entregar pessoalmente carteiras de pescados (em meio a reclamações de requerentes que alegavam ter tido a emissão do documento 1 ou 2 anos antes, sem o respectivo recebimento) , e preferindo a realização do atendimento por servidores concursados, com o intuito de frear o assédio das entidades de pescadores.
14. A resposta do Sr. Francisco Almeida Rodrigues (peça 171) pugnou, preliminarmente, pela inépcia da denúncia (peça 171, p. 2-3) .
pois não há qualquer INDICAÇÃO CONCRETA de que este tenha concorrido diretamente para qualquer a prática delituosa ou ainda agir de modo temerário contra a Administração Pública.
É inepta a denúncia contra o Denunciado, pois é necessário o MÍNIMO DE INDIVIDUALIZAÇÃO DA CONDUTA e a indicação do NEXO DE CAUSALIDADE entre esta e o delito de que se trata, sem o que fica impossibilitado o exercício da ampla defesa (CF/88, art. 5°, LV) .
A Denúncia, obrigatoriamente, deve indicar a conduta individualizada do Denunciado, o que de fato não ocorreu. Desvestida desse requisito ela viola, a um só tempo, os princípios do devido processo legal, da ampla defesa, do contraditório e da dignidade da pessoa humana
14.1. Quanto ao mérito, sumarizou sua negativa de participação em qualquer ilícito com as seguintes alegações (peça 171, p. 4-5) :
a) O Denunciado era Coordenador e ficou à disposição da Superintendência da Pesca no período de 14/05/2013 a 13/08/2013 - apenas 03 três meses, conforme documento nominado 'TC Processo 007.619/2016-2 - Rol de responsáveis', juntado aos autos [peça 53];
b) O Denunciado trabalhou em período diferente daqueles constantes na Denúncia e em outros documentos juntados aos autos, caído por terra qualquer participação direta ou indireta das condutas atribuídas na pessoa do Superintendente da SRTE e SRPA;
c) O Denunciado não trabalhava no setor de cadastro/expedição de RGP;
d) O Denunciado não tinha acesso aos documentos de geravam o cadastro para expedição do RGP.
14.2. Ademais (peça 171, p. 5) , era mero funcionário que trabalhava na Coordenação da Superintendência da Pesca e não tinha qualquer gerência sobre a concessão ou não concessão do seguro defeso. Não era sua função registar, expedir, recolher e/ou anular RGP. Adicionalmente, considerando sua permanência de apenas três meses em 2013, bem como que o 'esquema', ora denunciado, iniciou-se em período não informado desse ano e, ao que parece, permaneceu operando mesmo com a saída do denunciado, entende estar evidenciado que ele não era o agente operador das fraudes.
14.3. Outrossim, asseverou que a denúncia apenas agentes públicos de escalão mais alto do que o por ele ocupado (peça 171, p. 6) , tudo a apontar para a falta de indícios de sua participação nas irregularidades denunciadas.
15. A resposta do Sr. Marcelo Ferreira de Moraes (peça 158) inicialmente ressaltou que pediu exoneração da Superintendência Federal da Pesca e Aquicultura no Amazonas em 31/3/2014. Destacou que, durante a gestão do Superintendente Raimundo Nonato Sousa Pereira Costa, o servidor Marcelo Ferreira ficava responsável processos enviados pelas entidades representativas da pesca (federação, colônias de pescadores, sindicatos ou associações) ou pescadores avulsos.
15.1. Recebidas as documentações, eram conferidas por duas ou três pessoas para verificar se estavam em ordem todos os documentos exigidos conforme a IN 6/2012/MPA (art. 4º) . Contudo, a equipe constantemente ficava desfalcada, em virtude das viagens que o Sr. Marcelo tinha de fazer representando a Superintendência em reuniões no interior do estado, ou no encargo de serviços externos do órgão na falta de motoristas (peça 158, p. 1) .
15.2. Com os processos em ordem, o SisRGP era alimentado. Entretanto, apenas a senha do Superintendente estava habilitada para as operações de deferimento e indeferimento.
15.3. Em qualquer caso (peça 158, p. 2) , 
a SFPA/ AM não possuía na época acessos a outros Sistemas como da Previdência e banco de dados do Ministério do Trabalho para cruzamentos de dados das pessoas interessadas. Não houve pedido oficial a esses órgãos para termos tal acesso.
Havia déficit de pessoal. Contávamos com 5 (cinco) digitadores (terceirizados) para abastacer o SisRGP e l (uma) pessoa (terceirizado) para scanear fotos em um aparelho emprestado o qual era lento e obsoleto; 4 (quatro) concursados efetivos sendo que l (um) financeiro, 1 (um) administrativo e 1 (um) engenheiro de pesca e 1 (um) que estava cedido para a Secretaria municipal de meio ambiente em Óbitos PA, l (uma) secretária (terceirizada) e 2 (dois) estagiários de meio período, l (um) Superintendente DAS-4, 1 (um) Coordenador DAS-3, e 1 (um) chefe do RGP DAS-2. Fazíamos o possível para poder dar conta do trabalho a que nos propusemos a realizar com muito esforço.
Análise
16. Inicialmente, deve-se analisar as questões preliminares suscitadas por alguns dos responsáveis respondentes.
16.1. Quanto ao Sr. Egon (item 12 desta instrução) , constata-se que a conduta imputada aos responsáveis não versa meramente acerca da não realização de cruzamentos de dados, mas à inserção de dados no RGP sem verificar os impeditivos previstos nos normativos. Se o acesso a outras bases de dados era o único meio de cumprir a norma, então as medidas necessárias a isso deveriam ter sido tomadas. Se não cabia ao operador as medidas em questão, certamente lhe cabia requerê-las, encaminhando o pedido à autoridade competente. Entende-se que a responsabilidade maior cabia aos ocupantes de escalões mais elevados da administração.
16.2. Em relação ao Sr. Francisco Almeida (item 14 acima) , deve-se ter em mente que sua audiência não foi fruto meramente da denúncia, mas proposta a partir de medida saneadora dos autos, qual seja, a inspeção realizada nos órgãos. Consoante acima registrado, o relatório da fiscalização, no que foi devidamente transcrito para as audiências expedidas, descreveu os achados e especificou as condutas dos gestores, em conformidade com as normas técnicas pertinentes deste Tribunal. Logo, não há que se falar em carência de elementos mínimos de materialidade e autoria, visto que, naquilo que a inspeção coletou de evidências, as alegações iniciais da denúncia foram corroboradas com os indícios requeridos pela resposta à audiência do responsável
17. O Sr. José Otoni alegou que os fatos denunciados ocorreram em data posterior à sua exoneração. A esse respeito, tem-se diversos casos de beneficiários da Maciça cujo pagamento se iniciou antes de 2013 (peça 47) , portanto, em período cujo exercício do cargo pelo responsável determinaria atuação para impedir o cadastro dessas pessoas no RGP. O mesmo valendo para o Sr. Francisco Almeida.
18. A propósito da impossibilidade de cruzar os dados devido à indisponibilidade das bases custodiadas por outros órgãos, deve ser lembrado que esse fato não é a justificativa para o problema, já que é apontado como o próprio problema ou um de seus sintomas. Esperava-se que os gestores envidassem esforços para oportunizar os cruzamentos e, assim, possibilitassem o cumprimento mais fiel da legislação.
18.1. Não se deve se beneficiar da própria leniência. A mera alegação não faz prova da diligência que se espera do 'gestor médio'. O Sr. Raimundo Nonato e demais responsáveis não trouxeram aos autos provas de que pelo menos tivessem tentado que os dados fossem compartilhados anteriormente, durante as respectivas gestões. Entraves burocráticos devem ser solucionados, e não utilizados de escudo para a inércia e acomodação.
18.2. Se não existem palavras inúteis nas normas, então essas devem ser cumpridas, especialmente as que dizem respeito à concessão do registro de pesca, visto que foi tão flexibilizada. Não faria sentido deixar de seguir os já poucos requisitos que restaram para impedir o registro indiscriminado de pescadores, de modo a permitir a inscrição de quem esteja legalmente incompatibilizado com tal situação.
18.3. A irregularidade não versa sobre a mera omissão em cruzar dados em sistemas específicos. A operacionalização do cumprimento da norma cabe ser decidida pelos gestores responsáveis. O que a inspeção constatou foi a falta de providências, desde as instâncias superiores dos órgãos fiscalizados, para que houvesse qualquer providência no sentido de averiguar se os pretensos pescadores cumpriam os requisitos relativos à possibilidade de exercício de atividade econômica.
18.4. Se o único de meio de assegurar os requisitos da norma era o cruzamento de dados, então todos os esforços deveriam ter sido envidados nesse sentido, especialmente se, sendo esse o caso, tal situação fosse notória (o que não está evidenciado nos autos) . Não sendo notório, deveria o responsável adotar as medidas cabíveis à viabilização do cruzamento de dados, celebrando os acordos de cooperação técnica necessários - se tal providência fosse de sua alçada - ou levando o caso ao conhecimento das autoridades competentes na estrutura governamental, para instá-las a tanto.
18.5. Não foi o que se observou na inspeção, tampouco o que se analisou dos elementos trazidos aos autos em resposta às audiências expedidas. Ao contrário, o Sr. Marcelo Ferreira, por exemplo, afirmou textualmente (peça 158, p. 2) que essa medida não fora adotada no âmbito da SFA/AM.
18.6. No caso, observa-se que, ainda que este acordo de cooperação técnica em particular tenha sido celebrado depois da gestão do Sr. Raimundo Nonato, não foi feita prova de que tenha empreendido esforços durante a sua gestão para as tratativas, por exemplo, o que denotaria conduta tendente a dar cumprimento à norma. A supervisão que deveria ter exercido implica justamente isso, o que não se verificou. Deveria ter promovido no mínimo os esforços para que pessoas vedadas pelos normativos obtivessem registro de pescador e isso não ocorreu.
18.7. Não se trata de retroatividade de norma maléfica, mas de constatação de omissão naquilo que poderia ter sido feito, porque era possível, e não o foi. O cruzamento de dados foi um mecanismo que a equipe de inspeção encontrou para testar os controles internos do órgão quanto à checagem de requerimentos para inscrição no RGP e não exigência explícita da legislação. De todo modo, se fosse esse o caso, a legislação é anterior ao acordo de cooperação e à gestão do Sr. Raimundo Nonato. Assim, em sendo constatado seu descumprimento, de qualquer forma o responsável seria chamado a apresentar razões de justificativa nestes autos.
19. A respeito da distribuição de atribuições entre os gestores da pesca, verifica-se que a constatação das fragilidades dos controles internos do órgão inspecionado em nada contradiz - antes, corrobora - a audiência expedida ao responsável. As deficiências específicas do sistema informatizado não servem para escusar a supervisão deficiente dos gestores. Ao contrário, são sintomas da qualidade dessa supervisão. Afinal, cabe indagar: por que existiram ou permaneceram essas deficiências?
19.1. Se o gestor local não era o responsável por gerenciar e melhorar o sistema, certamente caberia a ele provocar as instâncias competentes, do que não se fez prova nestes autos. O certo é que ao titular da SFA cabia registrar pescadores profissionais e impedir o registro de pessoas que não o fossem, mormente pela incompatibilidade com o exercício de atividade econômica. A maneira específica de fazê-lo não é o que está em causa nestes autos, e sim o fato de que esse mister não foi executado de maneira alguma.
20. As alegações a respeito da falta de estrutura, pessoal, recursos etc. para o desempenho das funções públicas, por mais pertinentes que sejam, não eximem os agentes públicos do dever - constitucional, inclusive - de accountability. Cabe aos servidores públicos, além de efetivamente fazer alguma coisa, fazer tudo o que for possível com aquilo que lhe for disponibilizado.
20.1. No caso, não há evidências de que o que se deixou de fazer (supervisionar as inscrições no RPG para impedir registros de pessoas incompatibilizadas com o exercício de atividade econômica) deixou de ser feito por impossibilidade material. Não há, por exemplo, registro documental de comunicações com superiores destacando deficiências e impossibilidades, apontando falhas do sistema, requerendo pessoal, orientações ou algo semelhante.
20.2. Assim, não se desincumbe o gestor de sua obrigação de prestação de contas, visto que não comprovou que as escolhas que fez - dentre o que foi feito e o que se deixou de fazer - tiveram motivação razoável e proporcional.
20.3. Permanece, pois, que, no Amazonas, foram registradas como pescadores pessoas que não poderiam ter sido, em razão de sua incompatibilidade com o exercício dessa profissão, nos termos da legislação. Igualmente, impõe-se concluir faltou atuação dos responsáveis, visto que supervisão adequada poderia, senão ter impedido a ocorrência, ao menos mitigado seus efeitos, fortalecendo os controles internos do órgão.
21. Em relação à falta de atribuições do seu cargo para o processamento do RGP, alegada pelo Sr. Francisco Almeida Rodrigues (itens 14.1 e 14.2 acima) , causa estranheza, visto que foi o único Coordenador a propô-la. O Sr. Wilson Barros (peça 172) , por exemplo, mencionou explicitamente tarefas no sentido oposto ao que pretendeu o Sr. Raimundo Nonato, o que é, afinal, esperado do setor de Coordenação de Pesca e Aquicultura.
22. Relativamente à defesa do Sr. Marcelo Ferreira de Moraes (peça 158) , entende-se que não trouxe elementos capazes de afastar a responsabilidade dos gestores. No máximo, a demonstração do processo de trabalho salienta a culpabilidade maior dos superintendentes em relação aos coordenadores, tanto por causa do posicionamento hierárquico dos cargos na estrutura organização do órgão quanto pela atribuição de inserção ou exclusão de cadastros no RGP, operáveis pela senha do dirigente de nível mais elevado.
23. Pelo exposto, cabe reiterar a análise registrada no relatório de inspeção pertinente à concessão ou manutenção de Licença de Pescador Profissional Artesanal a pessoas às quais não seja permitido o pleno exercício de atividades comerciais ou econômicas (peça 54, p. 12-14) .
23.1. Situação encontrada: 
23.1.1. Foram encontrados 224 registros de pescadores profissionais (RGP) titulares de benefícios previdenciários incompatíveis com o exercício de atividade econômica até o período de escopo desta fiscalização.
23.1.2. A legislação não proíbe que o pescador artesanal possua outra atividade, desde que não incorra nas vedações do art. 5º, §2º da IN MPA 6/2012:
§2º Não será permitida a inscrição de interessado que se encontre na condição de aposentado por invalidez ou que receba benefícios inerentes ao amparo assistencial ao idoso e ao deficiente, assim como previdenciário que, na forma de legislação específica, não seja permitido o pleno exercício de atividades comerciais ou econômicas.
23.1.3.  Foram selecionados para cruzamento os CPF dos beneficiários inscritos no RGP até o final do defeso de 2014 (15/3/2015) , termo do escopo da presente inspeção.
23.1.4.  Efetuado o cruzamento com a base de dados da Maciça custodiada pelo Tribunal, realizou-se novo cruzamento, dessa vez dos CPF encontrados na primeira busca (resultados identificados na Maciça) , na coluna dos titulares dos benefícios, com a base do RGP, para garantir que os resultados se referissem exclusivamente a pescadores inscritos que constassem como titulares de benefícios previdenciários, excluindo-se, dessa forma, CPF que estivessem em outras colunas que não titulares de benefícios previdenciários (por exemplo, 'mãe', 'procurador', 'recebedor') .
23.1.5.  De posse dos resultados (2.144 casos) , foram excluídos da lista os titulares de benefícios previdenciários admitidos no regulamento (IN MPA 6/2012, art. 5º, §2º) , restando, portanto, os pescadores (808 casos) beneficiários de prestação continuada (pessoa idosa ou com deficiência) de auxílio-reclusão e de auxílio-doença (Lei 8.213/1991, art. 18, I, 'e'; arts. 19 e 59) . Conforme o dispositivo da IN MPA 6/2012 retromencionado, tais pessoas estão inaptas para o trabalho e, portanto, para a inscrição como pescadores profissionais.
23.1.6. Realizados os cruzamentos descritos, chegou-se à lista de 224 casos (peça 47) de pescadores inscritos no RGP e titulares dos benefícios previdenciários supramencionados. Expedidas as audiências pertinentes, os responsáveis apresentaram as respostas acima sintetizadas (itens 10 a 15) e analisadas (itens 16 a 22) . Todavia, não foram capazes de descaracterizar o presente achado.
23.2. Objeto no qual foi encontrada a constatação: base de dados do Registro Geral da Atividade Pesqueira.
23.3. Critérios: CF/1988 (art. 37, caput) ; IN MPA 6/2012 (art. 5º, §2º,) ; Lei 8.213/1991 (art. 18, I, 'e'; arts. 19, 59 e 80) .
23.4. Evidências: resultado do cruzamento de dados entre o RGP e benefícios previdenciários (peça 47) .
23.5. Causas: não realização de cruzamentos de dados ou cruzamento realizado com parâmetros insuficientes ou defasados.
23.6. Efeito real: inscrição ou manutenção de pessoas no RGP que não possuíam os requisitos para tanto.
23.7. Responsáveis:
23.7.1. Superintendentes de Agricultura, Pecuária e Abastecimento no Amazonas: José Otoni Raposo Diógenes (CPF XXX.211.132-XX) , Superintendente de 6/7/2011 até 9/4/2013; Raimundo Nonato Sousa Pereira Costa (CPF XXX.972.213-XX) , Superintendente de 9/4/2013 até 9/3/2015.
23.7.2.  Conduta: deixar de supervisionar adequadamente a Coordenação de Pesca e Aquicultura da SFA/AM, com infringência à IN MPA 6/2012 (arts. 5º, §2º) , quando deveria exercer as funções de vigilância inerentes ao cargo de Superintendente, de modo a impedir ou corrigir a inscrição ou manutenção no RGP de pessoas às quais a legislação veda a condição de pescador profissional.
23.7.3. Nexo de causalidade: a omissão dos gestores no desempenho de suas funções contribuiu diretamente para a ocorrência de registros indevidos no RGP.
23.7.4. Culpabilidade: não há elementos nos autos que permitam inferir a boa-fé dos responsáveis. É razoável supor a consciência potencial da ilicitude praticada, uma vez que o dever de vigilância e controle é inerente às funções de direção do cargo de Superintendente. Era-lhes exigível conduta diversa, visto que deveriam ter se desincumbido melhor do cargo assumido, supervisionando adequadamente a Coordenação de Pesca e Aquicultura para evitar a inserção e manutenção irregular de cadastros indevidos no RGP.
23.7.5. Coordenadores de Pesca e Aquicultura da SFA/AM: Francisco Almeida Rodrigues (CPF XXX.454.862-XX) , Coordenador de 14/5 a 13/8/2013; Egon José do Nascimento Vila Nova (CPF XXX.966.772-XX) , Coordenador de 9/4/2014 a 19/10/2016; Wilson Barros da Silva (CPF XXX.588.302-XX) , Coordenador de 16/8/2011 a 14/5/2013; Marcelo Ferreira de Moraes (CPF XXX.456.492-XX) , Coordenador de 13/8/2013 a 16/4/2014.
23.7.6. Conduta: permitir a inserção ou manutenção no RGP de cadastros de pessoas vedadas pela IN MPA 6/2012 (arts. 5º, §2º) , ao invés de adotar providências para impedir ou corrigir tais ocorrências.
23.7.7. Nexo de causalidade: a omissão dos responsáveis no desempenho de suas funções contribuiu diretamente para a ocorrência de registros indevidos no RGP verificadas durante a inspeção.
23.7.8. Culpabilidade: não há elementos nos autos que permitam inferir a boa-fé dos responsáveis. É razoável supor a consciência potencial da ilicitude praticada, uma vez que cabia ao setor de que foram titulares a responsabilidade pelos registros de pescadores profissionais do Amazonas. Era-lhes exigível conduta diversa, visto que deveriam adotar as medidas cabíveis para assegurar somente registros permitidos pela legislação no RGP.
23.8. Encaminhamentos: rejeitar as razões de justificativa apresentadas pelos responsáveis e aplicar-lhes a multa prevista no art. 58 da Lei Orgânica do TCU.
Deficiência de controles necessários para garantir que os cadastrados sejam, efetivamente, pescadores profissionais (Achado III.2) .
24. As audiências relativas a esta ocorrência foram realizadas em razão das condutas a seguir discriminadas:
Tabela 4: Responsabilização (Achado III.2) .
	RESPONSÁVEL
	CONDUTA

	José Otoni Raposo Diógenes
	Deixar de supervisionar adequadamente a Coordenação de Pesca e Aquicultura da SFA/AM, com infringência à IN MPA 6/2012 (arts. 5º e 9º) , quando deveria exercer as funções de vigilância inerentes ao cargo de Superintendente, de modo a ter ciência das deficiências dos controles internos do RGP e adotar as medidas cabíveis a preveni-las, mitigá-las ou corrigi-las, garantindo maior confiabilidade ao registro de pescadores no Estado do Amazonas.

	Raimundo Nonato Sousa Pereira Costa
	a) Deixar de supervisionar adequadamente a Coordenação de Pesca e Aquicultura da SFA/AM, com infringência à IN MPA 6/2012 (arts. 5º e 9º) , quando deveria exercer as funções de vigilância inerentes ao cargo de Superintendente, de modo a ter ciência das deficiências dos controles internos do RGP e adotar as medidas cabíveis a preveni-las, mitigá-las ou corrigi-las, garantindo maior confiabilidade ao registro de pescadores no Estado do Amazonas.

		b) Deixar de gerir corretamente o arquivo da SFA/AM, com infringência à Lei 8.159/1991 (arts. 1º e 3º) , quando deveria administrar os documentos produzidos e custodiados pela Superintendência, de modo a garantir a integridade e recuperar tempestivamente, quando requeridas, as informações deles constantes.

	Egon José do Nascimento Vilanova
	a) Deixar de implementar, na condição de Coordenador de Pesca e Aquicultura da SFA/AM, as medidas cabíveis a garantir segurança razoável da veracidade das informações cadastradas no RGP, com infringência à IN MPA 6/2012 (arts. 5º e 9º) , ao invés de adotar providências, diretamente ou por meio de articulação com órgão central, para melhorar a confiabilidade dos registros e mitigar os riscos de inserção de pessoas não cumpridoras dos requisitos legais e regulamentares como pescadores profissionais no Estado do Amazonas.

		b) Deixar de gerir corretamente o arquivo da SFA/AM, na condição de Superintendente interino, com infringência à Lei 8.159/1991 (arts. 1º e 3º) , quando deveria administrar os documentos produzidos e custodiados pela Superintendência, de modo a garantir a integridade e recuperar tempestivamente, quando requeridas, as informações deles constantes.

	Wilson Barros da Silva
	Deixar de implementar, as medidas cabíveis a garantir segurança razoável da veracidade das informações cadastradas no RGP, com infringência à IN MPA 6/2012 (arts. 5º e 9º) , ao invés de adotar providências, diretamente ou por meio de articulação com órgão central, para melhorar a confiabilidade dos registros e mitigar os riscos de inserção de pessoas não cumpridoras dos requisitos legais e regulamentares como pescadores profissionais no Estado do Amazonas.

	Francisco Almeida Rodrigues
	
	Marcelo Ferreira de Moraes
	
	João Batista Jornada da Jornada
	Deixar de gerir corretamente o arquivo da SFA/AM, com infringência à Lei 8.159/1991 (arts. 1º e 3º) , quando deveria administrar os documentos produzidos e custodiados pela Superintendência, de modo a garantir a integridade e recuperar tempestivamente, quando requeridas, as informações deles constantes.

	Paulo Iemini de Resende
	
Fonte: Peças 72 a 79 e 124.
25. A resposta do Sr. José Otoni Raposo Diógenes (peça 173) destacou que seu exercício do cargo de Superintendente da SFA/AM em 2013 durou aproximadamente quatro meses, visto que sua exoneração se deu em 8 de abril daquele ano. Dessa forma, ressaltou que os fatos denunciados ocorreram em data posterior à sua exoneração, o que é corroborado pela ausência de seu nome entre os agentes públicos inicialmente mencionados.
25.1. Em arremate (peça 173, p. 2) , alega o defendente (sic) :
Os indícios de fraudes e a comprovação de pessoas que exerciam outras atividades e não a de pescador, apresentadas no Memorando 16/20 17/DIVPESC-AM/CPA-AM/SFA-AM/MAPA e Nota Técnica 1/20 16-DIVIPESCA/SFA/AM-MAPA. Datam de agosto 2014 e 17/09/2013 a 11/06/2014, em uma análise temporal pode-se dizer que, EU estava a mais de 5 meses fora da superintendência.
26. A resposta do Sr. Raimundo Nonato Sousa Pereira Costa (peças 175 a 180) inicialmente ressaltou que era impossível ao responsável ter adotado conduta diversa da que tomou durante o período em que foi superintendente (9/4/2013 a 9/3/2015) , visto que somente a partir de 2/10/2015 o SisRGP passou a poder realizar cruzamentos com dados de benefícios previdenciários, depois de acordo de cooperação técnica celebrado entre os Ministérios da Pesca e Aquicultura e da Previdência Social (peça 176) . Portanto, penalizá-lo por conta da imputação dessa irregularidade corresponderia a fazer retroagir em seu malefício situação inexistente na época em que fora gestor do órgão (peça 175, p. 5-8) .
26.1. Quanto aos controles internos deficientes do sistema de cadastro de pescadores, inicialmente alegou que não pode ser responsabilizado pelas declarações falsas prestadas por terceiros (requerentes de RGP) .
26.2. Adicionalmente, entendeu que os fatos descritos na situação encontrada lhes foram imputados por meio de responsabilização objetiva, visto que não era o responsável pelos sistemas informatizados, nem, por exemplo, pelo que faziam servidores lotados em Brasília, fora, portanto de sua alçada hierárquica.
26.3. O gestor afirma que fez diversos pedidos para incremento da força de trabalho, no que jamais obteve êxito. O mesmo se diga em relação a requerimentos que fez para a realização de fiscalizações in loco.
26.4. Adicionalmente, com suporte em documentação anexa (peças 177 a 179) , destaca que (peça 175, p. 19) 
 (..) o NOTIFICADO sempre auxiliou outros órgãos no cumprimento de diligencias e averiguação de desvios.
O NOTIFICADO efetuou auxiliou à diversas diligencias e requisições da Policia Federal, conforme ofícios em anexo (Memorando nº 103/2014- GAB/SFPA/AM/MPA, de 14.04.2014 e Ofício nº 217/2014-SFPA/AM/MPA, de 27.05.2014) .
Também vale ressaltar que colaborou com o Ministério Público Federal no cumprimento de decisão judicial proferida no processo 0004105- 38.2012.4.01.3200, movida contra a União, sobre a expedição de carteiras de pescador profissional.
Além disto, o NOTIFICADO obedeceu a diversas decisões judiciais em Mandados de Segurança, as quais determinavam a expedição de carteiras de pescador profissional, conforme processos nº 0019954-16.2013.4.01.3200 e nº 0004105-38.2012.4.01.3200, ambos em anexo.
26.5. Por fim, pondera que a inspeção lhe imputou as causas do achado, o que deveria ser indeferido, já que delas não é responsável, nem tinha ingerência sobre o que ali se registrou (não institucionalização de controles internos pelo Mapa (interferência político-partidária; deficiências do sistema informatizado do RGP; não realização de fiscalizações in loco; não realização de cruzamentos de dados) .
26.6. Quanto à situação do arquivo da SFA pertinente ao acervo documental do RGP, alega (peça 175, p. 24-25) que o motivo de força maior (alagamento decorrente de chuva torrencial) que acarretou sua precariedade, além de notório (noticiado à época pela imprensa local) não lhe pode ser imputado.
26.7. Questiona (peça 175, p. 25) :
Como pode a acusação afirmar que os documentos estão 'sem qualquer análise nem utilidade', (item 72.10.) se estes cumpriram o seu propósito de alimentar o sistema digital do SFA/AM? Os documentos depois de devidamente autuados, são encaminhados para armazenamento.
27. O Sr. Egon José do Nascimento Vilanova reiterou a impossibilidade de realização de cruzamento de dados pelos servidores incumbidos de alimentar o SisRGP em razão da falta de acesso a outras bases (peça 169, p. 7) :
Todavia, a implementação de medidas para garantir a segurança razoável na inserção de dados no SisRGP não depende de providências setoriais do Coordenador ou do Superintendente interino da SFPA-AM/MPA ou da SFA-AM/MAPA, haja vista que SisRGP é um instrumento de abrangência nacional, qualquer mudança para comportar maior segurança na inserção de dados é da competência direta e exclusiva da extinta Secretaria de Monitoramento da Pesca SEMOC/MPA, ou da Secretaria de Aquicultura e Pesca/MAPA.
27.1. Ressaltou que, na discussão da matéria no bojo do TC Processo 017.437.2015-6, o TCU concluiu que o SisRGP não tem campos suficientes para adequação às previstas na Instrução Normativa MPA 6/2012. Trata-se de fiscalização semelhante à destes autos, realizada para averiguar os registros do Rio Grande do Norte, finda a qual foram propostas algumas modificações com vistas à melhoria do sistema e correspondentes controles internos para registro e manutenção no RGP.
27.2. Quanto à situação do acervo documental, asseverou que competia à unidade responsável pela recepção e análise dos pedidos de inscrição ou manutenção no RPG, e não ao superintendente, ressaltando, ainda, a condição de interinidade de sua ocupação desse cargo. Destacou, também, que semelhante segregação de funções é inerente, inclusive, à organização interna do próprio TCU (Portaria TCU 303/2017) .
27.3. Diante do exposto, entende que, por não haver no cargo ocupado competência para as questões afetas às irregularidades constatadas, não houve nexo de causalidade nem culpabilidade que permitissem a verificação de liame entre sua atuação e o achado aqui analisado. Por esse motivo, requer sua exclusão do polo passivo nestes autos.
28. A resposta do Sr. Wilson Barros da Silva (peça 172) inicialmente ressaltou que foi Chefe de Divisão do setor responsável pelo RGP durante somente cinco meses em 2013. Ademais, entende que os fatos denunciados são posteriores à sua exoneração, tanto que seu nome sequer é mencionado na peça inaugural deste processo. Por fim, mesmo com condições de trabalho precárias, entende ter cumprido seu dever da melhor forma que poderia, viajando para o interior para entregar pessoalmente carteiras de pescador (em meio a reclamações de requerentes que alegavam ter tido a emissão do documento 1 ou 2 anos antes, sem o respectivo recebimento) e preferindo a realização do atendimento por servidores concursados, com o intuito de frear o assédio das entidades de pescadores. Por isso, conclui que não infringiu qualquer normativo a ensejar responsabilização perante o TCU.
29. A resposta do Sr. Francisco Almeida Rodrigues (peça 171) sumarizou sua negativa de participação em qualquer ilícito com as seguintes alegações (peça 171, p. 4-5) :
a) O Denunciado era Coordenador e ficou à disposição da Superintendência da Pesca no período de 14/05/2013 a 13/08/2013 - apenas 03 três meses, conforme documento nominado 'TC Processo 007.619/2016-2 - Rol de responsáveis', juntado aos autos;
b) O Denunciado trabalhou em período diferente daqueles constantes na Denúncia e em outros documentos juntados aos autos, caído por terra qualquer participação direta ou indireta das condutas atribuídas na pessoa do Superintendente da SRTE e SRPA [sic];
c) O Denunciado não trabalhava no setor de cadastro/expedição de RGP;
d) O Denunciado não tinha acesso aos documentos de geravam o cadastro para expedição do RGP.
29.1. Ademais (peça 171, p. 5) , era mero funcionário que trabalhava na Coordenação da Superintendência da Pesca e não tinha qualquer gerência sobre a concessão ou não concessão do seguro defeso. Não era sua função registar, expedir, recolher e/ou anular RGP. Adicionalmente, considerando sua permanência de apenas três meses em 2013, bem como que o 'esquema', ora denunciado, iniciou-se em período não informado desse ano e, ao que parece, permaneceu operando mesmo com a saída do denunciado, entende estar evidenciado que ele não era o agente operador das fraudes.
29.2. Outrossim, asseverou que a denúncia apenas agentes públicos de escalão mais alto do que o por ele ocupado (peça 171, p. 6) , tudo a apontar para a falta de indícios de sua participação nas irregularidades denunciadas.
30. A resposta do Sr. Marcelo Ferreira de Moraes (peça 158) inicialmente ressaltou que pediu exoneração da Superintendência Federal da Pesca e Aquicultura no Amazonas em 31/3/2014. Destacou que, durante a gestão do Superintendente Raimundo Nonato Sousa Pereira Costa, o defendente ficava responsável pelos processos enviados pelas entidades representativas da pesca (federação, colônias de pescadores, sindicatos ou associações) ou pescadores avulsos.
30.1. Recebidas as documentações, eram conferidas por duas ou três pessoas para verificar se estavam em ordem todos os documentos exigidos conforme a IN 6/2012/MPA (art. 4º) . Contudo, a equipe constantemente ficava desfalcada, em virtude das viagens que o Sr. Marcelo tinha de fazer representando a Superintendência em reuniões no interior do estado, ou no encargo de serviços externos do órgão na falta de motoristas (peça 158, p. 1) .
30.2. Com os processos em ordem, o SisRGP era alimentado. Entretanto, apenas a senha do Superintendente estava habilitada para as operações de deferimento e indeferimento.
30.3. Em qualquer caso (peça 158, p. 2) , 
a SFPA/ AM não possuía na época acessos a outros Sistemas como da Previdência e banco de dados do Ministério do Trabalho para cruzamentos de dados das pessoas interessadas. Não houve pedido oficial a esses órgãos para termos tal acesso.
Havia déficit de pessoal. Contávamos com 5 (cinco) digitadores (terceirizados) para abastecer o SisRGP e l (uma) pessoa (terceirizado) para scanear fotos em um aparelho emprestado o qual era lento e obsoleto; 4 (quatro) concursados efetivos sendo que l (um) financeiro, 1 (um) administrativo e 1 (um) engenheiro de pesca e 1 (um) que estava cedido para a Secretaria municipal de meio ambiente em Óbitos PA, l (uma) secretária (terceirizada) e 2 (dois) estagiários de meio período, l (um) Superintendente DAS-4, 1 (um) Coordenador DAS-3, e 1 (um) chefe do RGP DAS-2. Fazíamos o possível para poder dar conta do trabalho a que nos propusemos a realizar com muito esforço.
31. A resposta do Sr. João Batista Jornada da Jornada (peças 165 a 167) salienta que, durante sua gestão à frente da SFA/AM não foram efetuados novos registros de pescadores, em virtude de suspensão dos cadastros desde 7/1/2015 (peça 165, p. 4) , por força do Memorando-Circular 1/2015-DRPA/SEMOC/MPA (peça 165, p. 9) . Quanto aos procedimentos de manutenção do cadastro no RGP (peça 165, p. 5) , o Superintendente não possui competência sobre a implementação de mecanismos de controle, uma vez que tal ato vincula-se ao Departamento de Registro, Monitoramento e Controle (DRMC) , da Secretaria Nacional de Aquicultura e Pesca (SAP/Mapa) .
31.1. Quanto à situação do arquivo da Superintendência, afirma ter adotado as seguintes providências (peça 165, p. 4) :
b) suspensão da emissão de certidões, declarações e outros documentos ao público alvo sem a devida reconstituição e/ou formalização de novo processo administrativo do interessado; c) contratação de pessoal terceirizado; d) contratação de serviço de engenharia para reforma de prédio anexo à SFA/ AM para instalar a Coordenação de Pesca e Aquicultura e, consequentemente, o arquivo; e) instauração de Comissão de Auditoria Técnica para apurar possíveis irregularidades no RGP e f) instauração de Processo Administrativo Disciplinar, para apurar irregularidades no patrimônio da extinta SFPA/AM/MPA.
31.2. Finaliza a exposição (peça 165, p. 8) requerendo sua exclusão do rol de responsáveis pelas irregularidades detectadas na inspeção, por entender que não praticou conduta digna de reprovação, por ausência de nexo de causalidade entre sua atuação e os achados registros no relatório da fiscalização. A seguir, encaminha farta documentação (peça 165, p. 9-193 e peças 166 e 167) , que pretende suportar as alegações acima expostas.
32. A resposta do Sr. Paulo Iemini de Resende (peça 159) , inicialmente ressaltou que sua permanência no cargo de Superintendente Federal de Agricultura, Pecuária e Abastecimento no Amazonas se deu de 28/9/2016 a 20/4/2017. Durante esse período, entende que não há como se falar de controles internos deficientes para garantir que os cadastrados no RGP sejam efetivamente pescadores profissionais, visto que os cadastros estavam suspensos (peça 159, p. 1) .
32.1. Quanto à situação do arquivo da SFA/AM, os argumentos do Sr. Paulo Iemini reproduzem as alegações dos itens 3-5 da resposta Sr. João Batista (peça 165, p. 4-6) , já resumidas acima. Igualmente, encaminhou cópia de processo licitatório para contratação de serviços de apoio administrativo visando atender a demanda da Coordenação da Pesca, nos que diz respeito ao atendimento ao Registro Geral de Pescador (peça 159, p. 6-361) . Essa documentação também foi encaminhada pelo Sr. João Batista Jornada da Jornada (peças 165 a 167) .
Análise
33. Embora o Sr. José Otoni tenha alegado que os fatos denunciados são posteriores à sua gestão, entende-se que o saneamento dos autos pela inspeção realizada demonstra o contrário. Consoante registrado no relatório de fiscalização (peça 54, p. 14-17) , as deficiências de controles internos do RGP não se limitaram ao período mencionado na denúncia inicial, acarretando que o gestor fosse ouvido em audiência por ter sua gestão compreendida no período pertencente ao escopo da fiscalização.
33.1. Desse modo, mesmo que os documentos internos por ele mencionados (Memorando 16/20 17/DIVPESC-AM/CPA-AM/SFA-AM/MAPA e Nota Técnica 1/20 16-DIVIPESCA/SFA/AM-MAPA) estejam adstritos a período em que não fosse o respondente gestor do órgão, é certo que a inspeção não se limitou a esses documentos, coletando outras evidências para sanear os autos (peça 54, p. 15) , tendo as conclusões de seu relatório apontado na direção das fragilidades de controles mencionadas no item anterior.
33.2. Dessa forma, não tendo sido trazidos aos autos elementos capazes de suportar as alegações do gestor, afastando, pois, sua responsabilidade em relação ao achado, não merecem ser acolhidas suas razões de justificativa.
34. A respeito da impossibilidade de cruzar os dados devido à indisponibilidade das bases custodiadas por outros órgãos, alegada pelo Sr. Raimundo Nonato e pelo Sr. Egon, cabe reiterar a análise empreendida no item 18 (e subitens) acima. Deve ser lembrado que esse fato não é a justificativa para o problema, já que é apontado como o próprio problema ou um de seus sintomas. Esperava-se que os gestores envidassem esforços para oportunizar os cruzamentos e, assim, possibilitassem o cumprimento mais fiel da legislação.
34.1. Não se deve se beneficiar da própria leniência. A mera alegação não faz prova da diligência que se espera do 'gestor médio'. O Sr. Raimundo Nonato e demais responsáveis não trouxeram aos autos provas de que pelo menos tivessem tentado que os dados fossem compartilhados anteriormente, durante as respectivas gestões. Entraves burocráticos devem ser solucionados, e não utilizados de escudo para a inércia e acomodação.
34.2. Se não existem palavras inúteis nas normas, então essas devem ser cumpridas, especialmente as que dizem respeito à concessão do registro de pesca, visto que foi tão flexibilizada. Não faria sentido deixar de seguir os já poucos requisitos que restaram para impedir o registro indiscriminado de pescadores, de modo a permitir a inscrição de quem esteja legalmente incompatibilizado com tal situação.
34.3. A irregularidade não versa sobre a mera omissão em cruzar dados em sistemas específicos. A operacionalização do cumprimento da norma cabe ser decidida pelos gestores responsáveis. O que a inspeção constatou foi a falta de providências, desde as instâncias superiores dos órgãos fiscalizados, para que houvesse qualquer providência no sentido de averiguar se os pretensos pescadores cumpriam os requisitos relativos à possibilidade de exercício de atividade econômica.
34.4. Se o único de meio de assegurar os requisitos da norma era o cruzamento de dados, então todos os esforços deveriam ter sido envidados nesse sentido, especialmente se, sendo esse o caso, tal situação fosse notória (o que não está evidenciado nos autos) . Não sendo notório, deveria o responsável adotar as medidas cabíveis à viabilização do cruzamento de dados, celebrando os acordos de cooperação técnica necessários - se tal providência fosse de sua alçada - ou levando o caso ao conhecimento das autoridades competentes na estrutura governamental, para instá-las a tanto.
34.5. Não foi o que se observou na inspeção, tampouco o que se analisou dos elementos trazidos aos autos em resposta às audiências expedidas. Ao contrário, o Sr. Marcelo Ferreira, por exemplo, afirmou textualmente (peça 158, p. 2) que essa medida não fora adotada no âmbito da SFA/AM.
34.6. No caso, observa-se que, ainda que este acordo de cooperação técnica em particular tenha sido celebrado depois da gestão do Sr. Raimundo Nonato, não foi feita prova de que tenha empreendido esforços durante a sua gestão para as tratativas, por exemplo, o que denotaria conduta tendente a dar cumprimento à norma. A supervisão que deveria ter exercido implica justamente isso, o que não se verificou. Deveria ter promovido no mínimo os esforços para que pessoas vedadas pelos normativos obtivessem registro de pescador e isso não ocorreu.
34.7. Não se trata de retroatividade de norma maléfica, mas de constatação de omissão naquilo que poderia ter sido feito, porque era possível, e não o foi. O cruzamento de dados foi um mecanismo que a equipe de inspeção encontrou para testar os controles internos do órgão quanto à checagem de requerimentos para inscrição no RGP e não exigência explícita da legislação. De todo modo, se fosse esse o caso, a legislação é anterior ao acordo de cooperação e à gestão do Sr. Raimundo Nonato. Assim, em sendo constatado seu descumprimento, de qualquer forma o responsável seria chamado a apresentar razões de justificativa nestes autos.
35. Em relação à alegação do Sr. Raimundo Nonato, quanto aos controles internos deficientes do sistema de cadastro de pescadores, de que não pode ser responsabilizado pelas declarações falsas prestadas por terceiros (requerentes de RGP) , deve-se ter em mente que os controles internos servem justamente para prevenir falsidades, por exemplo, ou coibi-las, mitigar e corrigir seus efeitos.
35.1. Não se imputa responsabilidade ao gestor pelo falso praticado por terceiros ainda por cima estranhos à estrutura do órgão do qual era titular. O achado diz respeito aos controles internos que deixou de implementar e isso cabe, sim, ao gestor, pois é uma das missões dos administradores públicos. A possibilidade de terceiros conseguirem, sem maiores problemas, obter resposta favorável da administração a despeito de incorreções e falsidades que informem não escusa o gestor, ao contrário corrobora a deficiência de controles internos apontada.
35.2. Mesmo não sendo a elaboração do sistema informatizado falho responsabilidade do órgão federal da pesca no Amazonas, não foi observada qualquer medida para contornar essas falhas; tampouco há registros de comunicações com a unidade central narrando essas deficiências que deveriam ser conhecidas pelo gestor local. Aí residiu sua falha e nisso permaneceu injustificada.
36. Outrossim, deve ser rechaçada a alegação de responsabilização objetiva, aventada pelo Sr. Raimundo Nonato, por não ser o responsável pelos sistemas informatizados, nem, por exemplo, pelo que faziam servidores lotados em Brasília, fora, portanto de sua alçada hierárquica. Não se trata de responsabilidade objetiva. A culpa do gestor residiu em sua omissão diante dos fatos descritos na situação encontrada.
36.1. Se estes podem ser considerados sintomas de problema ocorrido também durante a sua gestão, a responsabilização advém de sua omissão em adotar providências para sanar os problemas, mitigar suas consequências ou acionar os agentes que entendesse responsáveis, visto que, diante de irregularidades de que tenha ciência em razão do cargo, deve o servidor público representar à autoridade competente, comunicando-se com seus superiores.
36.2. Entende-se que o Superintendente, autoridade máxima no nível do estado, não poderia mesmo ter ingerências sobre assuntos do Ministério atinentes a todo o território nacional. Aliás, tampouco esta fiscalização e estes autos tem por escopo as irregularidades ocorridas nesse âmbito, mas limita-se ao Amazonas. Entretanto, entende-se, igualmente que cabe ao Superintendente supervisionar as operações que ocorrem em seu estado.
36.3. No caso, deveria velar para que os registros do estado do Amazonas fossem corretos, fidedignos e eivados de vícios. Dessa forma, era esperado que o dever de controle inerente à sua função fosse exercido no sentido de assegurar a veracidade do RGP e a consequente correspondência com a realidade fática que lhe cabe: registrar as pessoas que efetivamente desenvolvem a atividade econômica da pesca.
36.4. Em sendo encontrados dificuldades na própria estrutura estatal (entraves burocráticos, deficiências de sistemas, carências de pessoal etc.) deveria, sem deixar de fazer o máximo possível com o que tem disponível, reportar-se a quem de direito, resguardando-se com evidências das providências adotadas em razão do dever de prestar contas. Não é o que se verifica neste caso.
37. A despeito da menção, pelo Sr. Raimundo Nonato, a diversos expedientes requerendo melhoria de estrutura e força de trabalho (peça 175, p. 11 e peça 177, p. 1) , nos documentos que o responsável encaminhou, apenas foi localizado o Memorando 103/2014, de 14/4/2014 (peça 177 p. 14) . A evidência serve para mitigar a responsabilidade do gestor, mas não para eliminá-la completamente.
37.1. Por um lado, a remessa desse expediente à Secretaria Executiva torna certa a ciência da carência de pessoal da unidade estadual. Por outro, uma única tentativa não denota todo o esforço e diligência capazes de ser empregados pelo gestor médio que se veja diante dos graves problemas e deficiências de controle encontrados na SFA/AM e que, portanto, deveriam ter sido enfrentados pelo Sr. Raimundo Nonato (falhas do sistema informatizado, precariedade da gestão do acervo documental, controles internos necessários para impedir registro como pescadores de pessoas impossibilitadas do exercício de atividade econômica e para garantir o RGP apenas para os pescadores efetivos) .
38. Em relação à alegação do Sr. Raimundo Nonato de que a inspeção lhe imputou as causas do achado, deve-se ressaltar que o que constou do ofício de audiência como imputação para que se defendesse foram as condutas, não as causas dos achados. Estas, a seu turno, conforme os manuais e normas pertinentes deste Tribunal, dizem respeito aos elementos que a fiscalização por ventura encontre que deram ensejo ou permitiram a ocorrência da situação encontrada. Por isso, não há que se falar em imputação indevida a esse respeito.
39. Relativamente ao questionamento registrado pelo Sr. Raimundo Nonato (peça 175, p. 25) , entende-se que serve para corroborar o descontrole constatado na inspeção, visto que a alimentação do sistema digital é reconhecidamente deficiente. É que o sistema permite que dados essenciais permaneçam omissos. Assim, dada a situação do arquivo, o que permanece incompleto no sistema também resta inverificável no suporte físico, de modo que um não reflete o outro e, a esse despeito, os registros foram efetivados.
40. Quanto à situação do arquivo da SFA pertinente ao acervo documental do RGP, entende-se que o gestor não pode ser responsabilizado pela chuva ou qualquer fenômeno natural. No entanto, pode e deve responder pelo que faz ou deixa de fazer em relação aos impactos desses fenômenos. Meses e anos depois do alagamento e a situação permanecer precária, sem a organização que deveria ser característica de um arquivo público denotam fragilidade de controles e, portanto, omissão dos gestores.
40.1. O mesmo se diga em relação à alegação do Sr. Egon Jose neste ponto. Em que pese ter afirmado que a gestão do arquivo não competia ao superintendente (item 27.2 acima) , a assertiva não veio acompanhada de provas (manuais ou normativos, por exemplo) capazes de sustentá-la e inquinar a informação prestada no sentido contrário pela SFA no curso da inspeção (peça 49, p. 2) . Logo, impõe-se sua rejeição.
41. No que concerne às respostas dos Srs. Wilson Barros da Silva e Francisco Almeida Rodrigues, entende-se que não trouxeram elementos capazes de afastar a responsabilidade dos gestores. Deve-se ter em mente que as audiências não foram fruto meramente da denúncia, mas propostas a partir de medida saneadora dos autos, qual seja, a inspeção realizada nos órgãos. Embora tenham alegado que os fatos denunciados são posteriores às respectivas gestões, o saneamento dos autos pela inspeção realizada demonstra o contrário.
41.1. As evidências coletadas denotam que as irregularidades que ensejaram as audiências remontam a 2011, portanto cobrindo o período em que foram gestores. Salienta-se que foram coordenadores justamente do setor responsável pela recepção de documentação e atendimento dos requerentes, a fim de dar tratamento aos pedidos de inserção e manutenção do cadastro no RGP. Logo, impõe-se a manutenção dos defendentes no polo passivo, devendo ser rejeitadas suas razões de justificativa.
42. Relativamente à defesa do Sr. Marcelo Ferreira de Moraes (peça 158) , entende-se que não trouxe elementos capazes de afastar a responsabilidade dos gestores. Suas alegações acerca da impossibilidade de realização de cruzamento de dados e deficiências de condições de trabalho (item 30 e subitens acima) já foram objeto de análise nos itens anteriores, não merecendo maior dispêndio de tempo. Reforça-se a culpabilidade maior dos superintendentes em relação aos coordenadores, tanto por causa do posicionamento hierárquico dos cargos na estrutura organização do órgão quanto pela atribuição de inserção ou exclusão de cadastros no RGP, operáveis pela senha do dirigente de nível mais elevado.
43. Quanto ao Sr. João Batista Jornada da Jornada, entende-se que sua resposta (peças 165 a 167) logrou suportar as alegações aduzidas pelo defendente (item 31 e subitens) . A documentação apresentada demonstra a adoção de providências pertinentes ao enfrentamento dos problemas mencionados pelos gestores e constatados durante a inspeção:
a) Processo licitatório para contratação da reforma de instalações da SFA/AM (peça 165, p. 17-145) ;
b) Processo licitatório para contratação de serviços de apoio administrativo (peça 165, p. 146-193, peça 166 e peça 167, p. 1-82) ;
c) Levantamento de bens patrimoniais (peça 167, p. 83-279) ;
d) Auditoria para averiguação de indícios de falsidade no RGP (peça 167, p. 280-384) .
43.1. Conclui-se que a opção por medidas cabíveis denota o cumprimento, pelo gestor, de sua obrigação como administrador público e a demonstração desse cumprimento atende ao comando de accountability imposto pela Constituição Federal (art. 70, parágrafo único) . Por isso, merecem ser acolhidas as razões de justificativa do Sr. João Batista.
44. Considerando que o Sr. Paulo Iemini de Resende sucedeu o Sr. João Batista, em período em que os cadastros permaneceram suspensos, dando continuidade às medidas mencionadas no caput do item anterior, em tese o acolhimento dessas razões de justificativa deveria a ambos aproveitar. Entretanto, não se pode olvidar que foi em sua gestão que foi constatada por equipe de inspeção deste Tribunal a situação precária dos arquivos. Logo, conclui-se que, passados alguns anos sem que fosse verificada melhora dessa questão, não cabe o acolhimento das razões de justificativas quanto a este ponto, o que não elimina a culpabilidade do gestor em relação ao presente achado.
45. Pelo exposto, cabe reiterar a análise registrada no relatório de inspeção pertinente à deficiência de controles necessários para garantir que os cadastrados sejam, efetivamente, pescadores profissionais (peça 54, p. 14-17) .
45.1. Situação encontrada:
45.1.1. Pelo menos no período de escopo desta inspeção, na sistemática adotada para cadastro dos pescadores, não existiam controles efetivos sobre as inserções efetuadas no RGP que possibilitassem razoável segurança de que os registrados nessa base de dados fossem, de fato, pescadores. A legislação não proíbe que o pescador artesanal possua outra atividade. Por isso, o sistema informatizado não impede a concessão de registro a requerentes cujo campo correspondente a essas informações (vínculo empregatício, aposentadoria ou benefícios previdenciários) não precisa indicar o 'não', para que o registro seja deferido (peça 51) . Ao contrário, se não houver marcação alguma, o registro pode seguir a termo normalmente (por exemplo: peça 51, p. 8, 10, 13, 272, 274 e 278) .
45.1.2. Mesmo não sendo obrigatória a exclusividade da atividade pesqueira para o registro do pescador, essa informação é importante pois implica o direito ou não ao seguro-defeso. Portanto, a declaração deveria constar do sistema. Afinal, prestar informação falsa à administração pública, fazendo inserir em seus bancos de dados registros falsos juridicamente relevantes pode configurar o crime previsto no art. 299 do Código Penal e, mais adiante, causar dano ao erário pela percepção indevida de benefício previdenciário ao qual não faz jus. Na amostra verificada (peça 38) , essa declaração estava preenchida em menos da metade dos casos (46%) .
45.1.3. Adicionalmente, na verificação realizada nos espelhos do sistema fornecidos pela SFA (peça 51) , constatou-se que a informação quanto à percepção ou não de aposentadoria por invalidez ou benefício da assistência social, que tem implicação direta na possiblidade ou não de se obter o registro de pescador (IN 6/2012, art. 5º, §2º) , não foi registrada em nenhum dos casos (peça 38) . Mesmo assim, foi possível o deferimento.
45.1.4. Ademais, o sistema de registros não cruza informações com outros bancos de dados da administração pública, de modo a verificar essas informações ou complementá-las em caso de lacuna. Por fim, o sistema permite que um mesmo usuário desempenhe as atividades de inserção, conferência e despacho, para registro de pescadores (peça 49, p. 10-13) .
45.1.5. No caso do servidor Anderson Nunes dos Santos, por exemplo, foram praticadas diversas operações irregulares em Brasília, com implicações nos registros do Amazonas, sem qualquer bloqueio pelo sistema, por servidor com nível hierárquico insuficiente para possuir tantas permissões. A superintendência do Amazonas já identificou 612 registros com indícios de irregularidades, tudo comunicado à sede do Ministério em Brasília (peça 49, p. 10-13) .
45.1.6. Saliente-se, quanto a esse aspecto, que dos aproximadamente 109 mil registros de pescadores existentes no RGP, entre ativos, suspensos e cancelados, pouco mais de 36 mil (em torno de um terço do total) foram cadastrados somente nos anos de 2013 e 2014 (peças 20 a 32) .
45.1.7. O sistema de manutenção do cadastro, que deve ser preenchido pelo interessado em sítio na Internet, não oferece segurança, uma vez que o acesso se dá mediante a inserção do CPF e da data de nascimento nos campos de login (Apêndice C deste relatório) , o que, por óbvio, não garante a autenticidade da informação e infirma sua veracidade.
45.1.8. Dessa forma, qualquer pessoa que detenha tais informações a respeito dos registrados (por exemplo, entidades de classe) , pode acessar e preencher as informações. Esse preenchimento não exige - aliás, nem permite - o envio de qualquer arquivo comprobatório. Apenas há campos para serem marcados e quantidades de pescado a serem informadas, as quais sequer necessitam correção aritmética para permitir a regularidade cadastral.
45.1.9. É que a estrutura de pessoal da coordenação da pesca - com baixo quantitativo e recorrente ingerência político-partidária - não permitiria a análise tempestiva das informações inseridas (peça 49, p. 4-7 e 24) . Tampouco são realizadas fiscalizações in loco para verificar as informações registradas nos sistemas ou recebidas por meio de denúncias e comunicações de outros órgãos (peça 20, p. 2 e peça 49, p. 23) .
45.1.10. A gestão documental dos requerimentos é precária. A documentação que chega no órgão não recebe autuação. Os documentos físicos estão amontoados em depósito do Mapa no terminal pesqueiro de Manaus desde 2013 (peça 49, p. 8 e Apêndice C do relatório de inspeção - peça 54) , para onde vão também as impressões geradas pelo preenchimento do sistema de manutenção do registro, sem qualquer análise nem utilidade, já que as mesmas informações eletronicamente inseridas já estão disponíveis para o Mapa por ocasião de sua inserção.
45.1.11. De fato, a situação desses documentos e sua gestão - rectius falta de gestão - denota ofensa grave aos ditames da Lei 8.159/1991 (arts. 1º e 3º) . Os dados dos requerimentos apenas alimentam o SisRGP, não formando autos virtuais, uma vez que não há digitalização dos documentos apresentados pelos requerentes, apenas inserção dos dados desses documentos. Dessa maneira, não há como recuperar informações básicas que deveriam estar disponíveis para o próprio Ministério, como as cópias dos documentos pessoais apresentados. Aliás, já foram identificados indícios de fraudes nessas mesmas cópias (peça 49, p. 14-24) .
45.1.12. Expedidas as audiências pertinentes, os responsáveis apresentaram as respostas acima sintetizadas (itens 25 a 32) e analisadas (itens 33 a 44) . Todavia, não foram capazes de descaracterizar o presente achado.
45.2. Objeto no qual foi encontrada a constatação: base de dados do Registro Geral da Atividade Pesqueira.
45.3. Critérios: IN MPA 6/2012 (art. 5º, caput; art. 5º, §2º; art. 9º, inciso I) .
45.4. Evidências: Espelhos de requerimento de inscrição no RGP, dos processos selecionados aleatoriamente (peça 51) ; Memorando 16/2017/DIVPESC-AM/CPA-AM/SFA-AM/MAPA (peça 49, p. 10-13) ; Respostas da SFA/AM aos ofícios de requisição (peça 49) ; Nota Técnica 1/2016-DIVIPESCA/SFA/AM-MAPA (peça 49, p. 14-24) ; resultado da verificação de processos da amostra aleatória (peça 38) ; Apêndice C do relatório de inspeção (peça 54, p. 55-56) .
45.5. Causas: não institucionalização de controles internos pelo Mapa (interferência político-partidária; deficiências do sistema informatizado do RGP; não realização de fiscalizações in loco; não realização de cruzamentos de dados) .
45.6. Efeitos:
45.6.1. Real: falta de confiabilidade das informações do RGP (o RGP não garante razoavelmente que os registros que contém correspondam realmente profissionais que desempenham a atividade de pesca) .
45.6.2. Potencial: concessão de registros de pesca a pessoas que não desempenham essa atividade.
45.7. Responsáveis: quanto à situação dos arquivos, foram incluídos os responsáveis posteriores ao período de escopo desta inspeção, por não terem providenciado solução para o problema até a execução destes trabalhos. Considerado que a tarefa ficou a cargo dos titulares do órgão (peça 49, p. 2) , incluiu-se no rol de responsáveis os superintendentes desde a época da mudança de local do arquivo (30/9/2013) , como também os ocupantes do cargo de 2015 a 2017, pela conduta pertinente a esse particular. Da análise acima empreendida, apenas o Sr. João Batista Jornada da Jornada logrou eximir-se de responsabilização nesse ponto, devendo ser acolhidas suas razões de justificativa.
45.7.1. Superintendentes de Agricultura, Pecuária e Abastecimento no Amazonas: José Otoni Raposo Diógenes (CPF XXX.211.132-XX) , Superintendente de 6/7/2011 até 9/4/2013; Raimundo Nonato Sousa Pereira Costa (CPF XXX.972.213-XX) , Superintendente de 9/4/2013 até 9/3/2015.
45.7.1.1. Conduta: deixar de supervisionar adequadamente a Coordenação de Pesca e Aquicultura da SFA/AM, com infringência à IN MPA 6/2012 (arts. 5º e 9º) , quando deveria exercer as funções de vigilância inerentes ao cargo de Superintendente, de modo a ter ciência das deficiências dos controles internos do RGP e adotar as medidas cabíveis a preveni-las, mitigá-las ou corrigi-las, garantindo maior confiabilidade ao registro de pescadores no Estado do Amazonas.
45.7.1.2. Nexo de causalidade: a omissão dos gestores no desempenho de suas funções contribuiu diretamente para a ocorrência e agravamento das deficiências de controle no RGP verificadas durante a inspeção.
45.7.1.3. Culpabilidade: não há elementos nos autos que permitam inferir a boa-fé dos responsáveis. É razoável supor a consciência potencial da ilicitude praticada, uma vez que o dever de vigilância e controle é inerente às funções de direção do cargo de Superintendente. Era-lhes exigível conduta diversa, visto que deveriam ter se desincumbido melhor do cargo assumido, supervisionando adequadamente a Coordenação de Pesca e Aquicultura.
45.7.2. Superintendentes de Agricultura, Pecuária e Abastecimento no Amazonas: Raimundo Nonato Sousa Pereira Costa (CPF XXX.972.213-XX) , Superintendente de 9/4/2013 até 9/3/2015; Egon José do Nascimento Vila Nova (CPF XXX.966.772-XX) , Superintendente interino de 9/3/2015 a 3/5/2016; Paulo Iemini de Resende (CPF XXX.691.322-XX) , Superintendente desde 28/9/2016.
45.7.2.1. Conduta: deixar de gerir corretamente o arquivo da SFA/AM, com infringência à Lei 8.159/1991 (arts. 1º e 3º) , quando deveria administrar os documentos produzidos e custodiados pela Superintendência, de modo a garantir a integridade e recuperar tempestivamente, quando requeridas, as informações deles constantes.
45.7.2.2. Nexo de causalidade: a omissão dos gestores no desempenho de suas funções contribuiu diretamente para a ocorrência e agravamento das deficiências de controle no RGP verificadas durante a inspeção.
45.7.2.3. Culpabilidade: não há elementos nos autos que permitam inferir a boa-fé dos responsáveis. É razoável supor a consciência potencial da ilicitude praticada, uma vez que o dever de vigilância e controle é inerente às funções de direção do cargo de Superintendente. Era-lhes exigível conduta diversa, visto que deveriam ter se desincumbido melhor do cargo assumido, gerindo corretamente os arquivos e documentos produzidos e custodiados pela SFA/AM.
45.7.3. Coordenadores de Pesca e Aquicultura da SFA/AM: Francisco Almeida Rodrigues (CPF XXX.454.862-XX) , Coordenador de 14/5 a 13/8/2013; Egon José do Nascimento Vila Nova (CPF XXX.966.772-XX) , Coordenador de 9/4/2014 a 19/10/2016; Wilson Barros da Silva (CPF XXX.588.302-XX) , Coordenador de 16/8/2011 a 14/5/2013; Marcelo Ferreira de Moraes (CPF XXX.456.492-XX) , Coordenador de 13/8/2013 a 16/4/2014.
45.7.3.1. Conduta: deixar de implementar as medidas cabíveis a garantir segurança razoável da veracidade das informações cadastradas no RGP, com infringência à IN MPA 6/2012 (arts. 5º e 9º) , ao invés de adotar providências, diretamente ou por meio de articulação com órgão central, para melhorar a confiabilidade dos registros e mitigar os riscos de inserção de pessoas não cumpridoras dos requisitos legais e regulamentares como pescadores profissionais no Estado do Amazonas.
45.7.3.2. Nexo de causalidade: a omissão dos responsáveis no desempenho de suas funções contribuiu diretamente para a ocorrência e agravamento das deficiências de controle no RGP verificadas durante a inspeção.
45.7.3.3. Culpabilidade: não há elementos nos autos que permitam inferir a boa-fé dos responsáveis. É razoável supor a consciência potencial da ilicitude praticada, uma vez que cabia ao setor de que foram titulares a responsabilidade pelos registros de pescadores profissionais do Amazonas. Era-lhes exigível conduta diversa, visto que deveriam adotar as medidas cabíveis para assegurar ao RGP maior confiabilidade das informações ali registradas.
45.8. Encaminhamentos: acolher as razões de justificativa do Sr. João Batista Jornada da Jornada; rejeitar as razões de justificativa apresentadas pelos Srs. Francisco Almeida Rodrigues, Egon José do Nascimento Vila Nova, Wilson Barros da Silva, Marcelo Ferreira de Moraes e aplicar-lhes a multa prevista no art. 58 da Lei Orgânica do TCU.
Pagamento do seguro-defeso a pessoas que não preenchiam os requisitos (Achado III.3) .
46. As audiências relativas a esta ocorrência foram realizadas em razão das condutas a seguir discriminadas:
Tabela 5: Responsabilização (Achado III.3) .
	RESPONSÁVEL
	CONDUTA

	Dermilson Carvalho das Chagas
	Deixar de supervisionar adequadamente os pagamentos do SDPA, com infringência à Constituição (art. 37, caput) , à Lei 10.779/2003 (art. 4º, incisos I a III) e à Resolução Codefat 657/2010 (art. 2º, incisos V e VI; art. 6º, §3º; art. 8º; art. 14, incisos I, V e VI) , ao invés de exercer as funções de vigilância inerentes ao cargo de Superintendente, de modo a ter ciência das deficiências dos controles internos do pagamento do SDPA e adotar as medidas cabíveis a preveni-las, mitigá-las ou corrigi-las, para que os pagamentos se restringissem a quem a eles fizesse jus, evitando-se a ocorrência de dano ao erário.

	Francisco Edson Ferreira Rebouças
	
	Carlos Ferreira Araújo
	Deixar de implementar as medidas cabíveis a garantir segurança razoável da restrição do pagamento do SDPA às pessoas devidas, com infringência à Constituição (art. 37, caput) , à Lei 10.779/2003 (art. 4º, incisos I a III) e à Resolução Codefat 657/2010 (art. 2º, incisos V e VI; art. 6º, §3º; art. 8º; art. 14, incisos I, V e VI) , ao invés de adotar providências, diretamente ou por meio de articulação com órgão central, para melhorar os controles internos e cruzamentos de dados necessários e mitigar os riscos de pagamento do seguro a pessoas não cumpridoras dos requisitos legais e regulamentares no Estado do Amazonas , evitando-se a ocorrência de dano ao erário.

	Ronaldo Ramos da Silva
	
Fonte: Peças 60, 61, 65, 66 e 125.
47. A resposta do Sr. Dermilson Carvalho das Chagas (peça 181) inicialmente ressalta que a competência para pagamento do SDPA foi transferida do MTE para o INSS em 2015, ao passo que o responsável foi Superintendente Regional do Trabalho no Amazonas de 26/7/2007 a 4/4/2014 (peça 181, p. 2) .
47.1. Suas razões de justificativa são no sentido do que jamais houve falta de supervisão, vigilância, omissão do responsável no desempenho de suas funções quando era Superintendente (peça 181, p. 3-7) :
a) À SRT/AM, competia, exclusivamente, administrar os recursos e a disponibilização de pessoal para executar o cadastramento dos beneficiários dos seguro-defeso, com a necessária inclusão de dados no sistema competente, o que sempre foi feito.
b) Quando constatadas eventuais suspeitas de irregularidades na concessão do benefício, eram realizados bloqueios feitos automaticamente pelo Sistema do SDPA no cruzamento com demais bases de dados disponibilizadas no sistema, bem como, bloqueios realizados manualmente pelo servidor, quando constatada suspeita de irregularidades no requerimento, caso não fosse processado automaticamente pelo sistema.
c) As falhas apontadas pelo TCU - inconsistências nos sistemas, bases e cruzamentos - são de competência da administração central, a cujos órgãos compete planejar, estabelecer diretrizes, desenvolver sistemas, firmar convênios, visando à implementação das políticas públicas. A seu turno, cabe às administrações regionais executar, implementar, operacionalizar as políticas públicas, o planejamento e as diretrizes emanados dos órgãos superiores.
de modo prático, no caso do SEGURO DEFESO, competia à SRT recepcionar a documentação, conferir a assinatura e foto dos requerentes com os documentos de identificação, e inserção de dados no sistema SDPA. Inseridos os dados, o sistema processava automaticamente os cruzamentos com as bases alimentadas pela SPPE. Como resultado o sistema habilitava, ou bloqueava, o requerente ao recebimento das parcelas do SEGURO DESEMPREGO. Nota-se que a SRT, bem como seus servidores, não tem como interferir no resultado, ou seja, na habilitação, ou bloqueio, feito pelo SPDA. Se simularmos a inserção de dados de um determinado cidadão que não seja pescador, por exemplo, certamente esse registro será bloqueado, pois o sistema cruzará os dados automaticamente com a base RGP, do Ministério da Pesca. Dependendo do caso, o SDPA ainda poderia efetuar cruzamentos com a RAIS (Relação Anual de Informações Sociais) , para verificar vínculos de emprego; cruzamento com o SISBEN (Sistema de Benefícios da Previdência Social) , para verificação da percepção de benefício de prestação continuada
 (..) 
no caso da imputação de infringências à Resolução Codefat 657/2010 (art. 2°, incisos V e VI ; art. 6° §3°; art. 8°; art. 14, incisos 1, V e VI) , de modo prático, vale esclarecer que: no momento da recepção do SDPA, o pescador assina uma declaração de que não dispõe de outra fonte de renda, que se dedicou à pesca em caráter ininterrupto durante o período compreendido entre o defeso anterior e o em curso, não tendo vínculo de emprego ou outra relação de trabalho, e nesse atendimento o pescador também declara que não está em gozo de nenhum benefício de prestação continuada da Previdência Social, e que assume responsabilidade civil e criminal por todas as informações prestadas para fins de concessão do benefício, conforme consta no Artigo 3°, §1 ° da Resolução Codefat 657/2010, e apresente declaração, assinada pelo pescador consta no requerimento do Seguro-Desemprego Pescador Artesanal está em anexo no processo (peça 181, p. 4-5) .
d) Enquanto era Superintendente, fez várias denúncias sobre fraudes no SDPA, o que resultou em prisões de alguns presidentes de colônias e outros, além de recebimento de ameaças por ele.
48. A resposta do Sr. Francisco Edson Ferreira Rebouças (peça 162) , quanto a este tópico, replicou as alegações do Sr. Dermilson Chagas acima registradas a respeito da falta de competência da administração regional em face das atribuições da administração central, em Brasília, para gerir os sistemas informatizados e as questões a eles afetas, tais como bases e cruzamentos de dados, contrato de prestação de serviço de Internet etc. (peça 162, p. 3-4) .
48.1. Adiante (peça 162, p. 4-10) , transcreveu a Nota Técnica 1.270/CGSAP/DES/SPPE/MTE, a qual demonstra a ciência, pelo MTE, de irregularidades semelhantes às aqui tratadas por ocasião de auditoria anterior deste Tribunal realizada pela SecexPrevidência (TC Processo 018.418/2013-2) .
48.2. Na sequência (peça 162, p. 10-11) , salientou que
Deve-se considerar ainda que as bases de dados da RAIS, do SISBEN e do RGP de um determinado exercício permanecem abertas, podendo ser alteradas posteriormente, o que compromete o cruzamento de dados do SDPA com os dados das demais bases de dados. Por exemplo, determinada empresa, pode retificar os vínculos de emprego da RAIS de 2014 em 2016. E como as bases de um determinado exercício podem ser alteradas ao longo dos anos, os resultados dos cruzamentos feitos à época dos pagamentos ora questionados comparados aos cruzamentos feitos e considerados pela Auditoria do TCU em momento posterior, inevitavelmente serão diferentes.
Assim, as inconsistências detectadas pela Auditoria, prestam-se a produzir efeitos para fins de restituição e responsabilização das pessoas que receberam o Seguro Defeso indevidamente, porém, não se aproveitam para responsabilizar os agentes administrativos que, utilizando-se dos sistemas e recursos disponíveis à época e, observando estritamente os normativos legais, inseriram nos sistemas os dados que culminaram com a liberação da concessão do benefício do Seguro Defeso. Analogicamente, e a título de exemplo, citamos o caso fictício de DOPING, que, através de novas tecnologias e exames, sendo descoberto anos mais tarde, é utilizado apenas para responsabilizar o atleta envolvido, e não a comissão médica que na época não tinha como descobrir a fraude.
Cumpre ressaltar que todas as circunstâncias acima e narradas servem apenas para demonstrar que as evidências apresentadas pela Auditoria podem ter sido fundamentadas em dados diversos dos considerados à época da liberação do Seguro Defeso, aproveitando-se apenas para esclarecimento. Porém, o que se deve considerar para caracterização de responsabilidade dos servidores desta SRTE/ AM é o fato deste terem ou não efetuado lançamento nos sistemas competentes de dados em desacordo com os normativos legais, o que, reafirma-se, não ocorreu.
48.3. Assim, conclui avaliando que o período de sua gestão, além de curto, foi desempenhado honrosamente e seguindo os ditames da legalidade, razão pela qual não subsistem motivos pelos quais possa ser penalizado (peça 162, p. 11) .
49. O Sr. Carlos Ferreira Araújo (peça 146) afirmou que, enquanto o processamento dos requerimentos de seguro-defeso era realizado pelo MTE, foram feitos bloqueios diversos, entre os automaticamente acusados pelo sistema de pagamento e os realizados manualmente pelos servidores responsáveis, à vista de ocorrência de irregularidades. Entende, pois, que seguiu estritamente a legislação aplicável, levando em conta as ferramentas disponíveis até 2015, quando as atribuições de pagamento do SDPA foram transferidas para o INSS.
No que se refere ao melhoramento dos sistemas e cruzamentos de dados do programa informatizado, cabe ressaltar que conforme os artigos 18 e 19 da Resolução Codefat 657/2010, cabe à Secretaria de Políticas Públicas de Emprego com sede em Brasília, fomentar a formalização de acordos ou termos de cooperação técnica com órgãos responsáveis pela atividade pesqueira, órgãos oficiais de controle, segurança e investigação e padronização dos procedimentos operacionais de recepção, habilitação e pagamento do seguro do pescador (peça 146, p. 3) .
50. O Sr. Ronaldo Ramos da Silva (peça, p. 120) , respondeu, em suma, os mesmos argumentos já assinalados acima, destacando o automatismo do sistema a partir das inserções dos requerimentos, negando qualquer omissão de providências relativas aos casos em que foram identificadas irregularidades.
Análise
51. Ainda que a culpabilidade dos Superintendentes possa ser reduzida em razão das competências extrínsecas ao âmbito de atuação regional, nem por isso a autoridade se exime da omissão de comunicar-se com os superiores para informar as deficiências encontradas, especialmente se entender que a responsabilidade pela solução é dos ditos superiores.
52. Nessa esteira, em relação a beneficiários do seguro-defeso por meio de fraude, espera-se do gestor que, ao tomar conhecimento de irregularidades, represente às autoridades competentes para a promoção da responsabilidade dos requerentes que cometerem falsidade. Se não o faz, a omissão do gestor merece punição em razão de sua reprovabilidade intrínseca. Esse dever é tanto mais grave quanto mais base tiver o responsável para formar sua convicção.
52.1. No caso, 'de acordo com a SRTE-AM e a Superintendência da Pesca no Amazonas, que se reporta ao Ministério da Pesca, a estimativa é que dos 92 mil pescadores tenham o RGP, entretanto, somente 30% seriam pescadores' (peça 181, p. 49) . Logo, era de se esperar que tivessem sido carreadas aos autos evidências de contundência proporcional às percentagens avaliadas pelo Superintendente de que esses falsos pescadores não tivessem recebido indevidamente o seguro, bem como devolvido as quantias percebidas contrariamente às normas.
52.2. Não é o que ocorreu nos autos. Ao contrário, o Sr. Dermilson figura no centro da denúncia e, apesar de farta documentação jornalística com que pretende demonstrar seu compromisso com o combate às fraudes (peça 181, p. 22-50) , observa-se que as matérias em questão abordam o ano de 2009, período anterior ao que o documento inicial lhe imputa (campanha para as eleições de 2014) .
52.3. Com isso, ele não consegue desconstituir as alegações da denúncia acerca de sua gestão nem as constatações da inspeção realizada. Aliás, a situação verificada na fiscalização reforça a plausibilidade da denúncia, visto que a fragilidade de controles registrada, além de remontar ao período denunciado, denota cenário propício para a ocorrência de fraudes como as aventadas na exordial deste processo.
53. O fato de a administração central ter conhecimento das deficiências desde 2013 (peça 181, p. 5) não elimina a responsabilidade da administração regional de se precaver ao máximo contra possíveis fraudes, especialmente porque já identificados os riscos. Afinal, é nos estados que acontecem a recepção e processamento dos requerimentos para os consequentes pagamentos.
54. Em relação à responsabilidade local sobre cruzamentos de dados que não foram realizáveis ao longo dos anos, entende-se que a análise expendida acima a respeito do RGP é igualmente aplicável ao SDPA. Portanto, visto que os gestores da SRTE também não se demonstraram esforços no sentido de viabilizar os instrumentos necessários ao acesso aos bancos de dados necessários, ou acionar as autoridades competentes para tanto, resta a mesma conclusão acerca do cabimento de responsabilização também aos Superintendentes do Trabalho.
55. Especificamente com relação à questão levantada pelo Sr. Francisco Edson, de que algumas bases de dados podem ser alteradas por até dois anos depois da inserção de um dado, entende-se que caberia, portanto, ao gestor reforçar os controles para mitigar os efeitos dessa situação.
55.1. No entanto, não foram constatadas, na inspeção ou nas razões de justificativa, as providências adotadas para manter constante o zelo pela correção das informações (controles internos) , identificar constantemente casos de pagamentos indevidos e promover os ressarcimentos devidos.
55.2. Ao contrário, conforme evidenciado no relatório de inspeção (peça 54, p. 17-21) , a pretexto de obter a satisfação do crédito da União em compensações futuras do pescador, a morosidade do procedimento permitiu a percepção indevida e reiterada de parcelas do seguro-defeso por quem a ele não fazia jus.
56. As respostas dos Srs. Carlos Ferreira e Ronaldo Ramos não trouxeram elementos capazes de afastar a responsabilidade dos gestores. No máximo, a demonstração do processo de trabalho salienta a culpabilidade maior dos superintendentes em relação aos coordenadores, devido ao posicionamento hierárquico dos cargos na estrutura organização do órgão.
57. Pelo exposto, cabe reiterar a análise registrada no relatório de inspeção pertinente ao pagamento do seguro-defeso a pessoas que não preenchiam os requisitos  (peça 54, p. 17-21) .
57.1. Situação encontrada:
57.1.1. Foram encontrados pagamentos do SDPA a pessoas que não preenchiam os requisitos legais e regulamentares, conforme discriminado a seguir.
57.1.2. O art. 4º, incisos I e II, da Lei 10.779/2003, e os arts. 2º, inciso VI, e 14, inciso I, da Resolução Codefat 657/2010, estabelecem como requisitos para a habilitação ao recebimento do SDPA que o requerente não exercesse atividade remunerada, não possuísse outro vínculo empregatício nem renda diversa daquela decorrente da pesca. Para encontrar benefícios pagos a indivíduos que exerciam outra atividade, que não a de pesca, a relação de pagamentos do SDPA foi cruzada com a base da Relação Anual de Informações Sociais (Rais) .
57.1.3. Cabe ressaltar que a mera detecção de beneficiários do SDPA na Rais-Vínculos empregatícios não foi o único requisito para considerar como indícios de irregularidades as parcelas do seguro por ele recebidas. No cruzamento usou-se como critério a existência de pelo menos um mês com remuneração na Rais entre um ano antes do início do defeso e o final do defeso. Não se combate apenas acumulação entre o benefício e outra remuneração, porque o exercício de atividade diversa da pesqueira um ano antes do defeso já é suficiente para que o indivíduo não faça jus ao benefício. 
57.1.4. Assim, a relação de pagamentos do SDPA foi dividida em três arquivos (referentes aos defesos de 15/11/2013 a 15/3/2014, 19/5/2014 a 17/6/2014 e 15/11/2014 a 15/3/2015) , que foram cruzados com a base Rais de vínculos empregatícios existentes até um ano antes de cada um do início de cada defeso e o final do mesmo.
57.1.5. Constatou-se o pagamento de 9.302 parcelas do Seguro-Desemprego do Pescador Artesanal, nos defesos de 15/11/2013 a 15/11/2014, 19/5/2014 a 17/6/2014 e 15/11/2014 a 15/3/2015, que somam um valor total de R$ 7.053.905,38, acumuladas com pelo menos uma remuneração existente na Rais (peça 43) .
57.1.6. Segundo o art. 2º, inciso III, da Lei 10.779/2003, e os arts. 2º, inciso V, e 14, inciso VI, da Resolução Codefat 657/2010, para se habilitar ao benefício, o pescador deveria apresentar ao antigo Ministério do Trabalho e Emprego documentos que comprovassem que não estaria em gozo de nenhum benefício de prestação continuada da Previdência ou da Assistência Social, exceto auxílio-acidente, auxílio-reclusão e pensão por morte.
57.1.7. Assim, foi necessário cruzar a relação de pagamentos do SPDA com a base que reúne os pagamentos de benefícios pagos pela Previdência Social (Maciça) , para verificar se o requerente, durante os períodos de defeso constantes da base do SDPA aos quais se referem as parcelas pagas aos segurados, houve a percepção por eles de benefícios previdenciários que não fossem aqueles excetuados pelos normativos que regem a matéria.
57.1.8. Foram excluídos dos cruzamentos os seguintes casos: a) benefícios de prestação continuada excetuados pelos normativos, portanto acumuláveis com o SDPA (auxílio-acidente, auxílio-reclusão e pensão por morte) ; b) data de início do benefício previdenciário posterior à data do final do defeso; e c) data de cessação do benefício previdenciário anterior ao início do defeso.
57.1.9. Verificou-se o pagamento de 1761 parcelas do Seguro-Desemprego do Pescador Artesanal, que montam um valor total de R$ 1.336.276,00, referentes aos três períodos de defeso analisados, nos quais houve a percepção pelos segurados de benefícios previdenciários identificados na Maciça, com exceção do auxílio-acidente, auxílio-reclusão e pensão por morte (peça 44) .
57.1.10. A Lei 10.779/2003, em seu art. 4º, inciso III, estabelece que o benefício seja cancelado no caso de morte do segurado. A Resolução Codefat 657/2010, por sua vez, em seu o art. 8º, dispõe que o Seguro-Desemprego é direito pessoal e intransferível e será pago diretamente ao beneficiário, salvo, dentre outras situações, em caso de morte, quando serão pagas parcelas vencidas até a data do óbito, aos sucessores, mediante apresentação de alvará judicial.
57.1.11. Com vistas a identificar possíveis pagamentos de parcelas do SDPA a indivíduos que constam no Sistema Informatizado de Controle de Óbitos (Sisobi) , confrontou-se a relação de pagamentos do benefício com os registros daquele sistema.
57.1.12. Verificou-se o pagamento irregular de 52 parcelas do SDPA, correspondente a R$ 39.202,00 (peça 42) .
57.1.13. Pagamentos indevidos do SDPA, em virtude do cruzamento com a Maçica, Rais e Sisobi foram discutidos por meio da Nota Técnica 1.270/CGSAP/DES/SPPE/MTE, de 10/12/2013 (peça 37) , no âmbito do TC Processo 018.481.2013-2. Por esse documento, o antigo MTE explicou que a validação de dados do SDPA com a Rais encontrava-se em processo de homologação com a Dataprev, para posterior implementação. Além disso, na concessão dos benefícios, não eram realizados cruzamentos com a Maciça e o Sisobi, e sim com dados do Cnis e do Sistema de Benefícios da Previdência Social (Sisben) .
57.1.14. O TCU promoveu auditorias e monitoramentos (TC Processo 018.481.2013-2, Processo 022.036.2015-6, Processo 017.437.2015-6 e Processo 032.439/2010-5) que resultaram em recomendações e determinações para aprimorar os cruzamentos realizados entre a base do SDPA e a Rais, o Sisobi e a Maciça, de modo a identificar a existência de remuneração de beneficiários do SDPA naquelas bases ou buscar a restituição de parcelas pagas indevidamente. 
57.1.15. Hoje, a concessão do SDPA é realizada pelo INSS, mas o Ministério do Trabalho pode tomar as providências cabíveis para reaver as parcelas do Seguro-Desemprego do Pescador Artesanal pagas indevidamente. 
57.1.16. Os valores de pagamentos indevidos identificados pela equipe de inspeção superam em muito as quantias dos ressarcimentos devidos apontados pela SRTE. Conforme resposta a ofícios de requisição (peça 50, p, 2-3) , foram restituídos R$ 467.058,82 em razão de notificações dos beneficiários por irregularidades detectadas pela SRTE/AM. Em contrapartida, outros R$ 845.940,09 (peça 50, p. 59) permanecem sem restituição, embora tenham os segurados sido notificados. Contudo, não tendo havido o pagamento espontâneo, a medida adotada se restringe ao bloqueio de futuros pagamentos, até que haja o ressarcimento, mediante pagamento de guia de recolhimento da União (GRU) ou compensação com outras parcelas eventualmente devidas (peça 50, p. 59) .
57.1.17. Por ocasião da instrução de mérito, deve ser determinado que o Ministério do Trabalho apure os casos listados nos arquivos 42, 43, 44 e 46 e, se for o caso, tome as providências cabíveis para reaver as parcelas do Seguro-Desemprego do Pescador Artesanal pagas indevidamente, em desrespeito ao disposto no art. 4º da Lei 10.779/2003 e nos arts. 2º e 14 da Resolução Codefat 657/2010.
57.1.18. Segundo o art. 2º, inciso I, da Lei 10.779/2003, para se habilitar ao benefício, o pescador deveria apresentar ao órgão competente do Ministério do Trabalho e Emprego o registro de pescador profissional devidamente atualizado, emitido pela Secretaria Especial de Aquicultura e Pesca da Presidência da República, com antecedência mínima de um ano da data do início do defeso.
57.1.19. A equipe de auditoria buscou apurar se, no momento da concessão do benefício pelo MTE, esse último órgão verificou a base de dados do RGP. Essa base informa a situação dos registros (se suspensos, cancelados ou ativos) . Requerimentos de SDPA de pescadores com licença suspensa ou cancelada no RGP, ou sequer cadastrados nessa base, não deveriam ser pagos pelo MTE.
57.1.20. Foi solicitado ao Mapa que encaminhasse 4 planilhas, cada uma com todos os pescadores na base RGP, e a situação de suas licenças (cancelada, suspensa ativa) , nas datas de 15/10/2013, 15/3/2014, 15/10/2014 e 15/3/2015. O objetivo era ver se, no período em que eram protocolados requerimentos de SDPA (um mês antes do início do defeso até o seu final) , quais as situações dos pescadores no RGP.
57.1.21. O pedido não foi atendido, uma vez que o SisRGP não dispõe de registro de histórico que permita o resgate das informações nos moldes solicitados. Esse sistema só pode oferecer os status atuais das licenças. Assim, o cruzamento, nesse molde, não pôde ser realizado. O Mapa enviou, contudo, uma planilha com todos os pescadores registrados no RGP e a situação atual de suas licenças (ativas, suspensas ou canceladas) , além da data do despacho da última alteração do status de cada registro (peça 45) . 
57.1.22. Se o despacho de uma alteração de uma licença é de 10/1/2016, por exemplo, não é possível saber a sua situação em 2013 ou 2014. Contudo, se o indivíduo teve seu registro cancelado por despacho de 20/10/2013, e recebeu o SDPA referente aos defesos de 15/11/2013 a 15/3/2014, 19/5/2014 a 17/6/2014 e 15/11/2014 a 15/3/2015, é possível afirmar que o Ministério do Trabalho não consultou a base de dados do RGP antes de conceder o benefício para essa pessoa. Ou, se consultou a base do RGP, fez o pagamento indevido do SDPA àqueles que não cumpriam os requisitos legais.
57.1.23. Foi realizado o cruzamento da base do SisRGP, e considerando as datas dos últimos despachos, com o a relação de pagamentos dos defesos de 15/11/2013 a 15/3/2014, 19/5/2014 a 17/6/2014 e 15/11/2014 a 15/3/2015. Esse procedimento encontrou 6.547 parcelas pagas nos defesos de 15/11/2013 a 15/3/2014 e 19/5/2014 a 17/6/2014 a indivíduos com registro suspenso ou cancelado no RGP, correspondendo a R$ 4.725.772,00 (peça 46) .  
57.1.24. Expedidas as audiências pertinentes, os responsáveis apresentaram as respostas acima sintetizadas (itens 47 a 50) e analisadas (itens 51 a 56) . Todavia, não foram capazes de descaracterizar o presente achado.
57.1.25. Ademais, cabe determinar que o Mdic (Secretaria de Aquicultura e Pesca) inclua, no SisRGP, funcionalidade que permita verificar a situação dos registros, no SisRGP, para toda a base de dados cadastrada, em datas específicas. Só assim os órgãos de controle podem verificar, a posteriori, pagamentos indevidos a requerentes que não cumpriam parte dos requisitos para recebimento do SDPA.
57.2. Objetos nos quais foram encontradas as constatações: base de dados do Registro Geral da Atividade Pesqueira; relação de pagamentos de SDPA realizados no Amazonas em 2013 e 2014.
57.3. Critérios: Lei 10.779/2003 (art. 4º, incisos I a III) ; Resolução Codefat 657/2010 (art. 2º, inciso V e VI; art. 6º, §3º; art. 8º; art. 14, incisos I, V e VI) .
57.4. Evidências: resultados dos cruzamentos de dados (peças 42 a 46) entre as bases do SDPA e RGP, além outras custodiadas pelo TCU (Rais, Maciça e Sisobi) ; Nota Técnica 1.270/CGSAP/DES/SPPE/MTE (peça 37) ; informações prestadas pela SRTE/AM quanto aos procedimentos adotados em caso de identificação de pagamentos indevidos do SDPA, aos ressarcimentos efetuados decorrentes de notificação dos beneficiários pela SRTE/AM e às parcelas bloqueadas por falta de ressarcimento (peça 50, p. 2, 3 e 59) .
57.5. Causas: fragilidade dos controles internos do MTE, demonstrada mediante: Não realização de cruzamentos de dados entre a base do SDPA e outros bancos de dados da administração pública federal, como Rais, Maciça, Sisobi, RGP ou deficiência nas rotinas administrativas de realização desses cruzamentos, aliada ao descompasso entre as ocorrências registradas e a atualização das respectivas bases; inexistência ou intempestividade da adoção de medidas corretivas quando da ocorrência e detecção de pagamentos indevidos.
57.6. Efeito potencial: dano ao erário decorrente da não detecção de pagamentos indevidos, em razão da não realização de cruzamentos de dados ou procedimento deficiente, bem como, na hipótese de identificação de pagamentos indevidos, não ressarcimento pelos beneficiários ou não adoção das medidas cabíveis pela SRTE/AM para efetivar esse ressarcimento.
57.7. Responsáveis:
57.7.1. Superintendentes Regionais do Trabalho no Amazonas: Dermilson Carvalho das Chagas (CPF XXX.767.412-XX) , Superintendente de 1º/1/2013 a 3/4/2014; Francisco Edson Ferreira Rebouças (CPF XXX.640.552-XX) , Superintendente de 4/4/2014 a 18/11/2015.
57.7.1.1. Conduta: deixar de supervisionar adequadamente os pagamentos do SDPA, com infringência à Constituição (art. 37, caput) , à Lei 10.779/2003 (art. 4º, incisos I a III) e à Resolução Codefat 657/2010 (art. 2º, incisos V e VI; art. 6º, §3º; art. 8º; art. 14, incisos I, V e VI) , ao invés de exercer as funções de vigilância inerentes ao cargo de Superintendente, de modo a ter ciência das deficiências dos controles internos do pagamento do SDPA e adotar as medidas cabíveis a preveni-las, mitigá-las ou corrigi-las, para que os pagamentos se restringissem a quem a eles fizesse jus, evitando-se a ocorrência de dano ao erário.
57.7.1.2. Nexo de causalidade: a omissão dos gestores no desempenho de suas funções contribuiu diretamente para a ocorrência do pagamento de parcelas de Seguro-Desemprego do Pescador Artesanal a indivíduos que não preenchiam os requisitos do benefício, possibilitando a ocorrência de dano ao erário.
57.7.1.3. Culpabilidade: não há elementos nos autos que permitam inferir a boa-fé dos responsáveis. É razoável supor a consciência potencial da ilicitude praticada, uma vez que o dever de vigilância e controle é inerente às funções de direção do cargo de Superintendente. Era-lhes exigível conduta diversa, visto que deveriam ter se desincumbido melhor do cargo assumido, supervisionando adequadamente o setor processamento de requerimentos do SDPA.
57.7.2. Chefes do Setor de Pagamento do SDPA da SRTE/AM: Carlos Ferreira Araújo (CPF XXX.056.643-XX) , Chefe de 1º/1/2013 a 24/7/2014; Ronaldo Ramos da Silva (CPF XXX.025.302-XX) , Chefe de 25/7/2014 a 3/8/2015.
57.7.2.1. Conduta: Deixar de implementar as medidas cabíveis a garantir segurança razoável da restrição do pagamento do SDPA às pessoas devidas, com infringência à Constituição (art. 37, caput) , à Lei 10.779/2003 (art. 4º, incisos I a III) e à Resolução Codefat 657/2010 (art. 2º, incisos V e VI; art. 6º, §3º; art. 8º; art. 14, incisos I, V e VI) , ao invés de adotar providências, diretamente ou por meio de articulação com órgão central, para melhorar os controles internos e cruzamentos de dados necessários e mitigar os riscos de pagamento do seguro a pessoas não cumpridoras dos requisitos legais e regulamentares no Estado do Amazonas, evitando-se a ocorrência de dano ao erário.
57.7.2.2. Nexo de causalidade: A omissão dos responsáveis no desempenho de suas funções contribuiu diretamente para a ocorrência do pagamento de parcelas de Seguro-Desemprego do Pescador Artesanal a indivíduos que não preenchiam os requisitos do benefício, acarretando dano ao erário.
57.7.2.3.  Culpabilidade: Não há elementos nos autos que permitam inferir a boa-fé dos responsáveis. É razoável supor a consciência potencial da ilicitude praticada, uma vez que cabia ao setor de que foram titulares a responsabilidade pelos pagamentos do SDPA no Amazonas. Era-lhes exigível conduta diversa, visto que deveriam adotar as medidas cabíveis para assegurar que os pagamentos do seguro-defeso se restringissem às pessoas devidas, em conformidade com as normas legais e regulamentares pertinentes.
57.8. Encaminhamentos: rejeitar as razões de justificativa apresentadas pelos responsáveis e aplicar-lhes a multa prevista no art. 58 da Lei Orgânica do TCU, além de, conforme conclusão do relatório de inspeção (peça 54, p. 23, item 99) , determinar que o Mdic (Secretaria de Aquicultura e Pesca) inclua, no SisRGP, funcionalidade que permita verificar a situação dos registros, no SisRGP, para toda a base de dados cadastrada, em datas específicas. Só assim os órgãos de controle podem verificar, a posteriori, pagamentos indevidos a requerentes que não cumpriam parte dos requisitos para recebimento do SDPA.
Deficiência no arquivamento de requerimentos de concessão do Seguro-Desemprego Pescador Artesanal (Achado III.4) .
58. As audiências relativas a esta ocorrência foram realizadas em razão das condutas a seguir discriminadas:
Tabela 6: Responsabilização (Achado III.4) .
	RESPONSÁVEL
	CONDUTA

	Dermilson Carvalho das Chagas
	Deixar de supervisionar adequadamente a SRTE/AM, quando deveria exercer as funções de vigilância inerentes ao cargo de Superintendente, de modo a ter ciência da deficiência na guarda dos arquivos do órgão e adotar as medidas cabíveis a fim de corrigi-la.

	Francisco Edson Ferreira Rebouças
	
	José Nilmar Alves de Oliveira
	
	Márcia Kristina Amazonas Prado
	
	Gilvan Simões Pires da Motta
	
	Joaquim José da Silva Rego
	Deixar de gerir corretamente o arquivo da SRTE/AM, com infringência à Lei 8.159/1991 (arts. 1º e 3º) , quando deveria administrar os documentos produzidos e custodiados pela Superintendência, de modo a garantir a integridade e recuperar tempestivamente, quando requeridas, as informações deles constantes.

	Milton Tavares Corrêa
	
	Renison Carlos Brilhante Ribeiro
	
	Eduardo dos Santos Ramos
	
	Maria Francisca Gomes da Silva
	
Fonte: Peças 62 a 64, 67 a 71.
59. A resposta do Sr. Dermilson Carvalho das Chagas (peça 181) inicialmente, quanto a este tópico, destacou que sua gestão na SRTE/AM se encerrou em 4/4/2014, ao passo que o arquivo do órgão foi transferido para o Edifício Manaus Shopping Center - local visitado durante a inspeção do TCU - em 6/10/2014 (peça 181, p. 7) . Dessa forma, entende que a omissão na gestão documental se deu apenas a partir da mudança para as salas do Edifício Manaus Shopping Center, pelo que não poderia, pois, ser responsabilizado, visto que ocorreu em momento posterior à sua exoneração do cargo de Superintendente.
60. A resposta do Sr. Francisco Edson Ferreira Rebouças (peça 162) , inicialmente destacou que sua gestão, apesar de curta, procurou realizar melhorias na infraestrutura do ambiente de trabalho da SRTE/AM, visto que o imóvel onde funciona a sede do órgão não dispunha de estacionamento, biblioteca, salas de treinamento, carecia de pintura de possuía o 5º e o 6º andares interditados.
60.1. Diante desse panorama, providenciou reformas na sede e na unidade de Itacoatiara, bem como cessão de salas em edifício no Centro de Manaus, para as quais foi transferido o acervo documental que compõe o arquivo da Superintendência, depois do descarte de quase 20 toneladas de documentos velhos não destináveis à guarda permanente.
60.2. Ademais (peça 162, p. 3) ,
Oportuno esclarecer que a situação apontada pela auditoria do TCU faz referência a guarda dos documentos verificadas em março de 2017. Por outro lado, entendo que não devo ser responsabilizado por situações verific1das no arquivo permanente em março de 2017, uma vez que essas situações certamente não eram as mesmas do período que estive à frente da SRT/AM.
60.3. Pelo exposto, julga que, além de supervisionar, tomou providências necessárias para que a SRTE/AM tivesse um ambiente adequado para descarte e guarda de documentos.
61. A resposta do Sr. José Nilmar Alves de Oliveira (peça 147) , primeiramente ressaltou que ele ocupou o cargo de Superintendente Regional do Trabalho e Emprego no Amazonas por pouco mais de três meses (10/12/2015 a 31/3/2016) . Confiando nos subalternos, os quais detinham responsabilidades sobre os maiores variados assuntos, em razão das chefias que ocupavam (peça 147, p. 1) 
Durante todo o período pelo qual respondi à pasta, jamais me foi informado sobre irregularidades ou condições precárias que porventura permeavam o arquivo de documentos da SRTE/ AM transferido para o Edifício Manaus Shopping Center, prédio localizado no centro da cidade, bem como nenhuma providência a mim foi solicitada para sanear 'supostos problemas'.
61.1. Assim, entende que não tem qualquer responsabilidade acerca da matéria, visto que não participou das tratativas nem da transição do local do arquivo, nem tomou ciência da situação em que se encontrava.
62. A resposta da Sra. Márcia Kristina Amazonas Prado (peça 130) ressaltou, inicialmente, que é Superintendente Substituta (desde 6/5/2015) . Na SRT/AM, foi empossada no cargo de Agente Administrativo em 31/8/2010, mas ocupa o cargo em comissão de Assistente Técnico (desde 28/11/2011) , função essa que é acumulada quando é necessária a assunção temporária da Superintendência, durante férias e outros afastamentos legais do titular (peça 130, p. 1) .
62.1. Sua rotina de trabalho agrega funções que incluem o acompanhamento de demandas judicias de todo o órgão, prestando auxílio ao Superintendente quanto ao pronto atendimento destes pleitos, observando sempre prazo para resposta solicitada pelos órgãos, além de participação em audiências judicias como preposta da SRTE/ AM, entre diversas outras incumbências. Trata-se de atividades de grande responsabilidade e desempenho, a fim de que a SRTE/AM não seja apenada pelo não atendimento dos inúmeros requerimentos que aqui chegam todos os dias (peça 130, p. 2) .
Entretanto, mesmo diante de toda diligência, é notório que os setores relacionados aos pleitos são responsáveis por prover detalhes de seu ofício, documentos e executar suas funções para as quais foi criado, cabendo a eles a implementação de ações e o pronto atendimento de suas obrigações. Assim é com o Superintendente, uma vez que não há possibilidade de estar em todos os setores resolvendo demandas internas, tomando ações e decidindo o dia a dia daquela seção. Para isto, a Superintendência possui chefes de setores e servidores ativos capazes e encarregados de atuar na sua área específica de trabalho, trazendo ao gestor do órgão questão pendentes de solução e que necessitem de decisões superiores (peça 130, p. 2) .
62.2. Nessa linha, os requerimentos de seguro desemprego são de responsabilidade do Setor de Seguro Desemprego e Abono Salarial (Segab) , mantendo este o dever de cuidado, organização, zelo e guarda, respeitando a tabela de temporalidade dos documentos e papéis do Ministério do Trabalho (peça 130, p. 2) .
Acrescento que os documentos relativos aos requerimentos de seguro desemprego pescador artesanal têm prazo de guarda de até 2 (dois) anos, portanto, a fiscalização do TCU deveria ter sido informada de que a SRTE/ AM não mais possuía a obrigatoriedade em manter os documentos solicitados, tendo em vista a expiração do prazo de guarda estabelecido pela Tabela de Temporalidade dos documentos e papéis do Ministério do Trabalho, muito embora alguns ainda se encontrem arquivados.
62.3. Ademais, argumentou que não teve ingerência na transferência do arquivo para as salas comerciais do Centro de Manaus, nem foi demandada por qualquer problema relacionado ao arquivo nos períodos em que assumiu a Superintendência em substituição (peça 130, p. 3) . Pelo exposto, requereu a exclusão do rol de responsáveis do achado em análise (peça 130, p. 4) .
63. A resposta do Sr. Gilvan Simões Pires da Motta (peças 119 e 136) inicialmente destacou que sua posse na titularidade da SRTE/AM se deu 12/8/2016, época em que o arquivo do órgão já havia sido transferido para o local visita pela equipe de inspeção do TCU. Apenas por ocasião do Ofício de Requisição 43/2017-07 (de 31 /3/2017) teve ciência da precariedade da situação do arquivo da Superintendência, visto que nunca antes fora instado a adotar qualquer providência a esse respeito (peça 119, p. 1) :
Por se tratar de um local fora da sede da Superintendência e de pouca demanda, o arquivo do centro é pouco frequentado por servidores, uma vez que as visitas só ocorrem em casos de necessidade de trazer documentos de volta para a sede, bem como quando os setores disponibilizam novos documentos para arquivo, atividades estas realizadas diretamente entre o SESG (Setor de Serviços Gerais) e o setor solicitante. Trata-se de atividade cuja interferência do gestor máximo do Órgão ocorre apenas quando demandado, o que, friso, não foi o caso.
63.1. Nesse aspecto, os argumentos aduzidos são idênticos trazidos aos autos pelo Sr. José Nilmar e a Sra. Márcia Kristina, anteriormente abordados. Salientou que, depois de tomar ciência do problema, tentou aderir a ata de pregão para contratar serviço de arquivista, a fim de organização o acervo documental, sem obter êxito. No entanto, continua procurando alternativas para solucionar a situação (peça 119, p. 2) .
63.2. Adiante, destacou a tabela de temporalidade do MTE, conforme reprodução acima transcrita da resposta da Sra. Márcia Kristina. De qualquer modo, feita varredura no arquivo, foram localizados cinco requerimentos, anexados à sua resposta. Por tudo exposto, entende inexistente a conduta a ele imputada de deixar de supervisionar e vigiar a SRTE/AM (peça 119, p. 3) .
63.3. Complementando a documentação enviada inicialmente, o Sr. Gilvan informou que se decidiu 'transferir o arquivo localizado no Edifício Manaus Shopping Center para o prédio da área externa da SRTE/AM que atualmente se encontra em obra e irá abrigar o setor de Serviços Gerais', devendo a obra ser concluída ainda em 2017 (peça 136, p. 1) .
64. A resposta do Sr. Joaquim José da Silva Rego (peça 109) inicialmente rememorou as razões pelas quais o arquivo foi transferido do 6º andar da sede da SRTE/AM para o Edifício Manaus Shopping Center (deficiência na infraestrutura do prédio, que demandava reforma no 5º e 6º andares da sede) . Por ocasião dessa mudança, foi constatado pelos servidores do órgão que (peça 109, p. 2-3, com ajustes) :
Diversas caixas de processos e de documentos, inclusive do Seguro Desemprego Formal e do Pescador estavam molhadas, encharcados e com fezes de pombos, ratos e baratas em péssimo estado;
Não tínhamos logística para realizarmos a mudança e nem recursos disponíveis para contratar uma empresa especializada;
A solução para o transporte de caixas dos processos e demais documentos foi ensacar e transportar nas 2 pick-ups da SRTE-AM e até as salas do Centro;
 (...) 
Como alguns processos e documentos estavam em estado precário, tivemos que descartar devido ao risco de doenças.
Assim, realizamos a transferência do arquivo da sede da SRTE/AM para as salas do Centro sem a logística, por falta de recursos.
 (...) 
Esclarecemos ainda, que o orçamento anual da Superintendência Regional do Trabalho no Amazonas de 2017 também não contempla recursos de capital e investimentos, apenas para a manutenção administrativa e despesas contratuais. No orçamento anual de 2017, estimado em R$ 2.695.428,00, projetamos a contratação de um arquivista a fim de iniciarmos a reorganização do arquivo no centro e chegamos a solicitar Adesão a Ata de Registro de Preços. Porém, com os cortes efetuados pelo governo federal no orçamento de 2017, perdemos 30% em nosso orçamento, ficamos impedido de dar continuidade a essa contratação
65. O Sr. Milton Tavares Corrêa (peça 155) destacou que ingressou no MTE por meio de redistribuição decorrente de extinção do órgão em que originalmente tomou posse no serviço público. Tendo trabalhado em diversos setores desde o ano 2000, inclusive algumas chefias, assumiu o Setor de Serviços Gerais (Sesg) de outubro a novembro de 2013 e o Serviço de Administração (Sead) em 4/11/2013. Permaneceu titular desse último até 4/7/2014, quando reassumiu o Sesg até 26/3/2015 (peça 155, p. 2) .
65.1. Em seguida, também mencionou a situação que acarretou a interdição dos 5º e 6º andares da sede da SRTE/AM, bem como a realização da reforma em 2014, com recursos de Termo de Ajustamento de Conduta (TAC) . Ao reassumir a chefia do Sesg, verificou que o arquivo permanente do órgão havia sido transferido para duas salas no Edifício Manaus Shopping Center. Ficando na sede da Superintendência, apenas os arquivos correntes e intermediários.
65.2. Constatou a situação relatada pela equipe de inspeção desta unidade técnica e ressaltou que 'a superintendência não possui profissional arquivologista qualificado para gerir arquivos e nem contrato para prestação de tal serviço' (peça 155, p. 3) . Outrossim, asseverou que (peça 155, p. 3-4, com adaptações) 
Em algumas ocasiões, enquanto chefe do [Sesg], conversei com então Chefe do Serviço de Administração, onde expus as deficiências e limitações quanto a recursos humanos e técnicos, lembrei-o das complexas atribuições e da quantidade de servidores efetivos (02) , quantidade de colaboradores e contratos a gerenciar, entre outras situações que eram de seu conhecimento visto a larga experiência no serviço, onde fui comunicado que tais recursos e solicitações não seriam sequer avaliados e quiçá nem atendidas, impossibilitando a realização dos serviços com excelência.
Durante o período que estive a frente do setor, a quantidade de funcionários, era EU e meu substituto, que nos revezavam incansavelmente entre todas as atribuições, e com ajuda de 2 estagiários com carga horária de 4 horas cada um, sendo um pela manhã e outro pela tarde.
Importante destacar que o Setor de Serviços Gerais, dentro do organograma das SRTE's é o setor que mais atribuições possui, sendo estas um sem número de atribuições descritas no Regimento Interno, e mais outras tantas atribuições que não estão descritas, mas que são desenvolvidas diariamente pelo setor.
Ora, senhores, é humanamente impossível que apenas dois servidores, por mais eficientes que sejam, consigam desempenhar com sucesso todas essas atribuições designadas, incluindo àquelas de maior responsabilidade dentro do órgão, como por exemplo a gestão de todos os contratos administrativos do órgão; a gestão de todo o patrimônio; o perfeito funcionamento do edifício Sede e mais 10 (dez) agências no interior do estado; além da responsabilidade por gerir toda a mão de obra terceirizada dentro da unidade
65.3. Diante disso, entende que não foi omisso nem negligente na gestão do setor, razão pela qual requer que não lhe seja imputada responsabilidade por qualquer irregularidade atinente a este achado.
66. O Sr. Renison Carlos Brilhante Ribeiro (peça 144) expressou-se de modo similar ao Sr. Milton Tavares, à diferença do período em que esteve à frente do Sesg, visto que foi sucessor do Sr. Milton a partir de 27/3/2015. Destacou que ficou à frente do setor de 6/3/2015 até 18/3/2016, período em que 'foram feitas várias diligências ao local do arquivo para arrumação dos documentos nos armários disponíveis. Neste período também, fora feita solicitação para instalação de energia elétrica nas salas' (peça 144, p. 2) . Diante disso, entende que não foi omisso nem negligente na gestão do setor, razão pela qual requer que não lhe seja imputada responsabilidade por qualquer irregularidade atinente a este achado.
67. O Sr. Eduardo dos Santos Ramos (peça 145) , além dos argumentos já registrados acima acerca da ausência de arquivologista no quadro funcional da SRTE/AM e das diligências para tentar minorar a precariedade do arquivo do órgão, alegou, em suma, com alguma incongruência nas datas que mencionou, que foi designado chefe do Sesg em março de 2016, mas recusou a chefia e eventual substituição, em razão da das limitações de recursos humanos e técnicos para fazer frente à quantidade de atribuições pertinentes. Logo, não haveria conduta irregular a lhe ser imputada.
68. A resposta da Sra. Maria Francisca Gomes da Silva (peça 135) inicialmente destacou que o Regimento Interno das Superintendências Regionais do Trabalho prevê 50 atribuições para o Setor de Serviços Gerais. Entretanto, para atendê-las são lotados no Sesg da SRTE/AM dois servidores, sendo um chefe, além de dois estagiários (peça 135, p. 1) .
Apesar da escassez de pessoal, e das dificuldades de espaço tisico na SRTE/AM foram realizados na minha gestão, melhorias em diversos aspectos, inclusive em relação à guarda e arquivamento do acervo documental da Regional (..) .
Em 2016, designada como chefe do SESG, foram adquiridas prateleiras para organizar as caixas de arquivos, entretanto por não haver disponibilidade de recursos para contratação de uma empresa especializada para a organização do acervo documental, e por não dispormos no quadro de servidores da SRT/AM um profissional especializado em arquivologia ou similar que fosse capaz de selecionar, ordenar e classificar os documentos, e assim facilitar de forma rápida a localização dos mesmos quando houvesse a necessidade, as caixas de arquivo com os documentos foram somente dispostos nas prateleiras, não obedecendo a uma ordem cronológica ou técnica de arquivo.
É relevante destacar que cada setor da SRT/AM, é responsável por organizar seu próprio arquivo em caixas padronizadas, e com as devidas identificações necessárias, e posteriormente encaminhá-los ao SESG, para que seja providenciado o transporte e a guarda dos mesmos.
68.1. Por isso, entende que não houve omissão dos servidores do Sesg ou de sua chefia, razão pela qual não há irregularidade a ser imputada na conduta que adotou à frente do setor (peça 135, p. 2-3) . Ao final, encaminhou cópia de documentos relativos a publicações do diário oficial (designações para a chefia) , às atribuições do Sesg no regimento interno, tentativa de aderir a ata de registro de preços para contratação de serviços auxiliares para organizar o arquivo e fotografias de sua organização (peça 135, p. 4-80) .
Análise
69. A alegação do Sr. Dermilson Chagas acerca da transferência do arquivo apenas em outubro de 2014 contradiz a informação prestada pela SRTE durante a inspeção (peça 50, p. 56) . De acordo com o Ofício 211/2017/GS/SRTE/AM, essa transferência foi iniciada ainda em janeiro daquele ano, logo durante a gestão do defendente.
69.1. O evento ao qual se refere o respondente é a formalização da transferência da responsabilidade pelas salas visitadas pela equipe de inspeção da Secretaria de Patrimônio da União (SPU) para a SRTE/AM (peça 181, p. 80-82) . Todavia, os problemas estruturais da sede da SRTE/AM que ensejaram a dita transferência não ocorreram em outubro de 2014.
69.2. Ao contrário, consoante reconhecido pelo órgão (peça 50, p. 56) , remontam a período em que o Sr. Dermilson Chagas era seu titular. Por tanto, deveria ter se desincumbido da tarefa de dar solução adequada para a gestão documental ou, no mínimo, fazer o que fosse possível para encaminhar a solução cabível durante sua gestão. Disso o defendente não demonstrou comprovação. Logo, impõe-se rejeitar suas razões de justificativa.
70. O Sr. Francisco Edson não fez prova de que a mudança de local deixou a gestão documental adequada em sua gestão. Os elementos dos autos não permitem supor que tenha sido esse o caso, mas as evidências apontam no sentido de que o amontoado de papeis não foi situação nova à época da inspeção.
71. A resposta do Sr. José Nilmar (item 61 acima) atesta a não adoção de qualquer providência para solucionar o problema ou mitigar seus efeitos. Logo, inexistindo nos autos elementos que justifiquem o acolhimento de suas razões de justificativa, impõe-se rejeitá-las, imputando-lhe responsabilização pelo achado em questão.
72. O Sr. Milton Tavares, apesar de ter alegado a realização de diligências ao local do arquivo para arrumação dos documentos nos armários disponíveis, não trouxe prova das diligências que diz ter promovido. Diante do exposto, não cabe acatar as razões de justificativa dos responsáveis retrocitados (itens 70 a 72) .
73. Em relação aos demais responsáveis, cabe acolher suas razões de justificativa, em razão de serem capazes de elidir a irregularidade objeto da audiência aqui analisada.
73.1. O Sr. Eduardo dos Santos Ramos demonstrou não exercício da chefia por período hábil a encaminhar solução para a questão, visto que declinou da função tão logo soube de sua designação, titularizando-a por menos de uma semana.
73.2. A Sra. Márcia Kristina Amazonas Prado, na condição de superintendente substituta, não detinha ingerência perene sobre a gestão da unidade, dela não tomando responsabilidade senão nos períodos de interinidade. Mesmo nessas situações, continuava acometida das demais atribuições conferidas pelo regimento interno à chefia que titularizava, o que sugere a plausibilidade das alegações em face do quantitativo de mão-de-obra disponível frente às funções a serem exercidas.
73.3. O Sr. Gilvan demonstrou que, ao tomar conhecimento da situação, adotou providências visando sua solução. Tentou aderir a ata de pregão para contratar serviço de arquivista, a fim de organização o acervo documental, sem obter êxito (peça 119, p. 2 e 15-21) . No entanto, continua procurando alternativas para solucionar a situação. Por fim, decidiu 'transferir o arquivo localizado no Edifício Manaus Shopping Center para o prédio da área externa da SRTE/AM', que se encontrava em obra para abrigar o setor de Serviços Gerais.
73.4. O Sr. Joaquim José da Silva Rego destacou que as sucessivas propostas orçamentárias posteriores à mudança do local do arquivo não contemplaram possíveis melhorias à situação do arquivo da unidade (peça 109, p. 4-9) , o que, por óbvio, não depende da vontade local. Por fim, as questões analisadas nos demais subitens acima aproveitam, igualmente, ao Sr. Renison Carlos Brilhante Ribeiro e à Sra. da Sra. Maria Francisca Gomes da Silva.
74. Pelo exposto, não foi excluído o achado registrado no relatório de fiscalização pertinente à deficiência no arquivamento de requerimentos de concessão do Seguro-Desemprego Pescador Artesanal  (peça 54, p. 21-22) .
74.1. Situação encontrada:
74.1.1. Conforme a Matriz de Planejamento, foram selecionados aleatoriamente 28 processos para verificar se os pedidos de inscrição e de manutenção no RGP estavam em conformidade com a legislação, contendo todos os documentos estabelecidos pela IN MPA 6/2012. A amostra foi colhida a partir da identificação de CPF de pescadores registrados que também figuravam na Rais.
74.1.2. Em decorrência disso, aproveitou-se para verificar se os respectivos requerimentos de pagamento do seguro-defeso perante o MTE estavam de acordo com os normativos pertinentes (Resolução Codefat 657/2010) .
74.1.3. Os processos físicos dessa amostra, selecionada a partir do cruzamento da base de pagamentos do SDPA com a Rais, não foram entregues. Foi verificado que os arquivos desse período se encontravam desorganizados, amontoados em um depósito (apêndice fotográfico do relatório) . Além disso, o SRTE não sabe dizer se os processos físicos processados por ele tinham sido perdidos ou estavam arquivados. Conforme informação da SRTE/AM (peça 50, p. 56) , a transferência do local do arquivo se deu em janeiro de 2014, em razão de problemas nas instalações físicas originais.
74.1.4. Foram disponibilizados pelo SRTE os espelhos do sistema informatizado dos requerimentos solicitados, que não chegam efetivamente a formar autos virtuais. Não continham cópias dos comprovantes pedidos no art. 3 da Resolução Codefat 657/2010, a saber: documento de identificação oficial; comprovante de inscrição no PIS ou PASEP; comprovante de inscrição no CPF; comprovante de venda de pescado ou comprovante de recolhimento ao INSS; comprovante de inscrição no Cadastro Específico do INSS, quando necessário; e comprovante de domicílio.
74.1.5. Hoje, a concessão desse benefício se dá pelo INSS, que toma cuidado de, nos requerimentos, além de cópias dos comprovantes e documentos exigidos, incluir telas que demonstram consultas ao banco de dados do CNIS e ao banco do Ministério do Trabalho, o Mais Empregos, a fim de verificar, se, por exemplo, se os requerentes têm vínculo empregatício ou outra renda, ou ainda se recebiam benefícios previdenciários não acumuláveis com o SDPA.
74.1.6.  De todo modo, a situação dos arquivos e da gestão documental da SRTE denota ofensa grave aos ditames da Lei 8.159/1991 (arts. 1º e 3º) .
74.1.7. Expedidas as audiências pertinentes, os responsáveis apresentaram as respostas acima sintetizadas (itens 59 a 68) e analisadas (itens 69 a 73) . Todavia, não foram capazes de descaracterizar o presente achado.
74.2. Objeto no qual foi encontrada a constatação: relação de pagamentos de SDPA realizados no Amazonas em 2013 e 2014 (a partir dos processos de pagamento com problemas eventualmente detectados na fiscalização) .
74.3. Critérios: Lei 8.159/1991 (arts. 1º e 3º) .
74.4. Evidências: resposta da SRTE/AM acerca da situação do seu arquivo e gestão documental (peça 50, p. 56-57) ; Apêndice C do relatório de inspeção (peça 54, p. 56-57) .
74.5. Causa: inobservância dos responsáveis aos preceitos legais (desobediência dos gestores e chefes do setor responsável pelo arquivo da SRTE/AM aos preceitos da Lei 8.159/1991, arts. 1º e 3º, para gerir adequadamente os documentos gerados e custodiados pela Superintendência, de modo assegurar a integridade da informação e a tempestividade da resposta, quando requerida essa informação) .
74.6. Efeitos: impossibilidade de realizar procedimento a fim de verificar se os indivíduos beneficiados com o SDPA, nos requerimentos do benefício, apresentaram os comprovantes exigidos no art. 3º da Resolução Codefat 657/2010; Descumprimento das funções da gestão documental (Considerando que os arquivos servem para dar suporte à segurança da informação, sustentando sua integridade e disponibilidade, a situação encontrada demonstra que a gestão documental do órgão não está servindo para o que deveria) .
74.7. Responsáveis
74.7.1. Superintendentes Regionais do Trabalho no Amazonas: Dermilson Carvalho das Chagas (CPF XXX.767.412-XX) , Superintendente de 1º/1/2013 a 3/4/2014; Francisco Edson Ferreira Rebouças (CPF XXX.640.552-XX) , Superintendente de 4/4/2014 a 18/11/2015; José Nilmar Alves de Oliveira (CPF XXX.674.852-XX) , Superintendente de 19/11/2015 a 31/3/2016.
74.7.1.1. Conduta: deixar de supervisionar adequadamente a SRTE/AM, quando deveria exercer as funções de vigilância inerentes ao cargo de Superintendente, de modo a ter ciência da deficiência na guarda dos arquivos do órgão e adotar as medidas cabíveis a fim de corrigi-la.
74.7.1.2. Nexo de causalidade: a omissão dos gestores no desempenho de suas funções contribuiu diretamente para a ocorrência da deficiência de controle verificada durante a inspeção.
74.7.1.3. Culpabilidade: não há elementos nos autos que permitam inferir a boa-fé dos responsáveis. É razoável supor a consciência potencial da ilicitude praticada, uma vez que o dever de vigilância e controle é inerente às funções de direção do cargo de Superintendente. Era-lhes exigível conduta diversa, visto que deveriam ter se desincumbido melhor do cargo assumido, supervisionando adequadamente o setor de arquivos da SRTE.
74.7.2. Sr. Milton Tavares Correa (CPF XXX.187.372-XX) , Chefe do Setor de Serviços Gerais de 4/7/2014 a 26/3/2015.
74.7.2.1. Conduta: deixar de gerir corretamente o arquivo da SRTE/AM, com infringência à Lei 8.159/1991 (arts. 1º e 3º) , quando deveria administrar os documentos produzidos e custodiados pela Superintendência, de modo a garantir a integridade e recuperar tempestivamente, quando requeridas, as informações deles constantes.
74.7.2.2. Nexo de causalidade: a omissão do gestor no desempenho de suas funções contribuiu diretamente para a ocorrência da deficiência de controle verificada durante a inspeção.
74.7.2.3. Culpabilidade: não há elementos nos autos que permitam inferir a boa-fé do responsável. Era-lhe exigível conduta diversa, visto que deveria ter se desincumbido melhor do cargo assumido, gerindo corretamente os arquivos e documentos produzidos e custodiados pela SRTE.
74.8. Encaminhamentos: acolher as razões de justificativa dos Srs. Gilvan Simões Pires da Motta, Márcia Kristina Amazonas Prado do Nascimento, Joaquim José da Silva Rego, Renison Carlos Brilhante Ribeiro, Eduardo dos Santos e Maria Francisca Gomes da Silva; rejeitar as razões de justificativa apresentadas pelos Dermilson Carvalho das Chagas, Francisco Edson Ferreira Rebouças, José Nilmar Alves de Oliveira e Milton Tavares Correa e aplicar-lhes a multa prevista no art. 58 da Lei Orgânica do TCU.
Da prescrição da pretensão punitiva do TCU
75. Com relação à ocorrência da prescrição da pretensão punitiva, este Tribunal aprovou por meio do Acórdão 1441/2016-TCU-Plenário (Rel. Min. Benjamin Zymler) incidente de uniformização de jurisprudência em que firma o entendimento de que a matéria se subordina ao prazo prescricional de dez anos indicado no art. 205 do Código Civil, contado a partir da data de ocorrência da irregularidade a ser sancionada, e de que o prazo interrompe-se a partir da data do ato que ordenar a citação, audiência ou oitiva da parte, nos termos do art. 202, inciso I, do Código Civil.
75.1. No presente caso, as ocorrências se deram a partir de 2012, sendo as audiências ordenadas no ano passado (item 5 desta instrução) , por meio de despacho do Sr. Ministro-Relator de 28/4/2017 (peça 58) . Portanto, não houve transcurso do prazo prescricional, nem antes da interrupção nem desta até o presente, razão pela qual não há óbice ao prosseguimento deste processo.
CONCLUSÃO
76. O exame das ocorrências descritas na seção 'Exame Técnico' permitiu, a partir da análise das respostas às audiências expedidas, confirmar os achados relatados na inspeção anteriormente realizada (peça 54) . Diante disso, conclui-se pela procedência da denúncia formulada perante esta corte.
77. Ademais, será proposto o acolhimento das razões de justificativa (itens 45.8 e 74.8) do Sr. João Batista Jornada da Jornada, em relação ao Achado III.2 do relatório de inspeção (peça 54, p. 14-17) e dos Srs. Gilvan Simões Pires da Motta, Márcia Kristina Amazonas Prado do Nascimento, Joaquim José da Silva Rego, Renison Carlos Brilhante Ribeiro, Eduardo dos Santos e Maria Francisca Gomes da Silva, relativos ao Achado III.4 (peça 54, p. 21-22) .
78. Outrossim, cabe propor a rejeição das razões de justificativa (itens 23.8, 45.8, 57.8 e 74.8) , relativas aos achados do relatório de inspeção (peça 54, p. 12-22) , apresentadas pelos Srs. José Otoni Raposo Diógenes (Achado III.1) , Raimundo Nonato Sousa Pereira Costa (Achado III.1) , Francisco Almeida Rodrigues (Achados III.1 e III.2) , Egon José do Nascimento Vila Nova (Achados III.1 e III.2) , Wilson Barros da Silva (Achados III.1 e III.2) , Marcelo Ferreira de Moraes (Achados III.1 e III.2) , Dermilson Carvalho das Chagas (Achados III.3 e III.4) , Francisco Edson Ferreira Rebouças (Achados III.3 e III.4) , Carlos Ferreira Araújo (Achado III.3) , Ronaldo Ramos da Silva (Achado III.3) , José Nilmar Alves de Oliveira (Achado III.4) e Milton Tavares Correa (Achado III.4) e aplicar-lhes a multa prevista no art. 58 da Lei Orgânica do TCU (conforme matriz de responsabilização anexa) .
78.1. Por fim, reiterando a conclusão do relatório de inspeção (peça 54, p. 23, item 99) , será proposto determinar que o Mdic (Secretaria de Aquicultura e Pesca) inclua, no SisRGP, funcionalidade que permita verificar a situação dos registros, no SisRGP, para toda a base de dados cadastrada, em datas específicas (item 57.8) .
INFORMAÇÕES ADICIONAIS
79. Conforme noticiado na imprensa local (por exemplo: http://amazonasatual.com.br/operacao-traira-apura-roubo-de-r-78-milhoes-de-dinheiro-publico-no-amazonas00/) , em dezembro de 2017, o Ministério Público do Estado do Amazonas (MPE/AM) deflagrou a Operação Traíra, tendo como alvo das investigações organização criminosa que teria fraudado, desde 2009, convênios entre a Federação de Pescadores do Estado do Amazonas e Roraima (Fepesca) e o Governo do Estado do Amazonas.
79.1. Considerando que a denúncia destes autos contém alegações a respeito de fraudes envolvendo entidades sindicais e operações criminosas perpetradas no mesmo período apurado pelo MPE/AM, convém encaminhar peças destes autos ao Parquet estadual para dar-lhe notícia dos trabalhos realizados e, eventualmente, subsidiar sua atuação.
PROPOSTA DE ENCAMINHAMENTO
80. Diante do exposto, submetem-se os autos à consideração superior, propondo:
80.1. Conhecer da documentação inicial como denúncia, por estarem preenchidos os requisitos de admissibilidade, para, no mérito, considerá-la procedente.
80.2. Acolher as razões de justificativa Sr. João Batista Jornada da Jornada, em relação ao Achado III.2 do relatório de inspeção (Deficiência de controles necessários para garantir que os cadastrados sejam, efetivamente, pescadores profissionais) e dos Srs. Gilvan Simões Pires da Motta, Márcia Kristina Amazonas Prado do Nascimento, Joaquim José da Silva Rego, Renison Carlos Brilhante Ribeiro, Eduardo dos Santos e Maria Francisca Gomes da Silva, relativos ao Achado III.4 (Deficiência no arquivamento de requerimentos de concessão do Seguro-Desemprego Pescador Artesanal) .
80.3. Rejeitar as razões de justificativa dos responsáveis a seguir:
80.3.1. Sr. José Otoni Raposo Diógenes (CPF XXX.211.132-XX) , Superintendente de Agricultura, Pecuária e Abastecimento no Amazonas (6/7/2011 até 9/4/2013) , em relação ao Achado III.1 (Concessão ou manutenção de Licença de Pescador Profissional Artesanal a pessoas às quais não seja permitido o pleno exercício de atividades comerciais ou econômicas) ;
80.3.2. Sr. Raimundo Nonato Sousa Pereira Costa (CPF XXX.972.213-XX) , Superintendente de Agricultura, Pecuária e Abastecimento no Amazonas (9/4/2013 até 9/3/2015) , em relação ao Achado III.1 (Concessão ou manutenção de Licença de Pescador Profissional Artesanal a pessoas às quais não seja permitido o pleno exercício de atividades comerciais ou econômicas) ;
80.3.3. Sr. Francisco Almeida Rodrigues (CPF XXX.454.862-XX) , Coordenador de Pesca e Aquicultura da SFA/AM (14/5 a 13/8/2013) , em relação aos Achados III.1 (Concessão ou manutenção de Licença de Pescador Profissional Artesanal a pessoas às quais não seja permitido o pleno exercício de atividades comerciais ou econômicas) e III.2 (Deficiência de controles necessários para garantir que os cadastrados sejam, efetivamente, pescadores profissionais) ;
80.3.4. Sr. Egon José do Nascimento Vila Nova (CPF XXX.966.772-XX) , Coordenador de Pesca e Aquicultura (9/4/2014 a 19/10/2016) e Superintendente interino da SFA/AM (9/3/2015 a 3/5/2016) , em relação aos Achados III.1 (Concessão ou manutenção de Licença de Pescador Profissional Artesanal a pessoas às quais não seja permitido o pleno exercício de atividades comerciais ou econômicas) e III.2 (Deficiência de controles necessários para garantir que os cadastrados sejam, efetivamente, pescadores profissionais) ;
80.3.5. Sr. Wilson Barros da Silva (CPF XXX.588.302-XX) , Coordenador de Pesca e Aquicultura da SFA/AM (16/8/2011 a 14/5/2013) , em relação aos Achados III.1 (Concessão ou manutenção de Licença de Pescador Profissional Artesanal a pessoas às quais não seja permitido o pleno exercício de atividades comerciais ou econômicas) e III.2 (Deficiência de controles necessários para garantir que os cadastrados sejam, efetivamente, pescadores profissionais) ;
80.3.6. Sr. Marcelo Ferreira de Moraes (CPF XXX.456.492-XX) , Coordenador de Pesca e Aquicultura da SFA/AM (13/8/2013 a 16/4/2014) , em relação aos Achados III.1 (Concessão ou manutenção de Licença de Pescador Profissional Artesanal a pessoas às quais não seja permitido o pleno exercício de atividades comerciais ou econômicas) e III.2 (Deficiência de controles necessários para garantir que os cadastrados sejam, efetivamente, pescadores profissionais) ;
80.3.7. Sr. Dermilson Carvalho das Chagas (CPF XXX.767.412-XX) , Superintendente Regional do Trabalho no Amazonas (1º/1/2013 a 3/4/2014) , em relação aos Achados III.3 (Pagamento do seguro-defeso a pessoas que não preenchiam os requisitos) e III.4 (Deficiência no arquivamento de requerimentos de concessão do Seguro-Desemprego Pescador Artesanal) ;
80.3.8. Sr. Francisco Edson Ferreira Rebouças (CPF XXX.640.552-XX) , Superintendente Regional do Trabalho no Amazonas (4/4/2014 a 18/11/2015) , em relação aos Achados III.3 (Pagamento do seguro-defeso a pessoas que não preenchiam os requisitos) e III.4 (Deficiência no arquivamento de requerimentos de concessão do Seguro-Desemprego Pescador Artesanal) ;
80.3.9. Sr. Carlos Ferreira Araújo (CPF XXX.056.643-XX) , Chefe do Setor de Pagamento do SDPA da SRTE/AM (1º/1/2013 a 24/7/2014) , em relação ao Achado III.3 (Pagamento do seguro-defeso a pessoas que não preenchiam os requisitos) ;
80.3.10. Sr. Ronaldo Ramos da Silva (CPF XXX.025.302-XX) , Chefe do Setor de Pagamento do SDPA da SRTE/AM (25/7/2014 a 3/8/2015) , em relação ao Achado III.3 (Pagamento do seguro-defeso a pessoas que não preenchiam os requisitos) ;
80.3.11. Sr. José Nilmar Alves de Oliveira (CPF XXX.674.852-XX) , Superintendente Regional do Trabalho no Amazonas (19/11/2015 a 31/3/2016) , em relação ao Achado III.4 (Deficiência no arquivamento de requerimentos de concessão do Seguro-Desemprego Pescador Artesanal) ;
80.3.12. Sr. Milton Tavares Correa (CPF XXX.187.372-XX) , Chefe do Setor de Serviços Gerais (4/7/2014 a 26/3/2015) , em relação ao Achado III.4 (Deficiência no arquivamento de requerimentos de concessão do Seguro-Desemprego Pescador Artesanal) .
80.4. Aplicar aos responsáveis mencionados no item anterior, individualmente, a multa prevista no art. 58, II, da Lei 8.443/1992, fixando-lhes o prazo de 15 (quinze) dias, a contar das notificações, para que comprovem, perante o Tribunal (art. 214, inciso III, alínea 'a', do Regimento Interno/TCU) , o recolhimento das dívidas ao Tesouro Nacional, atualizadas monetariamente desde a data do acórdão que vier a ser proferido até a data dos efetivos recolhimentos, se forem pagas após o vencimento, na forma da legislação em vigor.
80.5. Autorizar, desde logo, nos termos do art. 28, inciso II, da Lei 8.443/1992, a cobrança judicial das dívidas caso não atendidas as notificações.
80.6. Determinar ao Mdic (Secretaria de Aquicultura e Pesca) , com fundamento no art. 250, inciso II, do RI/TCU, que adote, no prazo de 180 dias, providências com vistas a incluir no SisRGP, funcionalidade que permita verificar a situação dos registros no sistema, para toda a base de dados cadastrada, em datas específicas.
80.7. Encaminhar à Polícia Federal, ao MPF e ao MPE/AM cópia da deliberação que vier a ser prolatada, informando o número do acórdão e destacando que seu conteúdo pode ser consultado no endereço www.tcu.gov.br/acordaos.
80.8. Encaminhar ao MPE/AM cópia do relatório de inspeção (peça 54) e desta instrução.
80.9. Determinar à Secex/AM que monitore o cumprimento da determinação contida no item 80.6".
6.	Estando os autos em meu gabinete, sobrevieram expedientes oriundos da Corregedoria do então Ministério do Trabalho (peça 191) e da Procuradoria da República no Amazonas (peça 192) solicitando informações sobre os resultados das apurações conduzidas nestes autos.
	É o relatório.

8.1. Paulo Rogerio Kolenda Lemos dos Santos (OAB/AM 7.199) e outros, representando Raimundo Nonato Sousa Pereira Costa; 
8.2. Júlio Cesar de Oliveira Maciel (OAB/AM 5.172), representando Francisco Almeida Rodrigues;
8.3. Cassius Cley Carneiro (OAB/AM 2.891), representando Dermilson Carvalho das Chagas;
8.4. Yargo Gosztonyi Vidal (OAB/AM 10.415), representando Raimundo Nonato Sousa Perreira Costa.

Não atuou.

DENÚNCIA. INFRAÇÕES À LEGISLAÇÃO APLICÁVEL AO CADASTRAMENTO E À MANUTENÇÃO DO REGISTRO DE PESCA E À CONCESSÃO DO SEGURO-DEFESO, BEM COMO AOS PRINCÍPIOS QUE REGEM A ADMINISTRAÇÃO PÚBLICA. PAGAMENTO INDEVIDO DO BENEFÍCIO. AUDIÊNCIA DOS RESPONSÁVEIS. REJEIÇÃO DAS JUSTIFICATIVAS. MULTA. DETERMINAÇÃO.

DENÚNCIA (DEN)

Secretaria de Controle Externo da Agricultura e do Meio Ambiente (SecexAmb).

Tratam os autos de denúncia formulada perante este Tribunal apontado supostas irregularidades na concessão, a partir de 2013, do Seguro-Desemprego do Pescador Artesanal - SDPA (seguro-defeso) no estado do Amazonas, no âmbito da atuação da Superintendência Regional do Trabalho e Emprego e da Superintendência Regional da Pesca.
2. 	Em síntese, alegou o denunciante: a) a existência de esquema de troca de votos por carteiras de pescador profissional - e consequente concessão do seguro-defeso -, as quais seriam entregues aos pescadores por meio de sindicatos e associações de pesca sob a condição de apoio à campanha eleitoral de funcionário da Superintendência Regional do Trabalho e Emprego no Amazonas; b) o mau funcionamento e a indevida gestão do Sindicato dos Pescadores Artesanais - Sindpesca, com irregularidades na inscrição no CNPJ e na carta sindical, na cobrança de valores e na filiação de trabalhadores; e c) a concessão indevida do seguro-defeso.
3.	Trata-se o SDPA de uma renda mensal, no valor de um salário mínimo, disponibilizada ao pescador profissional artesanal durante o período de defeso, ou seja, quando fica impedido de pescar em razão da necessidade de preservação das espécies, cuja quantidade de parcelas mensais a serem pagas depende do preenchimento de determinados requisitos e da duração do período de defeso.
4.	À época dos fatos denunciados, a concessão do SDPA era regulada pela Lei 10.779/2003, Resolução Codefat 657/2010 e Instrução Normativa SPPE/MTE 1/2011, segundo as quais, para se habilitar ao benefício, o interessado precisaria, entre outras medidas, declarar que: a) não dispunha de outra fonte de renda; e b) havia se dedicado à pesca das espécies e nas localidades atingidas pelo defeso, em caráter exclusivo e ininterrupto, durante o período compreendido entre o término do defeso anterior e o início do defeso em curso ou nos doze meses imediatamente anteriores ao início do defeso em curso, o que fosse menor.
5. 	Outrossim, o interessado deveria apresentar os seguintes documentos: a) registro de pescador profissional atualizado, emitido com base nos procedimentos estabelecidos na Instrução Normativa MPA 6/2012, com antecedência mínima de um ano da data do início do defeso; b) comprovante de inscrição no Instituto Nacional do Seguro Social como pescador e do pagamento da contribuição previdenciária; c) comprovante de que não estaria em gozo de nenhum benefício de prestação continuada da Previdência ou da Assistência Social, exceto auxílio-acidente, auxílio-reclusão e pensão por morte.
6.	Previsto na Lei 11.959/2009, o registro de pescador profissional, um dos principais documentos necessários à habilitação ao SDPA, era obtido junto ao antigo Ministério da Pesca e Aquicultura - MPA, órgão então responsável pela gestão do cadastro denominado Registro Geral da Atividade Pesqueira (RGP) . 
7.	A Instrução Normativa MPA 6/2012 vedava a concessão de registro no RGP de pessoa que se encontrava na condição de aposentado por invalidez ou que recebesse benefícios inerentes ao amparo assistencial ao idoso e ao deficiente, bem como benefício previdenciário que, na forma de legislação específica, não lhe fosse permitido o pleno exercício de atividades comerciais ou econômicas.
8.	Tem-se, portanto, que a legislação aplicável à espécie exigia, para a habilitação ao recebimento do SDPA, que o requerente não exercesse atividade remunerada, não possuísse outro vínculo empregatício nem renda diversa daquela decorrente da pesca, não estivesse gozando de benefício de prestação continuada da Previdência ou da Assistência Social, exceto auxílio-acidente, auxílio-reclusão e pensão por morte, e não tivesse registro de pescador profissional devidamente atualizado, com antecedência mínima de um ano da data do início do defeso.
9.	No âmbito do estado do Amazonas, a inscrição e a manutenção de pessoas físicas no RGP na categoria de Pescador Profissional Artesanal eram de responsabilidade dos gestores da Superintendência Regional da Pesca, enquanto a concessão e o pagamento do seguro-defeso ficavam a cargo dos gestores da Superintendência Regional do Trabalho e Emprego.
10.	Conforme relatado nos autos, no defeso de 15/11/2013 a 15/11/2014, 29.133 pescadores foram beneficiados com 111.741 parcelas do SDPA, correspondentes a um gasto de R$ 80.676.027,47. Já no defeso de 15/11/2014 a 15/3/2015, 68.102 pescadores foram beneficiados com 267.414 parcelas do SDPA, em valor correspondente a R$ 208.160.198,05. Outrossim, no estado do Amazonas, cujo defeso corresponde tradicionalmente ao período de 15 de novembro de um ano a 15 de março do ano seguinte, houve um defeso excepcional, de 19/5/2014 a 17/6/2014, que gerou um gasto de R$ 9.486.768,00, correspondente a 13.100 parcelas pagas a 13.100 beneficiados.
11.	Destarte, no período auditado, a base do SDPA continha 392.255 parcelas pagas, correspondendo a um gasto total de R$ 298.322.993,53.
12.	Em relação aos fatos denunciados, considerando que a apreciação das ocorrências descritas nos subitens 2.a e 2.b deste voto não seria da competência deste Tribunal, autorizei, mediante o despacho exarado em 15/12/2016 (peça 5) , a remessa de cópia dos autos ao Ministério Público do Trabalho, ao Ministério Público Federal e ao Ministério do Trabalho, para adoção das medidas que entendessem cabíveis.
13.	Quanto à ocorrência descrita no subitem 2.c, autorizei a realização de inspeção na Superintendência Federal de Agricultura, Pecuária e Abastecimento no Amazonas a fim de avaliar, a partir das questões abaixo consignadas, em que medida os recursos destinados ao seguro-defeso estavam sendo aplicados de acordo com a legislação pertinente:
"a) Questão 1: Houve inscrição irregular de pescador artesanal no Registro Geral da Atividade Pesqueira (RGP) , em 2013 e 2014, no estado do Amazonas? 
b) Questão 2: Quais os controles internos no processo de concessão e manutenção da condição de pescador artesanal no RGP? 
c) Questão 3: Houve pagamento irregular de Seguro-Desemprego do Pescador Artesanal (SDPA) no Amazonas em 2013 e 2014?".
14.	Como resultado dessa fiscalização, apurou-se: a) a inscrição irregular de pescador artesanal no RGP; b) a insuficiência dos controles internos no processo de concessão e manutenção da condição de pescador artesanal no RGP; c) a ocorrência de pagamento irregular de SDPA; e d) a existência de deficiências no arquivamento da documentação referente ao pagamento do SDPA.
15.	Em decorrência dessas irregularidades, foi promovida a audiência dos gestores envolvidos, cujas defesas foram examinadas pela Secretaria de Controle Externo no Estado do Amazonas (peça 189) , que pugnou pela procedência da denúncia, pelo acolhimento das justificativas apresentadas por alguns dos gestores e pela rejeição das dos demais, com aplicação da multa prevista no art. 58, inciso II, da Lei 8.443/1992, dentre outras medidas.
16.	Ante a análise empreendida pela unidade técnica, cujos argumentos incorporo a estas razões de decidir, acolho a proposta formulada nos autos. 
17.	Com efeito, restaram apuradas infrações à legislação aplicável ao cadastramento e à manutenção do registro de pesca e à concessão do seguro-defeso, bem como aos princípios que regem a Administração Pública, as quais possibilitaram o pagamento indevido desse benefício, em prejuízo ao interesse público.
18.	Restou evidente, ademais, a omissão dos gestores, mesmo cientes das fragilidades da sistemática em vigor e da estrutura dos entes envolvidos, na busca de mecanismos para a prevenção, detecção e remediação da concessão indevida do SPDA. Caracterizada pela ausência de estabelecimento de controles internos mínimos para garantir a fiel observância da legislação e pela falta de supervisão adequada dos trabalhos desenvolvidos, essa omissão contribuiu diretamente para a ocorrência de pagamentos indevidos do benefício, conforme registrado a seguir.
19.	Por meio de cruzamento utilizando-se as bases de dados da Relação Anual de Informações Sociais (Rais) , de pagamentos da Previdência Social (Maciça) e do Sistema Informatizado de Controle de Óbitos (Sisobi) , foram apurados indícios de pagamento indevido de R$ 13.155.155,38 a título de SDPA (peças 42, 43, 44 e 46) .
20.	No caso da concessão ou manutenção da licença de pescador profissional artesanal a pessoas às quais não era permitido o pleno exercício de atividades comerciais ou econômicas, foram encontrados 224 registros de pescadores profissionais titulares de benefícios previdenciários incompatíveis com o exercício de atividade econômica.
21.	Constatou-se, também, o pagamento de 9.302 parcelas do SDPA, no valor total de R$ 7.053.905,38, acumuladas com pelo menos uma remuneração existente na Rais, e de 1.761 parcelas do seguro-defeso, no valor total de R$ 1.336.276,00, nos quais houve a percepção pelos segurados de benefícios previdenciários identificados na Maciça.
22.	Foram identificadas, ainda, 6.547 parcelas do seguro-defeso pagas a indivíduos com registro suspenso ou cancelado no RGP, correspondendo a R$ 4.725.772,00, e 52 parcelas pagas indevidamente para pessoas constantes do cadastro do Sistema Informatizado de Controle de Óbitos (Sisobi) , que totalizaram R$ 39.202,00.
23.	Em relação à deficiência de controles necessários para garantir que os cadastrados fossem, efetivamente, pescadores profissionais, a situação encontrada foi a seguinte (Apêndice A - Matriz de Achados, peça 54, fls. 35/39) :
"Não existem controles efetivos sobre os cadastros efetuados no RGP que possibilitem razoável segurança de que os registrados nessa base de dados sejam, de fato, pescadores. 
A legislação não proíbe que o pescador artesanal possua outra atividade. Por isso, o sistema informatizado não impede a concessão de registro a requerentes cujo campo correspondente a essas informações não precisa indicar o 'não', para que o registro seja deferido. Ao contrário, se não houver marcação alguma, o registro pode seguir a termo normalmente. 
Mesmo não sendo obrigatória a exclusividade da atividade pesqueira para o registro do pescador, essa informação é importante pois implica o direito ou não ao seguro-defeso. 
Portanto, a declaração deveria constar do sistema. Afinal, prestar informação falsa à administração pública, fazendo inserir em seus bancos de dados registros falsos juridicamente relevantes pode configurar o crime previsto no art. 299 do Código Penal e, mais adiante, causar dano ao erário pela percepção indevida de benefício previdenciário ao qual não faz jus. Na amostra verificada, essa declaração estava preenchida em menos da metade dos casos (46%) . 
Adicionalmente, na verificação realizada nos espelhos do sistema fornecidos pela SFA, constatou-se que a informação quanto à percepção ou não de aposentadoria por invalidez ou benefício da assistência social, que tem implicação direta na possibilidade ou não de se obter o registro de pescador (IN 6/2012, art. 5º, §2º) , não foi registrada em nenhum dos casos. Mesmo assim, foi possível o deferimento. 
Ademais, o sistema de registros não cruza informações com outros bancos de dados da administração pública, de modo a verificar essas informações ou complementá-las em caso de lacuna. 
Por fim, o sistema permite que um mesmo usuário desempenhe as atividades de inserção, conferência e despacho, para registro de pescadores (Memo 16/2017) . 
No caso do servidor Anderson Nunes dos Santos, por exemplo, foram praticadas diversas operações irregulares em Brasília, com implicações nos registros do Amazonas, sem qualquer bloqueio pelo sistema, por servidor com nível hierárquico insuficiente para possuir tantas permissões. 
O sistema de manutenção do cadastro, que deve ser preenchido pelo interessado em sítio na Internet, não oferece segurança, uma vez que o acesso se dá mediante a inserção do CPF e da data de nascimento nos campos de login, o que, por óbvio, não garante a autenticidade da informação e infirma sua veracidade. 
Dessa forma, qualquer pessoa que detenha tais informações a respeito dos registrados (por exemplo, entidades de classe) , pode acessar e preencher as informações. Esse preenchimento não permite - o envio de qualquer arquivo comprobatório. Apenas há campos para serem marcados e quantidades de pescado a serem informadas, as quais sequer necessitam correção aritmética para permitir a regularidade cadastral. 
A estrutura de pessoal da coordenação da pesca - com baixo quantitativo e recorrente ingerência político-partidária - não permite a análise tempestiva das informações inseridas. Tampouco são realizadas fiscalizações in loco para verificar as informações registradas nos sistemas ou recebidas por meio de denúncias e comunicações de outros órgãos".
24.	Quanto à deficiência no arquivamento de requerimentos de concessão do seguro-defeso, apurou-se a precariedade da gestão documental, com processos físicos não localizados ou desorganizados, amontoados em um depósito, espelhos do sistema informatizado dos requerimentos solicitados que não chegavam efetivamente a formar autos virtuais e pedidos do benefício desacompanhados de cópia da documentação exigida.
25. 	As defesas apresentadas pelos responsáveis João Batista Jornada da Jornada, Gilvan Simões Pires da Motta, Márcia Kristina Amazonas Prado do Nascimento, Joaquim José da Silva Rego, Renison Carlos Brilhante Ribeiro, Eduardo dos Santos Ramos e Maria Francisca Gomes da Silva, lograram afastar a responsabilidade desses gestores pelas irregularidades apuradas nos autos, razão pela qual cabe acolhê-las.
26.	Todavia, relativamente aos responsáveis Dermilson Carvalho das Chagas, Francisco Edson Ferreira Rebouças, José Nilmar Alves de Oliveira, Carlos Ferreira Araújo, Ronaldo Ramos da Silva, Milton Tavares Correa, José Otoni Raposo Diógenes, Raimundo Nonato Souza Pereira Costa, Egon José do Nascimento Vilanova, Paulo Iemini de Resende, Wilson Barros da Silva, Francisco Almeida Rodrigues e Marcelo Ferreira de Moraes, as justificativas apresentadas não foram suficientes para elidir as irregularidades apuradas nos autos e/ou a responsabilidade desses gestores pela sua ocorrência.
27.	Destarte, cabe, no mérito, considerar procedente a presente denúncia e, por conseguinte, aplicar aos Srs. Dermilson Carvalho das Chagas, Francisco Edson Ferreira Rebouças, José Nilmar Alves de Oliveira, Carlos Ferreira Araújo, Ronaldo Ramos da Silva, Milton Tavares Correa, José Otoni Raposo Diógenes, Raimundo Nonato Souza Pereira Costa, Egon José do Nascimento Vilanova, Paulo Iemini de Resende, Wilson Barros da Silva, Francisco Almeida Rodrigues e Marcelo Ferreira de Moraes a multa prevista no art. 58, inciso II, da Lei 8.443/1992, com valor arbitrado na medida da natureza das irregularidades constatadas e do seu potencial para acarretar prejuízos relevantes à Administração e da reprobabilidade da conduta dos agentes em face de suas atribuições e grau de responsabilidade.
28.	Ressalto, apenas, em consonância com a análise empreendida nos itens 24 a 45 da instrução da unidade técnica (peça 189) , a necessidade de se considerar nesse encaminhamento a rejeição das justificativas apresentadas pelos Srs. José Otoni Raposo Diógenes, Raimundo Nonato Souza Pereira Costa e Paulo Iemini de Resende em relação ao Achado III.2 do relatório de inspeção (Deficiência de controles necessários para garantir que os cadastrados sejam, efetivamente, pescadores profissionais) , a qual não constou no item 80.3 da proposta de encaminhamento.
29.	Por fim, quanto aos indícios de pagamentos indevidos identificados pela equipe de inspeção, mostra-se necessário, conforme proposto no relatório de inspeção (peça 54, item 80.18) , o encaminhamento de determinação ao Ministério da Economia (que sucedeu o Ministério do Trabalho) para que apure os casos listados nos arquivos 42, 43, 44 e 46 e, se for o caso, tome as providências cabíveis para reaver as parcelas do Seguro-Desemprego do Pescador Artesanal pagas indevidamente, em desrespeito ao disposto no art. 4º da Lei 10.779/2003 e nos arts. 2º e 14 da Resolução Codefat 657/2010. 
30.	Outrossim, julgo pertinente a expedição da determinação consignada no item 80.6 da proposta da unidade técnica, qual seja, para a adoção de providências com vistas a inclusão no Sistema Informatizado de Registro Geral da Atividade Pesqueira - SisRGP de funcionalidade que permita a verificação da situação dos registros nesse sistema, para toda a base de dados cadastrada, em datas específicas. Ressalvo, apenas, que tal medida deverá ser endereçada ao Ministério da Agricultura, Pecuária e Abastecimento, atual gestor do sistema.
31.	Por fim, quanto às inconsistências e fragilidades apuradas nos controles internos adotados nos procedimentos de inscrição e manutenção das licenças de pescador profissional artesanal no RGP e de concessão e pagamento do SDPA, as quais possibilitaram a ocorrência de irregularidades por parte dos envolvidos no processo, registro que este Tribunal promoveu outras auditorias e monitoramentos (TC Processo 018.481.2013-2, Processo 022.036.2015-6, Processo 017.437.2015-6 e Processo 032.439/2010-5) , que resultaram em recomendações e determinações visando ao aprimoramento dos cruzamentos realizados entre a base do SDPA e a Rais, o Sisobi e a Maciça, de modo a identificar a existência de remuneração de beneficiários do SDPA naquelas bases ou buscar a restituição de parcelas pagas indevidamente. Em destaque, vide os Acórdão 731/2015-TCU-Plenário, da relatoria do Ministro-Substituto Augusto Sherman Cavalcanti, e 1.999/2016-Plenário, da relatoria do Ministro José Múcio Monteiro. 
32.	Em vista disso, não se mostra necessária, nesta oportunidade, a expedição de outras determinações e/ou recomendações aos órgãos incumbidos da manutenção do RGP e do pagamento do SDPA, com vistas a melhorar seus controles internos e evitar a recorrência das irregularidades apuradas nestes autos. 
	Ante o exposto, voto por que o Tribunal adote o Acórdão que ora submeto à consideração deste Plenário.
TCU, Sala das Sessões Ministro Luciano Brandão Alves de Souza, em 15 de maio de 2019.
Ministro JOÃO AUGUSTO RIBEIRO NARDES
Relator